ACORDAO-COMPLETO-2570053

ACÓRDÃO 88/2023 ATA 2/2023 - PLENÁRIO

VISTOS, relatados e discutidos estes autos de auditoria operacional com o objetivo de avaliar a governança da definição da Tarifa Externa Comum (TEC) e de suas exceções e a gestão dos processos de trabalho que subsidiam a decisão sobre as alterações de alíquotas do Imposto de Importação e de cotas de importação,
ACORDAM os Ministros do Tribunal de Contas da União, reunidos em sessão do Plenário, ante as razões expostas pelo relator, em:
9.1. Recomendar:
9.1.1. à Secretária-Executiva da Câmara de Comércio Exterior (Camex) , que assegure aos interessados, independentemente de requerimentos, o acesso aos processos de pleitos de alteração tarifárias, inclusive as manifestações de terceiros, as notas técnicas da Subsecretaria de Estratégia Comercial (Strat) e as decisões do Comitê de Alterações Tarifárias (CAT) e do Comitê-Executivo de Gestão (Gecex) , nos termos do art. 8º da Lei de Acesso à Informação e do art. 7º do Decreto 10.242/2020;
9.1.2. ao Conselho de Estratégia Comercial da Camex, que elabore a estratégia e as diretrizes da política de comércio exterior, conforme previsto nos artigos 1º, caput, 3º, inc. I, do Decreto 10.044/2019;
9.1.3. ao Comitê-Executivo de Gestão da Camex, que formule diretrizes da política tarifária de importação e de exportação, conforme previsto nos artigos 1º, caput, e 7º, inc. II, do Decreto 10.044/2019.
9.1.4. à Camex que:
9.1.4.1. leve em consideração, ao avaliar pleitos de alteração tarifária ou de concessão de cotas de importação no âmbito da Tarifa Externa Comum (TEC) e de suas exceções, a participação dos pleiteantes em outras políticas públicas que impactem em barreiras à importação, conforme previsto nos artigos 1º, caput, do Decreto 10.044/2019;
9.1.4.2. adote medidas de supervisão que instruam os níveis operacionais ou técnicos a realizarem ações que promovam à integração entre diferentes políticas relativas ao comércio exterior de bens e serviços; e
9.1.4.3. promova o acompanhamento e a avaliação, quanto a prazos e metas das alterações tarifárias de imposto de importação, conforme previsto no art. 1º, caput, e 17, inciso VI, do Decreto 10.044/2019 e as boas práticas de monitoramento contidas no Referencial de Controle de Benefícios Tributários.
9.2. Dar ciência ao Gecex da Camex acerca da necessidade de promulgação da resolução de integridade prevista para ocorrer em setembro de 2022;
9.3. Autorizar o monitoramento das medidas especificadas na presente decisão;
9.4. Determinar à Camex que, no prazo de 120 (cento e vinte) dias, apresente plano de ação com medidas a serem tomadas, os responsáveis por essas medidas e os prazos para sua implementação, visando o aperfeiçoamento da gestão da política de alteração tarifária da TEC e de suas exceções, bem como corrigir as desconformidades com os normativos aplicáveis, conforme as disposições desta deliberação, de forma a alcançar os objetivos da política tarifária.
9.5. Dar ciência desta deliberação, juntamente do voto e do relatório que a subsidiam, à Secretaria Especial de Comércio Exterior e Assuntos Internacionais e à Secretaria Executiva da Câmara de Comércio Exterior.

Relatório de auditoria operacional com o objetivo de avaliar a governança da definição da Tarifa Externa Comum (TEC) e de suas exceções e a gestão do processo decisório de alterações de alíquotas do Imposto de Importação e de cotas de importação que se dão nos órgãos e instâncias colegiadas da Câmara de Comércio Exterior (Camex).

Secretaria Especial de Comércio Exterior e Assuntos Internacionais e Secretaria Executiva da Câmara de Comércio Exterior.

3. Interessados/Responsáveis: não há.

13.1. Ministros presentes: Bruno Dantas (Presidente), Benjamin Zymler (Relator), Aroldo Cedraz, Jorge Oliveira e Antonio Anastasia.
13.2. Ministros-Substitutos convocados: Marcos Bemquerer Costa e Weder de Oliveira.

BENJAMIN ZYMLER

Cuidam os autos de auditoria operacional com o objetivo de avaliar a governança da definição da Tarifa Externa Comum (TEC) e de suas exceções e a gestão do processo decisório de alterações de alíquotas do Imposto de Importação e de cotas de importação que se dão nos órgãos e instâncias colegiadas da Câmara de Comércio Exterior (Camex) .
2.	A TEC é um conjunto de tarifas sobre a importação, estabelecida em 1º de janeiro de 1995, para os países-membros do Mercosul (Brasil, Argentina, Paraguai e Uruguai) , com base na Nomenclatura Comum do Mercosul (NCM) para produtos e serviços. Em suma, a TEC é o imposto de importação cobrado pelos países do Mercosul na importação de países de fora do bloco.
3.	Segundo as diretrizes estabelecidas, a TEC deve incentivar a competitividade dos Estados Partes e seus níveis tarifários devem contribuir para evitar a formação de oligopólios ou de reservas de mercado.
4.	Já o Imposto de Importação (II) é um tributo federal que incide sobre mercadoria estrangeira e tem como fato gerador sua entrada no território nacional (art. 1º do Decreto-Lei 37/1966) . É um imposto seletivo, pois varia de acordo com o país de origem das mercadorias (devido aos acordos comerciais) e com as características do produto. 
5.	A Constituição facultou ao Poder Executivo alterar as alíquotas do II, atendidas as condições e os limites estabelecidos em lei (§1º do art. 153) .
6.	O II possui função extrafiscal, pois, em tese, não é regulado por motivos de arrecadação, mas por razões de política econômica, consistindo em um importante instrumento para regulação do comércio internacional, podendo, às vezes, servir de barreira protetiva da economia nacional. 
7.	A estrutura tarifária aprovada no Mercosul apresenta alíquotas de TEC crescentes de dois pontos percentuais de acordo com o grau de elaboração ao longo da cadeia produtiva: 
a)	matérias-primas: de 0 a 12%;
b)	bens de capital: de 12 a 16%; e 
c)	bens de consumo: de 18 a 20%.
8.	A aprovação da TEC também inclui alguns mecanismos de ajustes das tarifas nacionais, através de Listas de Exceções, com prazos definidos para convergência aos níveis da TEC. As principais listas de exceção são: Lista de Exceção à TEC (Letec) , casos de desabastecimento e Lista de Exceção de Bens de Informática e Telecomunicações (Lebit) . A Resolução Gecex 272/2021 e suas alterações definem as situações em que o Brasil não aplica a TEC.
9.	A competência para estabelecer as alíquotas do II é do Comitê-Executivo de Gestão (Gecex) , órgão da Câmara de Comércio Exterior (Camex) , observadas as condições e os limites estabelecidos na Lei 3.244/1957, no Decreto-Lei 63/1966 e no Decreto-Lei 2.162/1984, conforme inc. IV do art. 7º do Decreto 10.044/2019, que dispõe sobre a Camex.
10.	Na implementação da política de comércio exterior, a Camex observará os compromissos internacionais firmados pelo Brasil (inc. I do art. 1º do Decreto 10.044/2019) , como por exemplo: na Organização Mundial do Comércio (OMC) , no Mercosul, na Associação Latino-Americana de Integração (Aladi) , entre outros.
11.	O Decreto 10.044/2019 ainda estabelece que a Camex observará o papel do comércio exterior como instrumento indispensável para a promoção do crescimento da produtividade da economia nacional (art. 1º, §1º, inc. II) .
12.	A Secretaria-Executiva da Camex é composta por três subsecretarias: a Subsecretaria de Estratégia Comercial (Strat) , Subsecretaria de Investimentos Estrangeiros (Sinve) e Subsecretaria de Financiamento ao Comércio Exterior (Sucex) .
13.	Para a consecução do presente trabalho, a equipe da SecexAdministração elaborou as seguintes questões de auditoria:
a)	Questão 1: A análise dos pleitos de alteração tarifária ocorre de modo regular, conforme normas e princípios que regulam as políticas públicas?
b)	Questão 2: As políticas de alteração tarifária do imposto de importação estão bem estruturadas?
14.	Com relação à primeira, foram formuladas as seguintes subquestões:
a)	Subquestão 1.1: Os pleitos de alterações tarifárias são analisados em tempo hábil, conforme os prazos normativos?
b)	Subquestão 1.2: A manifestação de terceiros nos pleitos de alterações tarifárias é efetiva?
c)	Subquestão 1.3: Os pleitos são analisados conforme critérios técnicos definidos (evidências, metodologia, procedimentos, boas práticas etc.) ?
d)	Subquestão 1.4: Há transparência dos pleitos de alteração tarifária em análise?
e)	Subquestão 1.5: As decisões dos colegiados (CAT e Gecex) são motivadas, com indicação dos fatos e dos fundamentos jurídicos?
15.	Quanto à Questão 2, foram apresentadas as seguintes subquestões:
a)	Subquestão 2.1: As políticas de alteração tarifária possuem processo de planejamento estratégico estruturado com a formulação de diretrizes e estratégias e com a coordenação e supervisão de políticas que garantam atuação não contraditória em relação ao sentido das alterações tarifárias?
b)	Subquestão 2.2: As políticas de alteração tarifária possuem estruturas de monitoramento e avaliação que permitam aferir a eficácia e a efetividade das alterações tarifárias?
c)	Subquestão 2.3: As políticas de alteração tarifária do imposto de importação possuem e estão realizando ações de combate ao lobby no âmbito de seus planos de integridade?
16.	Ao final dos trabalhos, a equipe da unidade técnica elaborou o relatório, transcrito parcialmente a seguir com os ajustes de forma que entendi pertinentes:
"1.	A auditoria tem como objeto a operacionalização da Tarifa Externa Comum (TEC) e suas exceções no âmbito da estratégia nacional de comércio exterior: Lista de Exceções à TEC (Letec) , Lista de Exceção de Bens de Informática e Telecomunicações e de Bens de Capitais (Lebit/BK) e Casos de Desabastecimento.
2.	Essa política pública, diferentemente do habitual, pertence ao lado da receita pública, dado que a sua operacionalização se dá pela alteração de condições prévias do imposto de importação (II) . Mais precisamente, a política ocorre no âmbito do Sistema Tributário de Referência (STR) , representando um benefício fiscal concedido por meio de normas tributárias de referência. Importante frisar que as alterações de alíquotas do II nas condições da TEC e de suas exceções não são consideradas gastos tributários .
3.	A avaliação da TEC e de suas exceções realizada nesta auditoria decorreu da decisão de se iniciar a análise das políticas de comércio exterior por ações que representem a regra em termos de tributação de II. Assim, não serão objeto de análise as demais políticas tarifárias que também afetam as alíquotas de II, como são os casos de gastos tributários (drawback, ex-tarifário) , dado que representam renúncias ou incentivos fiscais que são concedidos como exceções à regra de referência. De igual forma, as políticas tarifárias de defesa comercial, como é o caso da política antidumping, também não integram o escopo do trabalho.
4.	A auditoria originou-se de levantamento prévio realizado nas políticas industriais do Governo Federal, TC Processo 047.204/2020-2. Deve ser destacado que as principais vertentes de política industrial estão correlacionadas, por um lado, com ações que busquem a melhoria da competitividade e da produtividade da economia e, por outro lado, com ações que visem melhorar a inserção econômica internacional do país. Nesse último conjunto de políticas, podemos encontrar as políticas de comércio exterior, em que os pleitos de alteração tarifária de imposto de importação representam um importante subgrupo de ações públicas que produzem importantes efeitos nos mercados.
5.	Outro processo relacionado com o tema é o TC Processo 033.116/2020-2. Esse processo trata de representação sobre possíveis irregularidades na prorrogação de redução de II incidente sobre o produto etanol anidro concedida pelo Comitê-Executivo de Gestão (Gecex) da Camex. A mencionada representação, por sua vez, foi continuada por meio de inspeção com vistas a aprimorar, em termos operacionais, o processo de deliberação acerca da alteração de alíquota do II. Mais especificamente, procedeu-se à avaliação de possível descumprimento do Decreto 10.044/2019 e da Lei 3.244/1957 por ocasião da concessão da prorrogação de redução de II.
6.	O objetivo desta auditoria, de caráter operacional, é avaliar os processos de trabalho que culminam nas decisões de alterações de alíquotas do II e da determinação de cotas de importação, que se dão nos órgãos e instâncias colegiadas da Câmara de Comércio Exterior (Camex) . Deve ser destacado que em nenhuma situação será discutido o mérito das decisões tomadas, que são da responsabilidade da Camex. O foco da análise incidirá sobre a governança (papéis e responsabilidades) e sobre os processos de trabalho e atividades necessárias para a execução da política, conforme determina o Acórdão 1325/2022-TCU-Plenário, de 8/6/2022.
7.	Dessa forma, a política de alteração de alíquota do II representa importante política econômica, com significativos impactos sobre a produtividade e a competitividade de setores produtivos, bem como sobre o poder de compra da população. Segundo estudos do Instituto de Pesquisa Econômica e Aplicada (IPEA) , a proteção concedida a determinados setores tem materialidade econômica superior aos valores arrecadados pelo imposto de importação. Deve ser acrescentado que, além dos benefícios financeiros, essas alterações tarifárias podem provocar impactos sobre a estrutura dos mercados, com a possibilidade da geração de concentrações de mercado.
8.	As alterações nas alíquotas e nas cotas de importação associadas ao imposto de importação impactam diferentes atores (fornecedores, consumidores intermediários e consumidores finais) das cadeias produtivas afetadas. Por essa razão, faz-se necessário que sejam avaliados, por parte dos gestores, ao instruir notas técnicas que subsidiam a tomada de decisões por parte dos órgãos colegiados da Camex, os impactos sobre esses diferentes grupos, além dos impactos diretos sobre as empresas importadoras.
9.	A presente auditoria, por ter como objeto a avaliação de benefício tributário concedido no âmbito do STR, utilizou como documento metodológico básico o Referencial de Controle de Benefícios Tributários (RCBT) . Esse referencial segue outros critérios presentes em documentos tais como os que apresentam as normas de fiscalização do TCU, como as Normas de Auditoria do Tribunal (NAT) , além de manuais e referenciais como o Manual de Auditoria Operacional, o Referencial de Controle de Políticas Públicas ou os Referenciais de Governança. O RCBT também segue as normas de organismos internacionais, como a International Organization of Supreme Audit Institutions (Intosai) e outros. 
10.	Destaca-se que nenhuma restrição significativa foi imposta aos exames realizados pela equipe de auditoria (NAT, 132) .
11.	Na etapa de planejamento a equipe de auditoria identificou os vários riscos que poderiam comprometer o processo de análise dos pleitos de alteração tarifária do II. Após reuniões com os gestores e especialistas para conhecer o funcionamento da Camex e promover esclarecimentos adicionais, a equipe elaborou a Matriz de Riscos e Controles (MRC) . 
12.	Em seguida a equipe submeteu a MRC ao escrutínio dos gestores e acatou as considerações que se mostraram pertinentes. A partir da MRC, a equipe elaborou a Matriz de Planejamento, em que definiu as análises a serem realizadas, as informações requeridas, as fontes de informação, os critérios utilizados, o detalhamento dos procedimentos e as possíveis evidências para suportar as conclusões .
13.	Adiante, na fase de execução da auditoria, a equipe realizou os procedimentos previstos, coletou as informações e as analisou, comparando-as com os critérios estabelecidos. A partir das divergências entre a situação encontrada e o critério utilizado, a equipe elaborou a Matriz de Achados (peça 37) . 
14.	Nesse documento consta, além da situação encontrada, as evidências e análises realizadas, os critérios utilizados, as causas que explicam a diferença entre a situação encontrada e o critério, os efeitos relacionados às causas e aos achados, as boas práticas quando identificadas, as recomendações propostas para tratar as causas ou mitigar seus efeitos e os benefícios que se esperam alcançar com a implementação das recomendações.
15.	Novamente a equipe de auditoria submeteu a Matriz de Achados a especialistas tanto do TCU quanto externos, tais como: o Prof. Honório Kume, Doutor em Economia, autor de diversos livros e Professor da Universidade do Estado do Rio de Janeiro (UERJ) e representantes da Associação Brasileira de Defesa do Consumidor (Proteste) , Henrique Lian e Mariana Rinaldi, que também atuam no Conselho Consultivo do Setor Privado (Conex) da Camex.
16.	Por fim, a equipe de auditoria conferiu à entidade auditada a oportunidade de comentar sobre os achados e as conclusões de auditoria, antes da emissão do relatório, em atendimento à ISSAI 3000/129 .
17.	O relatório foi estruturado de forma a refletir os blocos de controle do ciclo de políticas públicas presentes no Referencial de Controle de Políticas Públicas do TCU. Esses blocos possuem três grandes grupos: a) o bloco de formulação; b) o bloco de implementação; e c) o bloco de avaliação.
18.	O relatório se iniciará abordando aspectos relacionados com o bloco de implementação. Dessa forma, serão analisados aspectos sobre a operacionalização dos pleitos de alteração tarifária e estabelecimento de quotas de importação. Por meio da avaliação de amostra dos mencionados pleitos, serão analisados principalmente os critérios utilizados nas notas técnicas produzidas pela Subsecretaria de Estratégia Comercial (Strat) com o objetivo de subsidiar as decisões dos órgãos colegiados da Câmara de Comércio Exterior (Camex) :Comitê de Alterações Tarifárias (CAT) e Comitê-Executivo de Gestão (Gecex) .
19.	Em segundo lugar, serão avaliados aspectos relacionados com o desenho e a institucionalização da política pública de benefícios tributários, via imposto de importação. Nessa seção, especial atenção foi concedida à necessidade de formulação de diretrizes e estratégias claras e consistentes, com vistas a respaldar e tornar mais efetivos os processos decisórios relacionados à política objeto da auditoria. 
20.	Foi avaliada a coerência da gestão da política de alteração de alíquotas da TEC e de suas exceções em relação a outras políticas que também provocam alterações tarifárias de imposto de importação e outras políticas que também impactam em tarifas de importação, como é caso das políticas antidumping. Também foi observada, nessa seção, a coordenação com outras políticas que impactam nas importações, como é o caso das barreiras não-tarifárias.
21.	Em terceiro lugar, outro aspecto de governança avaliado pela presente auditoria se relacionou com atividades de monitoramento e avaliação. Essas dimensões de governança são consideradas essenciais para a retroalimentação da política e possibilitam que decisões realizadas no passado possam ser modificadas caso as condições atuais não deem suporte para a continuidade das alterações tributárias realizadas no passado.
22.	Finalmente, um último tópico abordado se refere à avaliação da implementação das medidas de conformidade presentes no Plano de Integridade do Ministério da Economia relacionadas com alterações tarifárias do imposto de importação. O objetivo dessa seção é o de averiguar se as medidas de integridade estão sendo implementadas de forma célere e adequada.
2.	Visão geral do objeto
23.	O II é um tributo federal que incide sobre mercadoria estrangeira e tem como fato gerador sua entrada no território nacional (art. 1º do Decreto-Lei 37/1966) . É um imposto seletivo, pois varia de acordo com o país de origem das mercadorias (devido aos acordos comerciais) e com as características do produto.
24.	O II é um tributo que não se submete ao princípio da anterioridade nem da noventena, de forma que as alterações de alíquotas podem gerar efeitos imediatos (§1º do art. 150 da CF 1988) .
25.	É um imposto com função extrafiscal, pois, em tese, não é regulado por motivos de arrecadação, mas por razões de política econômica, consistindo em um importante instrumento para regulação do comércio internacional, podendo, às vezes, servir de barreira protetiva da economia nacional.
26.	A CF 1988 valida a extrafiscalidade do II ao afirmar que o Poder Executivo Federal é o ente competente para alteração das alíquotas, atendidas as condições e os limites estabelecidos em lei (art. 153, §1º) .
Tarifa Externa Comum (TEC) 
27.	Em 1º de janeiro de 1995, foi estabelecida a Tarifa Externa Comum (TEC) para os países-membros do Mercosul, com base na Nomenclatura Comum do Mercosul (NCM) para produtos. A TEC é a principal lista contendo as tarifas (i.e. alíquotas do Imposto de Importação) cobradas pelos países membros do Mercosul nas importações provenientes de países de fora do bloco.
28.	Segundo as diretrizes estabelecidas, a TEC deve incentivar a competitividade dos Estados Partes e seus níveis tarifários devem contribuir para evitar a formação de oligopólios ou de reservas de mercado. Também foi acordado que a TEC deveria atender aos seguintes critérios:
a)	ter pequeno número de alíquotas;
b)	baixa dispersão;
c)	maior homogeneidade possível das taxas de promoção efetiva (exportação) e de proteção efetiva (importação) ; e
d)	que o nível de agregação para o qual seriam definidas as alíquotas era de seis dígitos.
29.	A estrutura tarifária aprovada no Mercosul apresenta alíquotas crescentes de dois pontos percentuais de acordo com o grau de elaboração ao longo da cadeia produtiva: 
a)	matérias-primas: de 0 a 12%;
b)	bens de capital: de 12 a 16%; e 
c)	bens de consumo: de 18 a 20%.
30.	O princípio geral para sua elaboração é que o produto com maior valor agregado tem uma alíquota maior na TEC, ainda que também se contemplem outros aspectos tais como a possibilidade ou não de abastecer-se regionalmente de insumos.
31.	A aprovação da TEC também incluiu alguns mecanismos de ajustes das tarifas nacionais, através de Listas de Exceções, com prazos definidos para convergência aos níveis da TEC. As principais listas de exceção são: Lista de Exceção à TEC (Letec) , casos de desabastecimento e Lista de Exceção de Bens de Informática e Telecomunicações (Lebit) . Conforme estabelecido na Resolução Gecex 272/2021 e suas alterações, o Brasil não aplica a TEC nas seguintes situações:
a)	códigos da Nomenclatura Comum do Mercosul (NCM) discriminados no Anexo da Decisão 30/15 do Conselho do Mercado Comum do Mercosul (Lácteos) ; 
b)	códigos da Nomenclatura Comum do Mercosul (NCM) discriminados no Anexo da Decisão 29/15 do Conselho do Mercado Comum do Mercosul (Pêssegos) ; 
c)	produtos com a alíquota do Imposto de Importação reduzida via mecanismo de desabastecimento do Mercosul (Decreto 10.291/2020) ; 
d)	Lista de Exceções à Tarifa Externa Comum (Letec) ; 
e)	produtos cujas alíquotas consolidadas pelo Brasil junto à Organização Mundial do Comércio (OMC) são inferiores à TEC (Lista III OMC) ; 
f)	preferências tarifárias decorrentes de compromissos assumidos pelo Brasil, no âmbito de negociações tarifárias internacionais; 
g)	produtos classificados na NCM como Bens de Informática e Telecomunicações (BIT) e de Bens de Capital (BK) , via: I - Lista de Exceções de Bens de Informática e Telecomunicações e Bens de Capital - Lebit/BK (Anexo VI da Resolução Gecex 272/2021) ; II - Ex-tarifários de BK (Resolução Gecex 322/2022) ; III - Ex-tarifários de BIT (Resolução Gecex 323/2022) ; h) Lista de redução temporária das alíquotas do Imposto de Importação tendo por objetivo facilitar o combate à pandemia do Corona Vírus / Covid19 (Anexo VII da Resolução Gecex 272/2021) ; e 
h)	Reduções tarifárias artigo 50, alínea "d", do Tratado de Montevidéu de 1980 com o objetivo atenuar os efeitos dos choques de oferta causados pela pandemia e pela crise internacional na economia brasileira, referenciadas no Anexo II da Resolução Gecex nº 272/2921.
32.	Além disso, os produtos do setor automotivo são também regulados via Protocolos Adicionais do Acordo de Complementação Econômica 14, "Acordo sobre a Política Automotiva Comum entre a República Argentina e a República Federativa do Brasil" e incluem: 
a)	produtos do setor automotivo com alíquotas maiores que a TEC referenciadas no Anexo II da Resolução Gecex 272/2021; 
b)	Regime de Autopeças Não Produzidas, Redução (Resolução Gecex 284/2021) ; 
c)	Regime de Autopeças Não Produzidas, Isenção (Resolução Gecex 285/2021) ; 
d)	Produtos automotivos sem produção nacional equivalente grafados como BK (Resolução Gecex 311/2022) e 
e)	veículos desmontados ou semidesmontados, sem produção nacional equivalente, na condição de Ex-tarifário (Resolução Gecex 408/2022) 
33.	A NCM baseia-se no Sistema Harmonizado (SH) da Organização Mundial de Aduanas (OMA) , sendo idêntico a esse até o sexto dígito. No âmbito do Mercosul, utilizam-se dois dígitos a mais que o SH, totalizando oito dígitos.
34.	Em casos excepcionais, o Conselho do Mercado Comum (CMC) , órgão superior do Mercosul, admite a adoção de uma alíquota superior a 20%, como foi o caso para Brasil e Argentina de uma alíquota de 35% para vários códigos do setor automotivo (Decisão CMC 70/00) e para o setor de tecidos, confecções e calçados (Decisão CMC 37/07) .
35.	O Mercosul também admite que os Estados partes proponham alterações permanentes na alíquota da TEC, bem como a criação e alteração de códigos da NCM. Para tanto, foi designado o Comitê Técnico 1 - Tarifas, Nomenclaturas e Classificação de Mercadorias (CT-1) .
36.	A Resolução Gecex 272/2021  traz em seus anexos todas as alíquotas do II:
a)	Anexo I - TEC;
b)	Anexo II - Tarifas brasileiras que são diferentes da estabelecida na TEC, assim como as reduções tarifárias inicialmente implementadas pela Resolução Gecex 269/2021 (redução temporária e excepcional de 10% das alíquotas até 31/12/2022 para aliviar as consequências negativas da pandemia) ;
c)	Anexo III - Regra de tributação para produtos do setor aeronáutico;
d)	Anexo IV - Reduções tarifárias por razões de abastecimento ao amparo da Resolução do Grupo Mercado Comum (GMC) 49/2019;
e)	Anexo V - Letec;
f)	Anexo VI - Lebit/BK;
g)	Anexo VII - Lista de redução temporária a zero por cento das alíquotas do II tendo por objetivo facilitar o combate à pandemia do Corona Vírus; e
h)	Anexo VIII - Concessões tarifárias decorrentes de compromissos na OMC.
Lista de Exceções à TEC (Letec) 
37.	A Letec é uma lista de mercadorias que podem ser objeto de alíquotas de imposto de importação inferiores ou superiores às da TEC. Todos os quatro países do Mercosul podem fazer uso dessas exceções desde que a TEC foi estabelecida, mas os valores dos tributos cobrados não podem ultrapassar os níveis tarifários consolidados na OMC.
38.	No Brasil, essa lista pode ter até cem códigos NCM e até vinte códigos podem ser alterados a cada seis meses (Decisão CMC 58/10) . A Letec atual inclui medicamentos, princípios ativos de medicamentos, fertilizantes, herbicidas e alguns tipos de automóveis, dentre outros itens. 
39.	A lista brasileira de exceções à TEC, atualizada a cada quinze dias, está disponível no sítio eletrônico da Camex. 
40.	Via de regra, as alterações na Letec ocorrem em julho e janeiro, após o processo de análise de cada semestre. Excepcionalmente, alterações podem ocorrer em outros meses (arts. 3º e 4º da Decisão CMC 58/10) .
41.	Por meio da Resolução Gecex 288/2021, a Decisão CMC 11/2021 foi internalizada para o ordenamento jurídico brasileiro, a Decisão estendeu o prazo para que os membros do Bloco mantenham suas respectivas Letec - sendo que o Brasil pode mantê-la até 31/12/2028. O setor privado pode solicitar, por meio de formulário eletrônico disponível no portal de serviços do governo federal, a inclusão, exclusão, manutenção e alteração de produtos na Letec.
Lista de Exceções de Bens de Informática e de Telecomunicações e Bens de Capital (Lebit/BK) 
42.	A Lista de Exceção de Bens de Informática e de Telecomunicações e Bens de Capital (Lebit/BK) tem por objetivo abranger os pleitos de alteração da alíquota do imposto de importação dos itens grafados como bens de informática e telecomunicações e como bens de capital na TEC e que não se enquadrem nos critérios estabelecidos pela Portaria ME 309/2019 para a concessão de Ex-tarifários. 
43.	O Brasil e a Argentina podem aplicar, até 31/12/2028, alíquota distinta da TEC, inclusive 0%, para as importações de bens de capital e de bens de informática e telecomunicações (art. 1º da Decisão do CMC 8/21) .
44.	Os pleitos de inclusão, manutenção e exclusão de produtos na Lebit/BK devem utilizar o mesmo formulário da Letec e serem protocolados, a qualquer tempo, na Secretaria-Executiva da Câmara de Comércio Exterior.
Casos de Desabastecimento (Resolução GMC 49/19) 
45.	Trata-se de um mecanismo para adotar medidas transitórias e específicas, tendentes a garantir o abastecimento normal e fluído de produtos nos estados partes. As medidas que a Comissão de Comércio do Mercosul (CCM) aprovar consistirão em uma autorização para que o estado parte beneficiário adote uma redução temporária em relação à TEC que resulte em uma alíquota de 2% ou 0%, para importação de um produto, por quantidade e prazo determinados (art. 1º do Anexo da Resolução GMC 49/19) .
46.	As medidas que a CCM aprovar, em conformidade com o presente mecanismo, serão aplicadas às importações de bens, nos casos de impossibilidade de abastecimento normal e fluído na região, resultante de desequilíbrios entre oferta e demanda, devido ao (art. 2º do Anexo da Resolução GMC 49/19) :
1.	Inexistência temporária de produção regional do bem;
2.	Existência de produção regional do bem, mas o Estado Parte produtor não conta com oferta suficiente para atender às quantidades demandadas;
3.	Existência de produção regional de um bem similar, mas este não possui as características exigidas pelo processo produtivo da indústria do Estado Parte solicitante.
47.	A solicitação da redução tarifária deverá ser realizada mediante apresentação de formulário básico, nos termos do modelo do Apêndice I do Anexo da Resolução GMC 49/19 (art. 4º do Anexo da Resolução GMC 49/19) .
48.	As reduções tarifárias vigentes em cada Estado Parte não poderão ser aplicadas simultaneamente a mais de cem códigos NCM (art. 5º do Anexo da Resolução GMC 49/19) .
2.1.	Competências de governança e gestão
49.	A competência para instituir o II é da União (inc. I do art. 153 da CF 1988) . A Constituição Federal facultou ao Poder Executivo alterar as alíquotas do II, atendidas as condições e os limites estabelecidos em lei (§1º do art. 153) .
50.	O Presidente da República, por sua vez, decretou que a competência para estabelecer as alíquotas do II é do Comitê-Executivo de Gestão (Gecex) , órgão da Câmara de Comércio Exterior (Camex) , observadas as condições e os limites estabelecidos na Lei 3.244/1957, no Decreto-Lei 63/1966 e no Decreto-Lei 2.162/1984, conforme inc. IV do art. 7º do Decreto 10.044/2019, que dispõe sobre a Camex.
51.	Na implementação da política de comércio exterior, a Camex observará os compromissos internacionais firmados pelo Brasil (inc. I do art. 1º do Decreto 10.044/2019) , como por exemplo: na Organização Mundial do Comércio (OMC) , no Mercosul, na Associação Latino-Americana de Integração (Aladi) , entre outros.
52.	O Decreto 10.044/2019 ainda estabelece que a Camex observará o papel do comércio exterior como instrumento indispensável para a promoção do crescimento da produtividade da economia nacional (art. 1º, §1º, inc. II) .
53.	A Secretaria-Executiva da Camex é composta por três subsecretarias: a Subsecretaria de Estratégia Comercial (Strat) , Subsecretaria de Investimentos Estrangeiros (Sinve) e Subsecretaria de Financiamento ao Comércio Exterior (Sucex) .
54.	As competências da Secretaria-Executiva da Camex constam do art. 17 do Decreto 10.044/2019, entre as quais se destacam:
I - assessorar o Conselho de Estratégia Comercial, o Comitê-Executivo de Gestão e os demais órgãos integrantes da Camex, exceto se houver disposição em contrário em ato do Poder Executivo federal ou em resolução do Comitê-Executivo de Gestão; (...) 
IV - articular-se com os órgãos colegiados da Camex; 
V - avaliar e consolidar demandas a serem submetidas ao Comitê-Executivo de Gestão e aos demais órgãos colegiados da Camex; 
VI - acompanhar e avaliar, quanto a prazos e metas, a implementação e o cumprimento das deliberações e das diretrizes estabelecidas pelo Comitê-Executivo de Gestão, incluídas aquelas cometidas aos demais colegiados da Camex; (...) 
IX - apoiar e acompanhar as negociações internacionais relacionadas com matérias relevantes à Camex; 
55.	A Subsecretaria de Estratégia Comercial é responsável por (art. 84 do Decreto 9.745/2019) :
I - propor estratégias de inserção internacional da República Federativa do Brasil;
II - formular proposta de revisão da estrutura tarifária brasileira; 
III - analisar, processar e recomendar encaminhamento sobre alterações tarifárias; 
 (...) 
V - coordenar o Comitê de Alterações Tarifárias;
VI - coordenar, internamente, o Comitê Técnico nº 1 - de Tarifas, Nomenclatura e Classificação de Mercadorias; 
VII - analisar e propor alterações na Tarifa Externa Comum e na Nomenclatura Comum do Mercosul;
VIII - acompanhar e analisar os impactos de medidas relativas a alterações tarifárias, ao acesso a mercados e à defesa comercial; e
IX - promover a aproximação das práticas internas de alteração tarifária, de acesso a mercados e de defesa comercial com as práticas internacionais.
56.	O Comitê de Alterações Tarifárias (CAT) é um colegiado integrante da Camex que tem como principal competência manifestar-se sobre os pleitos recebidos pela Secretaria-Executiva da Camex a respeito de (art. 4º da Resolução Gecex 207/2021) :
a)	alterações permanentes da TEC e da NCM, no âmbito do CT-1; e
b)	alterações temporárias de nomenclatura e alíquotas do II no âmbito da TEC, da Lebit e do instrumento de reduções temporárias por razões de desabastecimento do Mercosul, bem como outros instrumentos de exceção à TEC que os substituam ou os complementem. 
57.	O CAT tem caráter exclusivamente consultivo e se reporta ao Gecex da Camex (art. 2º da Resolução Gecex 207/2021) .
2.2.	Processo de trabalho da Camex
58.	Os pedidos para entrar na lista são apresentados à Camex por interessados da sociedade civil. É necessária uma fundamentação econômica, explicando o impacto esperado e as condições de competitividade do produto, dentre outros pontos.
59.	Para incluir, excluir ou alterar um produto ou alterar a nomenclatura ou alíquota de um produto que já esteja na Letec, é necessário apresentar um pleito, que, de forma simplificada, segue o seguinte rito:
a)	o pleito é recebido pela Subsecretaria de Estratégia Comercial (Strat) da SE-Camex;
b)	são admitidas manifestações de terceiros interessados na fase de análise dos processos;
c)	a Strat realiza a análise técnica preliminar do pleito recebido e elabora proposta técnica de encaminhamento;
d)	a Strat apresenta os pareceres no âmbito do Comitê de Alterações Tarifárias (CAT) ;
e)	o CAT após deliberação técnica envia sugestão de encaminhamento técnico ao Gecex;
f)	o Gecex delibera a respeito do pleito;
g)	caso haja deliberação favorável, a medida segue para publicação por meio de Resolução Gecex.
60.	Os pleitos relacionados à inclusão na Lebit/BK seguem o mesmo rito processual dos pleitos da Letec. Os pleitos relacionados aos casos de desabastecimento seguem, a princípio, o mesmo rito processual dos pleitos da Letec. No entanto as reduções propostas têm que ser aprovadas no âmbito do Mercosul.
61.	No caso dos pleitos de alteração permanente da TEC ou de mudança na NCM, além das etapas já citadas, após a deliberação do Gecex, o processo é encaminhado para análise técnica do CT-1, que elabora uma minuta de resolução. Esta minuta é submetida à Comissão de Comércio do Mercosul (CCM) , que encaminha os pedidos aprovados para deliberação final do Grupo Mercado Comum (GCM) .
62.	Então, o processo é encaminhado para o Gecex, que delibera a respeito dessa Resolução GCM e autoriza a publicação da Resolução Gecex que internaliza a decisão.
63.	Destaca-se que o objeto desta auditoria se restringe aos processos de trabalho realizados no âmbito da Camex. Portanto, não serão analisadas as etapas realizadas por organismos do Mercosul.
64.	As peças 16 a 19 contém os Mapas de Processos de Alterações Permanentes da TEC/NCM, da Letec, da Lebit/BK e Lista de desabastecimento.
2.3.	Evolução histórica da inserção econômica internacional do Brasil
65.	No Brasil, boa parte da estrutura tributária do Império vigorou até a década de 30. Naquela época, a base econômica nacional era, sobretudo, agrícola, e a principal fonte de receitas públicas era a tributação do comércio exterior, particularmente, o imposto de importação, que chegava a corresponder a 2/3 (dois terços) da receita pública. Por volta de 1889, ano de Proclamação da República no nosso país, o imposto de importação já respondia por quase metade da receita pública .
66.	Com o declínio da região cafeeira do Vale do Paraíba e algumas áreas de produção de açúcar, muitos proprietários de plantações investiram no setor industrial. A partir de 1870, a expansão da indústria nacional tornou-se uma constante, com destaque para o setor têxtil. Porém, os industriais desde logo se organizaram para obterem favorecimentos estatais :
A indústria nacional, desenvolvendo-se de forma mais significativa a partir de 1870, em parte sob o impulso do aumento de tarifas associado às necessidades fiscais decorrentes da Guerra do Paraguai, de fato nasceu e cresceu sob forte dependência de decisões oficiais. Que se manifestaram em ações que favoreceram o setor industrial tanto indiretamente - como no caso desse conflito - quanto de forma deliberada. E os industriais souberam se organizar, especialmente a partir de 1870, para exercer pressão, gradualmente mais efetiva, no sentido de receber favores governamentais.
 (...) 
Não há dúvida de que políticas visando favorecer o desenvolvimento da indústria nacional tornaram-se muito mais frequentes e articuladas a partir de 1930, em relação ao período anterior. A influência de industriais em favor dessas ações passou, também, a ter mais força. E as décadas seguintes presenciaram um fortalecimento dessas tendências, principalmente depois de finda a Segunda Guerra. Mas o que foi visto acima sugere que a adoção de estímulos governamentais à indústria e, em particular, de um protecionismo tarifário foi prática que teve a adesão de autoridades fazendárias desde os primeiros tempos do Império - às vezes por convicção pessoal, outras vezes por serem vistas tais medidas como decorrência, politicamente inevitável, das circunstâncias do momento. 
 (...) 
O fato de que a indústria tenha surgido e progredido sob o amparo frequente de ações governamentais não podia deixar de ter efeito sobre a atuação de seus dirigentes. A prática de demandar apoio do Governo, sob diversas formas - elevações tarifárias, empréstimos, isenções de impostos, intervenções cambiais, auxílios de emergência em situações de crise -, fixou-se desde o estabelecimento das primeiras associações de industriais, ainda no século XIX. 
Um exemplo dessa atitude foi a reação dos industriais de tecidos à crise de "superprodução", ao redor de 1930, como visto acima (2.a seção) : alguns grandes produtores preferiram pressionar o Governo por proteção a reorganizar suas fábricas para reduzir preços e enfrentar a concorrência. Não por incapacidade como empresários - eram "capazes de melhores empreendimentos", como frisava o comentarista contemporâneo -, mas por uma decisão que se pode dizer racional, já que sabiam ser possível que suas pretensões fossem atendidas, e os concorrentes eliminados do mercado pelas medidas que pleiteavam. Pedir a interferência do Governo era o caminho de menor custo relativo. Uma atitude que não se restringiu àquele período; alguns diriam que o propósito de transformar a concorrência em "jogos florais", pela busca da intervenção salvadora do Governo, pode ser reconhecido ainda hoje, entre certos industriais. (grifos nossos) 
67.	Em 1938, o Brasil já começava a se recuperar dos efeitos da crise de 1929, mas nova guerra era iminente. Em uma reunião realizada em Teresópolis, o Presidente Vargas concluiu uma aliança tácita com o empresariado nacional: a política aduaneira seria alterada, com a criação de barreiras tarifárias, de modo que a indústria brasileira pudesse se desenvolver sem a competição de produtos importados. A efetiva eclosão da Segunda Guerra Mundial em setembro de 1939 consolidou tal acordo, lançando o país em uma era de maior protecionismo alfandegário .
68.	A década de 50, foi marcada pelo esforço do governo em promover o desenvolvimento industrial: foi criado o Banco Nacional de Desenvolvimento Econômico (BNDE) em 1952, a Superintendência do Desenvolvimento do Nordeste (Sudene) , em 1959, e muito se fez para atrair capital estrangeiro para o país. De 1956 a 1961, no Governo do Presidente Juscelino Kubitscheck, com o seu programa desenvolvimentista 50 anos em 5, foram oferecidos favores financeiros e cambiais, e o imposto de importação, que já não tinha uma participação forte no financiamento dos gastos públicos, foi transformado em instrumento de proteção à indústria doméstica .
69.	Nem o fim do Estado Novo, nem as sucessivas mudanças na administração pública modificaram esse regime de proteção, que perdurou intacto até 1964. O governo Castelo Branco liberalizou um pouco as importações, abolindo barreiras administrativas e cambiais e reduzindo as tarifas fiscais, mas elas foram novamente elevadas, no governo Costa e Silva. Os governos militares que se seguiram, imbuídos da intenção de modernizar o país e premidos pela crise cambial resultante da elevação dos preços do petróleo, não quiseram ou não puderam liberalizar mais o nosso comércio exterior. Pelo contrário, instituíram a reserva de mercado para a informática e estimularam, através de incentivos fiscais, a produção interna de numerosos setores industriais .
70.	Em 1988, a política de importação brasileira apresentava as seguintes características básicas :
a)	uma estrutura tarifária baseada, com pequenas modificações, nas alíquotas fixadas em 1957;
b)	presença generalizada de tarifas com parcelas redundantes;
c)	cobrança de diversos tributos adicionais, como o Imposto sobre Operações de Crédito, Câmbio e Seguro (IOF) , a Taxa de Melhoramento de Portos (TMP) e o Adicional de Frete para Renovação da Marinha Mercante (AFRMM) ;
d)	ampla utilização de barreiras não-tarifárias, tais como a lista de produtos com emissão de guia de importação suspensa, autorizações prévias específicas para determinados produtos e quotas anuais de importação para empresa;
e)	existência de 42 regimes especiais, permitindo a isenção ou redução de impostos.
71.	Embora as medidas adotadas no biênio 1988/89 tenham sido tímidas, quando comparadas às implementadas a partir de 1990, elas representam nitidamente uma mudança na orientação comercial brasileira. Com efeito, esta fase se caracteriza pelo início da redução das tarifas nominais e, portanto, da redundância tarifária e pela aplicação de medidas tópicas direcionadas à diminuição das barreiras não-tarifárias .
72.	Esse programa de abertura aprofundou-se nos anos 1990 e marcou a ruptura entre o regime fechado e protecionista herdado do modelo de industrialização baseado na substituição de importações e o regime de economia aberta. Neste momento, houve a revisão da estrutura tarifária, mas também a eliminação de barreiras não tarifárias e de regimes especiais de importação. O movimento de redução do nível de proteção foi ainda impulsionado pela adoção do Plano Real e pelos ajustes necessários para a implementação da TEC, que entraria em vigor em janeiro de 1995 . 
73.	A implantação do cronograma de redução tarifária teve um impacto direto sobre a tarifa média, a modal e o desvio-padrão. A tarifa média foi reduzida gradualmente de 33,2%, que vigorava em 1990, para 25,3% no primeiro ano, 20,8% no segundo, 16,5% no terceiro, 14% em 1994 e 12,6% em 1995. Já a tarifa modal apresentou uma queda mais rápida, passando de 40%, em 1990, para 20%, em 1991, e chegando a 2% em 1995 .
74.	Em termos de demanda, a abertura possibilitou a entrada de diversos produtos importados com maior qualidade e preços mais baixos que os nacionais, o que tornou os consumidores brasileiros mais exigentes com relação ao preço e à qualidade das mercadorias. Pelo lado da oferta, o acesso fácil a insumos e equipamentos estrangeiros abriu caminho para que grande número de empresas optasse por um aumento do conteúdo importado da produção local, atendendo às exigências por produtos melhores e mais baratos .
75.	A abertura, ao introduzir a competição na economia, teve um grande impacto na distribuição de renda através da redução das margens de lucro das empresas até então protegidas pela reserva de mercado e do aumento da competitividade que elas foram obrigadas a implementar. A redução dos preços dos bens consumidos pelos assalariados elevou o salário real e ampliou o mercado de outros bens. Além disso, a redução das tarifas de importação também resultou em transferência de renda do governo para os consumidores .
76.	Entre 1990 e 1993, também foi eliminada a maioria dos regimes especiais de importação, mantendo-se somente aqueles vinculados às exportações, à Zona Franca de Manaus e a acordos internacionais. A consequência natural da eliminação de diversos regimes especiais de importação foi a queda do valor das importações que dependiam deste incentivo para serem efetuadas .
77.	A partir de julho de 1994, o monitoramento da estabilização econômica tornou-se o principal objetivo da política econômica. Desta forma, o ritmo de abertura comercial esteve condicionado aos interesses conjunturais do Plano Real. Pode-se dividir o período em três fases distintas: o período de 1994 a 1995 foi marcado pela adoção de medidas de caráter nitidamente liberalizantes; de 1995 a 1996 observou-se uma reversão do processo de abertura comercial, com a imposição de uma série de restrições às importações; e a partir de 1996, configurou-se um período de nova flexibilização da política de importações, embora em um ritmo e com intensidade bastante inferior àquela verificada no final de 1994 .
78.	Portanto, o período de 1995 a 1998 foi marcado pelo retrocesso no programa de liberalização comercial. Devido aos contínuos déficits da balança comercial, e após a formação de um quadro externo desfavorável ao financiamento destes déficits, marcado pela crise cambial mexicana e a elevação das taxas de juros internacionais, a alternativa encontrada pelo governo foi a de elevar as tarifas de importação de determinados produtos, geralmente incluindo-os na Letec, ou impor restrições não-tarifárias, como quotas de importação. O principal alvo destas restrições concentrou-se nos bens de consumo duráveis, que haviam apresentado um substancial incremento em 1994 . 
79.	À exceção das alterações citadas, a TEC do Mercosul impediu mudanças adicionais na estrutura tarifária, podendo-se caracterizar o período 1995-1998 como o de maior estabilidade das tarifas até então. No entanto, o governo recorreu às medidas administrativas para conter as importações. Entre os mecanismos adotados, podemos citar a exigência de pagamento à vista (depósito no Banco Central) nas importações financiadas com prazo inferior a um ano, o atendimento aos requisitos fitossanitários, a licença prévia na importação de um grupo extenso de produtos e a aplicação de salvaguardas nas importações de produtos têxteis .
80.	A partir dos anos 2000, a agenda de negociações comerciais perdeu a relevância que tinha na década anterior. A Área de Livre Comércio das Américas (Alca) objetivava eliminar de forma progressiva as barreiras ao comércio e aos investimentos dentro das Américas, porém as negociações pararam em novembro de 2005. Já as negociações entre blocos do Mercosul e da União Europeia pretendia constituir uma das maiores áreas de livre comércio do mundo, contudo em 2004 as negociações foram interrompidas, sendo retomadas apenas a partir de 2010 e estando em andamento atualmente. Em 18 de junho de 2020, as partes concluíram as negociações dos pilares político e de cooperação do Acordo de Associação. Passada a fase de revisão jurídica, os textos estarão prontos para sua assinatura formal e, subsequentemente, para os procedimentos internos de ratificação e efetiva entrada em vigor.
81.	Durante o início do século, as negociações comerciais com os países desenvolvidos concentraram-se na Rodada Doha da Organização Mundial de Comércio (OMC) , na qual o Brasil teve papel relevante. Aos poucos, porém, à medida que os impactos da crise econômica se tornaram evidentes, o entusiasmo do Brasil com a Rodada Doha parecia desaparecer .
82.	O Brasil ficou para trás na corrida para negociar acordos comerciais preferenciais que dominaram o comércio internacional desde o início da década de 1990. Além dos acordos de livre comércio firmados com países da América do Sul, após um longo período de negociações, e com Israel, os outros acordos comerciais em vigor são de âmbito muito limitado (México, África do Sul e Índia) . Há também tratados de livre comércio negociados com Egito e Palestina que não estão em vigor . 
83.	Mais recentemente, a percepção de que as empresas brasileiras não estão integradas nas cadeias globais de valor e que o país precisa contar com exportações para recuperar o crescimento econômico vem fomentando o debate interno sobre a necessidade de abertura da economia. Uma nova agenda para negociações comerciais foi anunciada em 2015, estabelecendo como suas principais prioridades a conclusão do acordo entre a União Europeia e o Mercosul e as negociações para ampliar e aprofundar o acordo existente entre o Brasil e o México .
84.	No âmbito das políticas públicas, nos três grandes planos lançados a partir de 2004 - Política Industrial, Tecnológica e de Comércio Exterior (Pitce) , Política de Desenvolvimento Produtivo (PDP) e Plano Brasil Maior (PBM) - havia uma clara preocupação com o desempenho das exportações, mas um grau de articulação limitado com a política de importação. Do lado das importações, os instrumentos incorporados nos referidos planos foram limitados à política de defesa comercial, à ampliação do uso dos ex-tarifários e a alterações nos regimes especiais de importação, tendo ficado ausente o uso da tarifa aduaneira brasileira como instrumento de promoção do desenvolvimento industrial .
85.	O termo "inserção externa", conforme descrito nos planos em questão, corresponderia, portanto, apenas a um aumento de "vendas", não de "compras", em relação ao exterior. Embora o raciocínio pareça, à primeira vista, razoável como modo de fortalecer a produção local e a indústria nacional, é necessário considerar - especialmente tendo em vista a meta de "aumentar a participação em cadeias de valor" - que, em um sistema produtivo global caracterizado pela descentralização da produção em busca de redução de custos e pela formação de cadeias produtivas transnacionais, a maior abertura à importação de determinados produtos é, também, uma política comercial voltada ao aumento da competitividade, mas que não foi considerada no caso brasileiro .
86.	Entre o período de 2003 a 2010, a tarifa média nominal brasileira não passou por alterações significativas: em todo o período, a variação máxima observada foi de 1,5 pontos percentuais, coincidindo o leve aumento observado a partir de 2007 com a eclosão da crise econômico-financeira. Nesse sentido, pode-se afirmar, portanto, que a política tarifária, salvo algumas exceções, foi neutralizada como instrumento de política comercial .
87.	Essa neutralização, ao invés de constituir uma opção autônoma, pode ser entendida como produto de duas restrições fundamentais introduzidas na política comercial brasileira na década anterior: a conclusão da Rodada Uruguai e o início da vigência da Tarifa Externa Comum. Em virtude do primeiro desses elementos, foram estabelecidas tarifas consolidadas, ou seja, máximas que uma nação poderia praticar para cada código tarifário .
88.	Dessa forma, ainda que alguns setores tenham passado por surtos de demandas protecionistas, especialmente após a crise econômico-financeira, como o caso daqueles relativos a calçados, têxteis e confecções, as elevações da TEC tiveram de manter-se fiéis aos níveis máximos estipulados nos compromissos frente à OMC, como demonstra a elevação de tarifas para esses setores por meio da Decisão CMC 37/07 .
89.	Em relação à TEC, o problema observado é, verdadeiramente, institucional. O Comitê Técnico 1 (CT-1) , responsável por tarifas e nomenclaturas, apresentava, ao final de 2010, cento e vinte e cinco (125) pedidos pendentes, dos quais cem seriam brasileiros e alguns haviam sido apresentados há mais de dez anos, como o pedido de elevação tarifária para eletrogeradores, bens de capital relacionados à produção de energia eólica .
90.	Observou-se também ausência de orientação da política tarifária, uma vez que desses cem pedidos, quarenta e seis referiram-se a solicitações de elevação da TEC, trinta e cinco de redução tarifária e dezenove por razões de estatísticas ou de nomenclatura. Embora 31% do total dos pedidos se refira a bens de capital, os 69% espalham-se por diversos setores. Ademais, mesmo nos casos em que há maior autonomia do país para exercício da política tarifária, como é o caso da Letec, observou-se um sentido pouco claro de política comercial: entre os cem produtos listados ao final de 2010, houve grande dispersão entre os setores, com a manutenção por longos períodos de produtos em nada relacionados às prioridades lançadas pela Pitce e pela PDP, mas a alguns grupos de interesse domésticos, como vinhos tintos e batatas .
91.	Ao passo que as tarifas brasileiras se mantiveram virtualmente estáticas, a tendência global - e, em especial, de grandes países em desenvolvimento, como Índia e China - foi de redução tarifária, especialmente para bens intermediários e bens de capital, entre outros, o que gerou um crescente descolamento entre a situação brasileira e a realidade internacional, com os efeitos práticos correspondentes a um aumento de proteção .
92.	A partir de 2010, observou-se uma postura mais protecionista após um forte aumento nas importações brasileiras impulsionadas pelo aumento do consumo interno e pela valorização do Real. O Plano Brasil Maior, política industrial lançado pelo Governo Dilma Rousseff, em 2011, trouxe poucas mudanças nas tarifas de importação durante este período, mas um amplo conjunto de medidas foi implantado: expansão dos requisitos de conteúdo nacional para permitir acesso ao crédito oficial e incentivos tarifários, preferencias por companhias locais nas compras governamentais e reforma na área de defesa comercial para aumentar a eficiência dos processos investigativos de dumping e práticas de subsídios .
93.	A intensificação dos requisitos de conteúdo local nos diferentes instrumentos foi a principal característica da política industrial do Brasil entre 2011 e 2016. O componente comercial desta nova política industrial incluía discriminação contra produtos importados por meio do uso de tarifas domésticas diferenciadas, como a colocada em prática para veículos (Programa Inovar-Auto) .
94.	A estratégia utilizada para enfrentar a crise internacional e combater a perda de dinamismo do setor industrial - por meio da mobilização de um amplo arsenal de políticas industriais e medidas de política comercial - parecia ter chegado ao seu limite. A ampla gama de instrumentos mobilizados pelo governo não foi capaz de combater o processo de desindustrialização, ao contrário, pode ter contribuído para aprofundar a tendência, pois aumentou os custos e a ineficiência na alocação de recursos .
95.	A política comercial somente começou a mudar, ainda que marginalmente, a partir do governo Temer. As negociações com a União Europeia voltaram a ganhar alguma tração depois de anos praticamente estagnada .
96.	Mas talvez a evolução mais importante, no que se refere à inserção internacional do Brasil, seja algo que não se relaciona diretamente ao comércio, mas que pode vir a impactá-lo (e aos investimentos) no futuro. Trata-se da solicitação feita pelo Brasil, em maio de 2017, da abertura de negociações para sua acessão à Organização para a Cooperação e o Desenvolvimento Econômico (OCDE) . O processo de adesão à OCDE avançou em 2022. Em outubro, o governo brasileiro entregou Memorando Inicial solicitado pela Organização, que avalia o grau de alinhamento das legislações, das políticas e das práticas nacionais do país aos padrões estabelecidos pela OCDE em 32 diferentes áreas. Entre elas, comércio, economia digital, saúde, educação, meio ambiente, turismo e energia nuclear .
97.	Durante a campanha eleitoral de 2018, a plataforma do candidato que resultaria vencedor do pleito à Presidência defendeu a abertura comercial da economia. Criou-se a expectativa de que os tímidos movimentos de liberalização ou de busca de integração do país à economia global, adotados pelo governo Temer, teriam continuidade e até mesmo seriam aprofundados. No entanto, apesar de algumas iniciativas de liberalização - especialmente na esfera das negociações comerciais e da política de instrumentos não tarifários - a realidade não confirmou estes prognósticos, atestando mais uma vez a resiliência do protecionismo comercial brasileiro .
98.	Por um lado, não se confirmou a hipótese de uma reforma tarifária - carro-chefe do que seria o programa de liberalização comercial - que "atualizasse" a política de importação brasileira à luz das evoluções vividas por grande número de países em desenvolvimento nas duas últimas décadas. Além disso, continua em vigor um conjunto difícil de dimensionar, em seu número e em suas implicações, de medidas não tarifárias instrumentalizadas para impor barreiras às importações .
99.	De forma geral, essas medidas não foram capazes de reverter o fenômeno da desindustrialização. Desde 2004, quando a indústria da transformação representou 17,8% do PIB, há perda gradual de sua participação tanto no PIB quanto nas exportações, chegando a 11,3%, em 2021, sinalizando o esgotamento de um padrão de respostas às dificuldades da indústria baseado em proteção e subsídio.
100.	No contexto da pandemia do Covid-19, foram promovidas reduções tarifárias por meio de novas listas temporárias de exceção à TEC, para produtos relacionados ao combate e prevenção da pandemia, de forma a aumentar a oferta desses produtos no mercado interno. A lista de produtos beneficiados contém medicamentos e seus princípios ativos, equipamentos para diagnósticos e testes de detecção do vírus, materiais e equipamentos de uso hospitalar, vacinas contra a Covid, máquinas e insumos utilizados para a fabricação nacional desses produtos, entre outros. Esses produtos foram ainda objeto de medidas de facilitação de operações. Por exemplo, nas operações de importação foram concedidas dispensas de requisitos de apuração da existência de produção de similar nacional para a autorização das reduções tarifárias (Portaria Secex 40/2020) .
101.	Para combater os efeitos da pandemia e da guerra entre Rússia e Ucrânia sobre os preços de insumos do setor produtivo, o governo federal tem reduzido as alíquotas do II. No total, mais de seis mil mercadorias, tiveram redução no imposto. Segundo o Secretário de Comércio Exterior do Ministério da Economia, essas medidas aproxima o nível tarifário brasileiro da média internacional e, em especial, dos países da OCDE. A vigência desta medida tem prazo determinado e deve vigorar até o final de 2023 .
3.	Avaliação da gestão e da governança da TEC e suas exceções no âmbito da Camex
102.	Neste capítulo serão apresentadas as principais análises e constatações da equipe de auditoria referente à gestão e à governança da TEC e suas exceções.
3.1.	A análise dos pleitos de alteração tarifária ocorre de modo regular, conforme normas e princípios que regulam as políticas públicas? 
103.	Neste capítulo serão apresentadas as principais constatações da equipe de auditoria referente à análise dos pleitos de alteração tarifária realizada pela Subsecretaria de Estratégia Comercial (Strat) da Camex, as sugestões de encaminhamento do CAT e as decisões do Gecex.
104.	Na etapa de planejamento da auditoria, a equipe identificou riscos e elaborou questionamentos a respeito dos processos de trabalho da Camex desde o momento em que interessados encaminham seus pleitos de alteração tarifária até a decisão final do Gecex.
105.	A Questão 1 a ser respondida foi: a análise dos pleitos de alteração tarifária ocorre de modo regular e eficiente, conforme normas e princípios que regulam as políticas públicas?
106.	Para permitir uma análise profunda e completa desta questão, a equipe elaborou cinco subquestões distintas:
1)	Os pleitos de alterações tarifárias são analisados em tempo hábil, conforme os prazos normativos?
2)	A manifestação de terceiros nos pleitos de alterações tarifárias é efetiva?
3)	Os pleitos são analisados conforme critérios técnicos definidos (evidências, metodologia, procedimentos, boas práticas etc.) ?
4)	Há transparência dos pleitos de alteração tarifária em análise?
5)	As decisões dos colegiados (CAT e Gecex) são motivadas, com indicação dos fatos e dos fundamentos jurídicos?
107.	De forma sucinta, o maior óbice encontrado pela equipe de auditoria na execução dos trabalhos foi relacionado à transparência dos pleitos de alteração tarifária. A análise das demais questões permitiram à equipe concluir que os pleitos são analisados em tempo hábil, a manifestação de terceiros é efetiva, as análises seguem critérios técnicos definidos e as decisões dos colegiados são motivadas, com indicação dos fatos e dos fundamentos jurídicos.
108.	Embora o objeto desta auditoria inicialmente englobe diversas exceções à TEC: Lista de Exceções à TEC (Letec) , Lista de Exceção de Bens de Informática e Telecomunicações e de Bens de Capital (Lebit/BK) , Brinquedos (Resolução Camex 72/2015) e Casos de Desabastecimento (Resolução GMC 49/19) . Durante o planejamento a equipe de auditoria constatou que os casos relacionados à Lebit/BK e aos Brinquedos (Resolução Camex 72/2015) apresentaram baixa materialidade, razão pela qual não foram objeto avaliação durante a execução dos procedimentos de auditoria.
109.	A seguir serão apresentadas individualmente cada uma das análises realizadas pela equipe de auditoria na ordem em que foram listadas.
3.1.1.	Os pleitos de alterações tarifárias são analisados em tempo hábil, conforme os prazos normativos
110.	A equipe de auditoria identificou em fase preliminar que haveria o risco inerente relacionado à falta de celeridade nas análises dos pleitos de alterações tarifárias, o que poderia gerar backlog (pilha de pedidos em atraso) e impactar o atingimento dos objetivos da política de comércio exterior.
Critério e metodologia
111.	Por meio de mapeamento de processos da Camex a equipe de auditoria identificou quatro processos de trabalho principais que poderiam comprometer o adequado fluxo de trabalho da unidade: manifestação de terceiros interessados, análise técnica preliminar da Strat, sugestão de encaminhamento técnico do CAT e decisão do Gecex. 
112.	Entre os processos em análise pela Camex, foram selecionados trinta, sendo dez de casos de desabastecimento, dez da Letec e dez de alterações permanentes da TEC/NCM, para análise. Foram identificadas as datas de cada etapa do processo e calculado o tempo médio entre elas.
113.	O prazo para manifestação de terceiros interessados é de 45 dias, conforme o §1º do art. 19 do Regimento Interno (RI) do CAT (Resolução Gecex 207/2021) . 
Situação encontrada
114.	A equipe de auditoria constatou que o tempo médio entre a apresentação do pleito e a manifestação de terceiros interessados foi de: 29 dias para os casos de desabastecimento (Resolução GMC 49/19) , 43 dias para a Lista de Exceções à TEC (Letec) e 68 dias para as alterações permanentes da TEC/NCM, conforme Tabela 1.
Tabela 1 - Tempo médio entre a apresentação do pleito e a manifestação de terceiros
	Tempo médio entre apresentação do pleito e manifestação de terceiros
	Dias

	Casos de desabastecimento (Resolução GMC 49/19) 
	29

	Lista de Exceções à TEC (Letec) 
	43

	Alterações permanentes da TEC/NCM
	68

	Critério: §1º do Art. 19 do RI CAT
	45

	Fonte: confecção própria baseada nos processos SEI disponibilizados
115.	Embora tenha se observado um tempo médio entre a apresentação do pleito e a manifestação de terceiros superior ao disposto no normativo nos casos de alterações permanentes da TEC/NCM, nas análises técnicas da Strat tais manifestações foram adequadamente incorporadas à análise de maneira que a participação de terceiros não foi prejudicada, conforme será visto no item 3.2.
116.	A equipe de auditoria observou que o tempo médio entre a apresentação do pleito e a análise técnica da Strat foi de: 48 dias para os casos de desabastecimento (Resolução GMC 49/19) , 106 dias para a Lista de Exceções à TEC (Letec) e 122 dias para as alterações permanentes da TEC/NCM, conforme Tabela 2.
117.	O prazo para a Strat analisar os pleitos recebidos é de noventa dias, prorrogáveis uma única vez por igual período, a contar da data de seus protocolos, conforme o art. 25 do RI CAT. 
Tabela 2 - Tempo médio entre a apresentação do pleito e a análise técnica da Strat
	Tempo médio entre apresentação do pleito e análise técnica pela Strat
	Dias

	Casos de desabastecimento (Resolução GMC 49/19) 
	48

	Lista de Exceções à TEC (Letec) 
	106

	Alterações permanentes da TEC/NCM
	122

	Critério: art. 25 RI CAT
	90 + 90

	Fonte: confecção própria baseada nos processos SEI disponibilizados
118.	Observa-se uma maior celeridade na análise dos pleitos relacionados aos casos de desabastecimento, que é um instrumento de redução de alíquotas por razão de desequilíbrio entre oferta e demanda do produto específico. Embora não haja nenhuma diretriz explícita formalmente, entende-se que nesta situação a urgência do desequilíbrio demanda maior esforço da Strat no atendimento a esses pleitos. Conclui-se que os prazos foram respeitados com certa folga em todos os três casos.
119.	A equipe de auditoria observou que o tempo médio entre a análise técnica da Strat e a sugestão de encaminhamento técnico do CAT foi de: catorze dias para os casos de desabastecimento (Resolução GMC 49/19) , vinte dias para a Lista de Exceções à TEC (Letec) e dezesseis dias para as alterações permanentes da TEC/NCM, conforme Tabela 3.
120.	O prazo para o CAT apresentar sua sugestão de encaminhamento técnico ao Gecex sobre os pleitos de alteração tarifária é de noventa dias contados a partir de sua inclusão na pauta de reuniões deste Comitê, conforme o art. 16 do RI CAT. 
Tabela 3 - Tempo médio entre a análise técnica da Strat e a sugestão de encaminhamento técnico do CAT
	Tempo médio entre análise da Strat e sugestão de encaminhamento do CAT
	Dias

	Casos de desabastecimento (Resolução GMC 49/19) 
	14

	Lista de Exceções à TEC (Letec) 
	20

	Alterações permanentes da TEC/NCM
	16

	Critério: art. 16 do RI CAT (após inclusão na pauta) 
	90

	Fonte: confecção própria baseada nos processos SEI disponibilizados
121.	Convém destacar que os prazos calculados pela equipe de auditoria neste item foram entre as datas da reunião do CAT e da análise técnica da Strat, sem considerar quando havia sido incluído em pauta. Mesmo assim, os prazos foram bastante inferiores ao prazo regimental, o que demonstra um bom funcionamento deste comitê quanto à celeridade de suas decisões.
122.	A equipe de auditoria aplicou os mesmos procedimentos das etapas anteriores para averiguar a celeridade das decisões do Gecex. Observou-se que o tempo médio entre a sugestão de encaminhamento técnico do CAT e a decisão do Gecex foi de: 21 dias para os casos de desabastecimento (Resolução GMC 49/19) , 24 dias para a Lista de Exceções à TEC (Letec) e vinte dias para as alterações permanentes da TEC/NCM, conforme Tabela 4.
123.	Não há prazo definido em normativo para a decisão do Gecex após recebimento da sugestão de encaminhamento do CAT. 
Tabela 4 - Tempo médio entre a sugestão de encaminhamento técnico do CAT e a decisão do Gecex
	Tempo médio entre sugestão de encaminhamento do CAT e decisão do Gecex
	Dias

	Casos de desabastecimento (Resolução GMC 49/19) 
	21

	Lista de Exceções à TEC (Letec) 
	24

	Alterações permanentes da TEC/NCM
	20

	Não há critério definido em normativo
	
	Fonte: confecção própria baseada nos processos SEI disponibilizados
124.	Os resultados obtidos pela equipe de auditoria indicam que o Gecex atua de forma célere em suas decisões, mesmo não tendo prazo estabelecido em normativos.
125.	Por fim, a equipe de auditoria calculou o tempo médio entre a apresentação do pleito e a decisão do Gecex (dezenove processos dos trinta selecionados já haviam sido concluídos) e encontrou o seguinte resultado médio: 83 dias para os casos de desabastecimento (Resolução GMC 49/19) , 112 dias para a Lista de Exceções à TEC (Letec) e 159 dias para as alterações permanentes da TEC/NCM, conforme Tabela 5.
Tabela 5 - Tempo médio entre a apresentação do pleito e a decisão do Gecex
	Tempo médio entre apresentação do pleito e decisão do Gecex
	Dias

	Casos de desabastecimento (Resolução GMC 49/19) 
	83

	Lista de Exceções à TEC (Letec) 
	112

	Alterações permanentes da TEC/NCM
	159

	Fonte: confecção própria baseada nos processos SEI disponibilizados
126.	Destaca-se que, segundo a metodologia adotada nas análises supramencionadas, foram selecionados aleatoriamente trinta processos para escrutínio técnico. Por limitação de tempo e pessoal da equipe de auditoria não foi possível analisar todos os processos em análise pela Camex. 
127.	No entanto, de forma a obter mais informações acerca dos prazos de análise, a equipe de auditoria solicitou aos gestores da Secretaria-Executiva da Camex o fornecimento da listagem de pleitos de alteração tarifária da TEC e suas exceções que estejam há mais de um ano sem terem sido concluídos, incluindo o número do processo, data de início do pleito e local em que se encontra o processo. Os gestores tempestivamente apresentaram a resposta ao ofício 
128.	Quanto ao mecanismo de desabastecimento, os gestores informaram que há 71 pleitos em análise e nenhum deles se encontra em análise há mais de um ano. 
129.	Quanto à Letec, informaram que na data base de 1º de setembro de 2022, a planilha de controle publicada no sítio eletrônico da Camex registrava o status referente a 82 pleitos, dos quais quatro estavam há mais de um ano sem terem sido concluídos, pendentes de apreciação pelo Gecex.
130.	Quanto à Lebit/BK, não consta qualquer pendência de análise.
131.	Por fim, no que tange aos pleitos de alterações definitivas da TEC/NCM, os gestores informaram que há dois subconjuntos de casos pendentes de decisão pelo governo brasileiro há mais de um ano.
132.	O primeiro subconjunto refere-se, especificamente, ao setor de calçados, que possui oito pleitos pendentes de decisão, todos possuem alíquota de 35% e pleito de redução para 18%.
133.	Conforme elucidam os gestores :
11. Em síntese, apesar de terem sido apresentadas solicitações de alterações tarifárias no âmbito do Comitê Técnico nº 1 do Mercosul - CT-1 (órgão técnico do Mercosul) , em termos normativos, as alterações pleiteadas extrapolam o escopo daquele Comitê Técnico pelo fato de que as alíquotas ora vigentes para os calçados terem sido gravadas a 35% pelo Conselho do Mercado Comum (CMC) , órgão superior do Bloco, em patamar que extrapola as alíquotas ordinárias da TEC, fixadas entre 0% e 20%. De toda sorte, a Secretaria-Executiva da Camex realizou consulta pública, Consulta Pública nº 6, publicada no Diário Oficial da União (D.O.U) , em 09 de setembro de 2020, de maneira a subsidiar futuramente as análises a respeito. 
12. Recorda-se que a Decisão CMC 37/07 estabeleceu a alíquota de 35% para a TEC relativa aos setores de calçados e confecções. A referida alíquota de 35% é a mais elevada aplicada a bens industriais no Bloco. A elevação setorial para calçados, acima dos patamares ordinários da TEC, foi tratada, à época, diretamente no âmbito do Grupo Mercado Comum (GMC) , órgão decisório do Mercosul de hierarquia imediatamente inferior ao CMC. 
13. Dessa forma, o retorno das alíquotas aos patamares ordinários deve cumprir rito análogo e, caso considerado meritório, após as análises técnicas e aprovação do Comitê Executivo de Gestão da Câmara de Comércio Exterior (Gecex) , ocorrerá pelo tratamento da matéria no âmbito do GMC. 
14. Adicionalmente, no âmbito do GMC, o Grupo Ad Hoc para Examinar a Consistência e Dispersão da Tarifa Externa Comum (GAHTEC) , coordenado pelo Ministério das Relações Exteriores e no âmbito do Ministério da Economia pela Secretaria de Comércio Exterior - SECEX, realiza exercício com vistas a redefinir os patamares da TEC para todo o universo tarifário, inclusive o setor de calçados. 
15. O GAHTEC tinha mandato estabelecido para concluir os seus trabalhos ao fim de 2020 (dada a complexidade da matéria, o mandato vem sendo sucessivamente prorrogado desde 2018) . Assim, a análise técnica sobre os pleitos específicos deverá considerar os resultados advindos de dito grupo estabelecido no âmbito do GMC, a depender, naturalmente da evolução desses trabalhos de revisão da TEC em foro mais elevado do Mercosul. 
16. É de se destacar que o Mercosul emitiu recentemente a Decisão Conselho Mercado Comum do Mercosul - CMC nº 08/22 que procedeu a reforma parcial dos patamares da TEC, na qual não contemplou a alteração do patamar de 35% aplicado a calçados. Finalmente, registre-se que os trabalhos de revisão da TEC efetuados pelo Grupo Ad Hoc para Examinar a Consistência e Dispersão da Tarifa Externa Comum (GAHTEC) foram prorrogados, uma vez mais no Mercosul, até o fim deste ano. (Grifos nossos) 
134.	Diante do exposto, fica evidente que a demora na apreciação destes pleitos relacionados ao setor de calçados tem como causa o rito próprio que o Mercosul adotou ao estabelecer a alíquota de 35%, acima dos limites da TEC, e que é necessário aguardar a conclusão dos estudos do Grupo Ad Hoc para Examinar a Consistência e Dispersão da Tarifa Externa Comum (Gahtec) para dar prosseguimento às análises.
135.	O segundo subconjunto de casos com mais de um ano com pendência de análise por parte do governo brasileiro contém dois pleitos e diz respeito a solicitações de elevação tarifária apresentados previamente à realização da Cúpula do Mercosul de Bento Gonçalves, em 2019.
136.	Segundo os gestores, nesta cúpula foram estabelecidas modalidades de negociação sobre o processo de revisão da TEC levado a cabo pelo Gahtec, nas quais ficou estabelecido que o Bloco não elevaria tarifas. Assim, em consonância à tal diretriz internacional, bem como ao previsto no PPA 2020-2023, o governo brasileiro tem postergado as análises quanto a elevações tarifárias, considerando as reiteradas prorrogações do mandato negociador do Gahtec no âmbito externo, bem como a diretriz de política pública do PPA, no âmbito interno.
137.	Em outra resposta à equipe de auditoria, ao serem questionados sobre as principais dificuldades, ou gargalos, do processo de alteração tarifária (tanto na esfera nacional quanto na internacional) , os gestores responderam :
5. É importante destacar, em primeiro lugar, que, atualmente, não há pleito de alteração tarifária que esteja em atraso sob a ótica da análise técnica interna, após a implementação do Regimento Interno do Comitê de Alterações Tarifárias, de que trata a Resolução Gecex nº 207, de 28 de maio de 2021, alterada pela Resolução Gecex nº 363, de 21 de junho de 2022. O Regimento Interno estabeleceu prazos, procedimentos e deixou mais clara a comunicação com o setor privado e os mecanismos de consulta pública. É importante ressaltar que ambas as resoluções foram editadas como externalidades positivas de procedimentos de consultoria da Controladoria Geral da União - CGU.
6. No âmbito do mecanismo de desabastecimento, é relevante destacar a melhoria em si que representou a implementação da Resolução Grupo Mercado Comum do Mercosul - GMC nº 49/19, incorporada ao ordenamento jurídico brasileiro pelo Decreto nº 10.291, de 24 de março de 2020, que entrou em vigor em julho de 2020. 
7. A Resolução GMC nº 49/19 revogou a norma anterior sobre a matéria, a saber, a Resolução GMC nº 08/08, e decorreu de proposta brasileira que permitiu modernizar o mecanismo de desabastecimento do Mercosul, com a ampliação da quantidade de vagas ao amparo do mecanismo, de 45 para 100 códigos, além do estabelecimento de prazos cogentes para a análise dos pleitos na etapa do Mercosul (90 dias) . Atualmente, não há qualquer pleito sob atraso na Comissão de Comércio do Mercosul. Além disso, é necessário mencionar que está em fase final de implementação o sistema informático Mercosul para gestão e processamento de pleitos de desabastecimento, o que contribuirá para racionalização de procedimentos e melhorias operacionais complementares.
8. No que tange às alterações tarifárias definitivas da TEC e NCM, há um estoque residual de casos antigos sob tratamento no Comitê Técnico nº 1 do Mercosul, sobre Tarifas, Nomenclatura e Classificação de Mercadorias (CT-1) . Todavia, é importante salientar que, também em decorrência de proposta brasileira, foi implementada nova norma Mercosul que disciplina o CT-1, a Diretriz nº 131 da Comissão de Comércio do Mercosul (CCM) , de 13 de dezembro de 2021. A Diretriz CCM nº 131, de 2021, promoveu consolidação sobre o tema no âmbito do Mercosul e revogou as Diretrizes CCM nº 02/98, 10/00 e 05/02, além de estipular prazos para os técnicos em nomenclatura do Mercosul se manifestarem sobre casos que envolvam a abertura da NCM (2 reuniões do Comitê) , bem como disciplinar prazos para o grupo plenário (4 reuniões) para definição de posicionamento. Além disso, a norma também prevê a implementação de sistema informatizado de tratamento de pleitos no âmbito do Mercosul. A Diretriz entra em plena vigência neste semestre, com a regulamentação de prazos alcançando o estoque de pleitos antigos. Dessa feita, com a nova sistemática plenamente adotada, vislumbra-se que, ao final de 2023, não haja casos antigos não equacionados. (Grifos nossos) 
138.	Na delimitação do escopo deste trabalho a equipe de auditoria decidiu não avaliar prazos de decisão que não fossem da governança da Camex, dessa maneira, os trâmites internacionais no âmbito do Mercosul não são objetos desta auditoria. Contudo, os gestores demonstraram em sua resposta que também há atuação da Camex no aumento da eficiência dos processos de trabalho do Mercosul, o que é bastante positivo e favorece o atingimento dos resultados da política pública de comércio exterior do governo federal.
139.	Ademais, a evolução recente nos processos de trabalho tanto interno quanto externo foi percebida também por outros stakeholders contactados pela equipe de auditoria, como os representantes da Proteste - Associação Brasileira de Defesa do Consumidor, que compõem o Conselho Consultivo do Setor Privado (Conex) no âmbito da Camex, e que foram entrevistados na fase de planejamento desta auditoria. Eles afirmaram que embora haja espaço para melhorar alguns processos de trabalho da Camex, reconhecem os esforços realizados e, principalmente, as melhorias decorrentes da reestruturação da Camex nos últimos três anos.
140.	Portanto, diante das análises empreendidas pela equipe de auditoria e dos esclarecimentos prestados pelos gestores, conclui-se que os pleitos de alterações tarifárias são analisados pela Camex em tempo hábil, conforme os prazos normativos.
3.1.2.	A manifestação de terceiros nos pleitos de alterações tarifárias é efetiva
141.	A equipe de auditoria identificou em fase preliminar que haveria os riscos inerentes relacionados a um curto prazo para manifestação de terceiros interessados e a manifestação de terceiros interessados não ser considerada na análise da Strat, o que poderia limitar a participação da sociedade, prejudicando o atingimento dos objetivos da política de comércio exterior.
Critério e metodologia
142.	O RI do CAT em seu §1º do art. 19 estabelece que somente serão aceitas as manifestações de terceiros interessados quando protocoladas em até 45 dias após a publicação do pleito no sítio eletrônico da Camex, salvo casos excepcionais devidamente motivados. Adicionalmente, o §3º do mesmo artigo admite, em casos excepcionais devidamente motivados por razões de relevância e urgência, a pedido de órgão da administração pública federal direta, que a Strat poderá incluir pleitos na pauta do CAT sem a necessidade de observar o prazo de 45 dias.
143.	Essa excepcionalidade poderia colocar em risco a eficácia da manifestação de terceiros, ao reduzir o prazo necessário para sua participação.
144.	Segundo os gestores, as consultas públicas ocorrem por meio da publicação de acompanhamento na seção "Pleito de Alteração em Análise" do sítio eletrônico da Camex. Ademais, no caso do CT-1, também são formalizadas consultas via Diário Oficial da União. As consultas públicas são utilizadas como subsídios ao governo para melhor decidir. Assim, quando corroboradas por evidências, as consultas mostram-se relevantes fontes complementares de dados, no que tange a detalhamento de informações técnicas do produto, dados de mercado do bem, informações econômicas sobre cadeias produtivas à jusante e à montante, dentre outros dados, concluíram .
145.	Questionados pela equipe de auditoria sobre as principais vantagens da participação de terceiros do modelo atual em relação ao anterior, responderam que a principal diferença é que se julgou conveniente adotar ordinariamente o procedimento de consulta pública para todos os casos. Esta prática foi consolidada no RI do CAT como procedimento padrão. Ademais, a centralização das informações no sítio eletrônico da Camex e a possibilidade de manifestação via sistema, no portal de serviços Gov.br, também contribuíram para ampliar a participação de terceiros interessados .
146.	Para verificar se a manifestação de terceiros interessados nos pleitos de alterações tarifárias é efetiva, a equipe de auditoria selecionou trinta pleitos de alteração tarifária, sendo dez referente a casos de desabastecimento, dez referentes à Letec e dez referentes a alterações permanentes da TEC/NCM.
Situação encontrada
147.	A equipe de auditoria identificou que houve manifestação de terceiros em: dois pleitos relacionados a casos de desabastecimento (Resolução GMC 49/19) , sete pleitos da Lista de Exceções à TEC (Letec) e sete pleitos para as alterações permanentes da TEC/NCM, conforme Tabela 6.
Tabela 6 - Pleitos em que terceiros interessados se manifestaram
	Pleitos em que terceiros se manifestaram
	Total
	Pleitos analisados
	%

	Casos de desabastecimento (Resolução GMC 49/19) 
	2
	10
	20%

	Lista de Exceções à TEC (Letec) 
	7
	10
	70%

	Alterações permanentes da TEC/NCM
	7
	10
	70%

	TOTAL
	16
	30
	53%

Fonte: confecção própria baseada nos processos SEI disponibilizados
148.	Entre os trinta processos selecionados pela equipe de auditoria, todos tiveram consulta pública e apenas dezesseis contaram com manifestação de terceiros interessados (53%) . 
149.	Conforme consta na Tabela 1, o tempo médio entre a apresentação do pleito e a manifestação de terceiros interessados ficou acima do prazo regimental nos casos de alterações permanentes da TEC/NCM, com tempo médio de 68 dias, oscilando entre 42 e 89 dias. No caso da Letec, a média foi 43, com manifestações variando entre 33 e 49 dias. Já para os casos de desabastecimento, a manifestação foi realizada com mais tempestividade pelos interessados, com tempo médio de 29 dias.
150.	Não obstante, a Strat considerou todas as manifestações de terceiros interessados, independentemente do prazo de apresentação, conforme consta na Tabela 7. O único caso em que a análise técnica da Strat não trouxe os elementos da manifestação de terceiros interessados foi quando indeferiu o pleito por outros motivos que não aqueles trazidos na consulta pública (a manifestação do terceiro interessado também era no sentido do indeferimento) .
Tabela 7 - Pleitos em que a análise técnica da Strat considerou a manifestação de terceiros interessados
	Pleitos em que a análise da Strat considerou a manifestação de terceiros
	Considerou
	Notas Técnicas
	%

	Casos de desabastecimento (Resolução GMC 49/19) 
	2
	2
	100%

	Lista de Exceções à TEC (Letec) 
	41
	5
	80%

	Alterações permanentes da TEC/NCM
	5
	5
	100%

	TOTAL
	11
	12
	92%

1Neste caso a Strat indeferiu o pleito, concordando com a manifestação do terceiro interessado, mas por outros motivos, sem mencionar os argumentos trazidos pelo terceiro interessado.
Fonte: confecção própria baseada nos processos SEI disponibilizados
151.	Diante do exposto, conclui-se que Camex incorporou a consulta pública como procedimento padrão para todos os pleitos de alteração tarifária. Também se observou que tem ocorrido manifestação de terceiros na maioria dos pleitos e que a manifestação de terceiros interessados é considerada na análise da Strat. Portanto, conclui-se que a etapa referente à manifestação de terceiros interessados nos processos de pleitos de alteração tarifária é efetiva.
3.1.3.	Os pleitos de alteração tarifária são analisados conforme critérios técnicos definidos
152.	A equipe de auditoria identificou em fase preliminar que haveria riscos inerentes relacionados à qualidade da análise técnica da Strat, com variabilidade no rigor metodológico utilizado na análise do pleito de alteração tarifária, o que poderia gerar análises enviesadas ou sem embasamento em evidências, prejudicando o atingimento dos resultados da política pública de comércio exterior.
Critério e metodologia
153.	No planejamento da auditoria, a equipe não logrou êxito em encontrar critérios normativos que determinassem a maneira como a Strat deveria analisar os pleitos. Entretanto, uma das diretrizes de governança pública da administração pública federal estabelece que se deve manter processo decisório orientado pelas evidências, em conformidade legal, pela qualidade regulatória, pela desburocratização e pelo apoio à participação da sociedade (inciso VIII do art. 4º do Decreto 9.203/2017, que dispõe sobre a política de governança da administração pública federal direta, autárquica e fundacional) . 
154.	Em reuniões com os gestores, foi informado que a Strat utiliza metodologia própria para análise dos pleitos. Tendo por base a necessidade de evidências para a tomada de decisões, a equipe de auditoria considerou a metodologia própria da Strat como o referencial a ser seguido nas análises desta subquestão. 
155.	Inicialmente, em testes substantivos, observou-se variação no rigor técnico da análise dos pleitos em parte dos casos. Tendo em vista a importância da metodologia aplicada nas análises dos pleitos para o atingimento dos resultados da política pública de comércio exterior, a equipe de auditoria aprofundou os exames das Notas Técnicas da Strat.
156.	A equipe de auditoria, então, formulou questionamentos acerca do teor das análises técnicas da Strat:
i) que estudos econômicos normalmente fazem parte dos pleitos de alteração tarifária? 
ii) quais análises de impacto econômico e social das alterações tarifárias são realizados?
iii) existem critérios para o conteúdo dos estudos econômicos?
iv) quais os objetivos principais desses estudos? e
v) existe alguma avaliação de qualidade dos estudos econômicos?
157.	Os gestores responderam da seguinte forma, in verbis :
23. Nas notas técnicas encontram-se as sínteses dos pleitos, do processo de consulta pública, bem como a análise sobre variáveis econômicas afeitas aos casos. Os dados econômicos utilizados dizem respeito aos registros oficiais de comércio exterior para os produtos, como valor e quantidade exportados/importadas e suas origens, bem como dados provenientes de metodologias construídas pela SE-Camex para estimar as vendas dos bens produzidos, o consumo nacional aparente, o coeficiente de penetração de importações e exportações, tendo por base notas fiscais eletrônicas.
24. As análises de impacto econômico das medidas dizem respeito à economia esperada aos setores produtivos/consumidores que delas se utilizarão, sopesado ao eventual interesse em matéria de política pública informado por órgãos de governo representados no CAT e no Gecex ou convidados para discutir pleitos específicos. São notáveis os casos relacionados à saúde pública e o Ministério da Saúde se manifesta ordinariamente no CAT, como convidado, em temas atinentes à matéria. 
25. O principal critério utilizado para inclusão de produtos em listas excepcionais são, sob o ponto de vista econômico, o impacto da medida no que tange à economia da redução do imposto de importação. Por outro lado, quando são analisadas alterações definitivas da TEC e da NCM é preponderante verificar o patamar produzido na economia nacional e o grau de atendimento ao consumo nacional aparente, de forma a alocar ou não uma alíquota do Importação de Importação ao bem. 
26. O objetivo do aporte de elementos econômicos nas Notas Técnicas é apresentar um conjunto de dados com vistas a que o governo possa decidir com base em melhores evidências disponíveis. Tal ímpeto motivou a SE/Camex a levar a frente seus trabalhos com vistas a construir estatísticas descritivas que, com base em registros administrativos disponíveis em notas fiscais eletrônicas em posse do próprio governo, pudessem captar da forma mais desagregada possível dados de produção e comércio, na mesma base de classificação de produto. 
27. Até o presente momento, não houve avaliações formais sobre a qualidade dos estudos econômicos utilizados. Todavia, a metodologia construída pela SE-Camex para estimar a produção brasileira a nível de nomenclatura de comércio (NCM) com base em notas fiscais eletrônicas, bem como o consumo nacional aparente neste nível de agregação e coeficientes deles decorrentes, tem sido de amplo uso, inclusive, por outros órgãos do governo federal que usufruem do compartilhamento das bases de dados desenvolvidas desde de 2019, como é o caso da Secretaria Especial de Produtividade e Competitividade - SEPEC e do Instituto Brasileiro de Geografia e Estatística - IBGE. 2
28. Outrossim, para além do seu uso prático, as metodologias construídas pela SE-Camex tiveram seu reconhecimento validado a nível nacional, uma vez que a iniciativa "Novas Estatísticas de Produção com base em Notas Fiscais Eletrônicas" foi finalista do concurso de inovação da Escola Nacional de Administração Pública - ENAP no ano de 2020. Paralelamente, o reconhecimento internacional da metodologia construída pela SE-Camex pode ser verificado em publicação do Information Technology and Innovation Foundation | ITIF, Think Tank que publicou o artigo: Brazil's Innovative Use of Electronic Invoices for Trade and Economic Analysis: Highlighting the Barriers and Bridges to Data Sharing and Data-Driven Trade and Economic Policy) . 
29. Por fim, é importante notar que, conforme o disposto no Parágrafo 1º, do Art. 3º, do Decreto 10.411 de 30 de junho 2020, a agenda de alterações de alíquota de imposto de importação constitui exceção à exigência de Análise de Impacto Regulatório. Entretanto, a equipe da SE-Camex vem envidando os seus melhores esforços no sentido de robustecer tecnicamente suas análises econômicas em relação ao mérito dos pleitos e aproximar, ao máximo, as recomendações técnicas ao interesse público. (Grifos nossos) 
158.	Depreende-se da resposta dos gestores que a Strat desenvolveu metodologia própria de análise baseada na extração de bases de notas fiscais eletrônicas fornecidas pela Secretaria Especial da Receita Federal do Brasil (SRFB) e que tal metodologia foi reconhecida nacionalmente pela Escola Nacional de Administração Pública (Enap) e internacionalmente pela Information Technology & Innovation Foundation (ITIF) . 
159.	Tendo em vista que não é objetivo desta auditoria avaliar o mérito da metodologia utilizada pela Strat, mas sim constatar se existe aplicação de metodologia técnica baseada em evidências, a equipe de auditoria utilizou como critério a metodologia da própria unidade. 
160.	Em suma, os critérios mínimos que são empregados para embasamento das notas técnicas da Strat são: i) manifestação apresentadas nas consultas públicas; ii) estatísticas de comércio exterior; iii) grau de utilização das quotas de importação concedidas (quando cabível) ; iv) existência de produção nacional; v) consumo nacional aparente; por fim, a depender da complexidade do caso, outras fontes de informações podem ser utilizadas.
161.	Embora a Strat esteja trabalhando com a metodologia supramencionada, a equipe de auditoria não identificou instrumento que formalizasse o uso desta metodologia. A ausência de formalização da metodologia expõe a instituição ao risco de perda de conhecimento adquirido decorrente da troca de servidores da unidade, mudança da gestão, entre outros motivos. 
162.	Ademais, os gestores não responderam acerca da existência de avaliação de qualidade das análises realizadas pela Strat, o que pode indicar um ponto de melhoria em suas operações.
163.	Com vistas a avaliar se há rigor metodológico nas análises técnicas da Strat, a equipe de auditoria selecionou trinta pleitos de alteração tarifária, sendo dez referente a casos de desabastecimento, dez referentes à Letec e dez referentes a alterações permanentes da TEC/NCM.
164.	Dos trinta processos selecionados, existem três de Letec e três de alterações permanentes da TEC/NCM que ainda não havia Notas Técnicas da Strat apensadas aos autos à época da auditoria, portanto a análise realizada foi com base nos sete processos de cada mecanismo.
Situação encontrada
165.	Para cada um dos 34 processos avaliados a equipe de auditoria examinou as notas técnicas para averiguar se determinado critério de análise havia sido realizado. O compilado desse exame consta da Tabela 8.
Tabela 8 - Verificação dos critérios utilizados nas análises técnicas da Strat
	Tipo de mecanismo
	 
	Casos de Desabastecimento (Resolução GMC 49/19) 
	Lista de Exceções à TEC (Letec) 
	Alterações Permanentes da TEC/NCM

	Análises realizadas pela Strat
	TOTAL
	10
	7
	7

	Estatísticas de Comércio Exterior
	Análises
	8
	6
	7

		%
	80%
	86%
	100%

	Produção Nacional
	Análises
	10
	5
	6

		%
	100%
	71%
	86%

	Consumo Nacional Aparente (NF-e) 
	Análises
	8
	6
	7

		%
	80%
	86%
	100%

	Estimativa de impacto nas import.
	Análises
	9
	4
	0

		%
	90%
	57%
	0%

	Grau de Utilização de Cotas (quando cabível) 
	Análises
	7
	0
	0

		%
	70%
	0%
	0%

Fonte: confecção própria baseada nos processos SEI disponibilizados
166.	Os casos de desabastecimento em que não ocorreram análise de estatísticas de comércio exterior, consumo nacional aparente e estimativa de impacto nas importações eram situações de pedido de renovação em que a Strat deferiu o pedido. Por serem pedidos de renovação, pressupõe-se que no pedido original a Strat tenha realizado a referida análise. Tendo em vista a limitação do tempo, a equipe de auditoria não estendeu os exames a esses processos.
167.	Quanto à Letec, nos pleitos que não tiveram análise dos critérios definidos, a Strat realizou uma análise sistêmica, em que concluiu que não haveria vagas disponíveis para esses itens, uma vez que o Brasil dispõe na Letec de apenas cem vagas para um universo de mais de dez mil bens. Dessa forma, a análise considerou também critérios de eficiência do mecanismo de alteração tarifária como um todo em detrimento da análise específica do pleito em questão.
168.	Por fim, observou-se que em nenhum dos sete pleitos de alterações permanentes da TEC/NCM avaliados a Strat realizou estimativa de impacto nas importações. Esta foi a única análise que não estaria em conformidade com a metodologia apresentada pela Strat.
169.	A respeito da análise da manifestação de terceiros, conforme se extrai da Tabela 7 (do subitem 3.2) , a Strat realizou essa análise em mais de 90% dos casos aplicáveis, sendo que o único caso em que não trouxe aos autos a manifestação de terceiros foi quando indeferiu o pedido por outras razões (mesmo a manifestação sendo no sentido de indeferir também) .
170.	Portanto, dos cinco principais critérios de análise da Strat, a equipe de auditoria detectou ausência de utilização em um deles, especificamente, nos casos de alterações permanentes da TEC/NCM. Assim, conclui-se que os pleitos de alterações tarifárias são analisados conforme critérios técnicos definidos.
3.1.4.	A transparência dos processos de pleitos de alteração tarifária ocorre em desconformidade às leis e aos regulamentos aplicáveis
171.	A equipe de auditoria identificou em fase preliminar que haveria riscos inerentes relacionados à falta de transparência dos pleitos de alteração tarifária, o que poderia prejudicar o acesso às informações acerca dos pleitos pela sociedade e órgãos de controle, comprometendo o controle social de suas decisões, atentando contra o princípio constitucional da publicidade.
Critério e metodologia
172.	Segundo a Lei de Acesso à Informação (Lei 12.527/2011) é dever dos órgãos e entidades públicas promover, independentemente de requerimentos, a divulgação em local de fácil acesso, no âmbito de suas competências, de informações de interesse coletivo ou geral por eles produzidas ou custodiadas (art. 8º) .
173.	Adicionalmente, o Decreto 10.242/2020, que instituiu o CAT, determina que as informações sobre os pleitos deverão ser disponibilizadas publicamente pela SE-Camex, de forma a proporcionar transparência aos pleitos e às análises aos interessados (art. 7º) . Com a ressalva de que as manifestações das partes interessadas nos processos serão tornadas públicas, exceto aquelas que possuam dados considerados confidenciais que possam conter elementos de sigilo fiscal, industrial ou comercial das partes envolvidas (Parágrafo único) .
174.	O Regimento Interno do CAT (Resolução Gecex 207/2021) determina que uma das atribuições da Strat é receber os pleitos e dar publicidade ao recebimento e ao estágio de seu processamento (inc. II do art. 7º) .
175.	Por outro lado, o Regimento Interno do Gecex (Resolução Gecex 1/2020) veda a divulgação antecipada de informações sobre deliberações ou resoluções que ainda estejam em fase preparatória ou de finalização, para pessoas naturais e jurídicas, instituições financeiras públicas ou privadas e outras entidades privadas associativas ou potenciais interessados, antes que ocorra a expedição de ofício ou a publicação dos respectivos atos administrativos pela SE-Camex (art. 16) .
176.	Essa vedação abrange reuniões formais ou informais, contatos telefônicos, chamadas de vídeo ou de voz, mensagens de correio eletrônico ou de aplicativo, ou qualquer outro meio que possa antecipar indevidamente o teor da deliberação ou da resolução (parágrafo único do art. 16) .
Situação encontrada
177.	No planejamento da auditoria, a equipe solicitou acesso a uma pequena amostra de processos de pleitos de alterações tarifárias, ocasião em que se verificou que os processos disponibilizados pelos gestores não continham todas as informações necessárias para análise. Dessa forma, foi necessário o envio de uma planilha auxiliar para permitir à equipe de auditoria identificar em quais processos do SEI estariam os documentos subsequentes para completo entendimento do processo de pleito de alteração tarifária.
178.	Constatou-se, ainda, que o controle dos processos de pleito de alteração tarifária é realizado em planilha Excel por unidade que não tem ingerência sobre todo o fluxo do pleito.
179.	A equipe de auditoria questionou os gestores acerca das ações de transparência que estão sendo realizadas para dar publicidade aos pleitos de alterações tarifárias. Os gestores responderam, in verbis :
16. Em linha com o teor das respostas às perguntas anteriores, as ações voltadas a aumentar a transparência dos pleitos de alteração tarifária têm relação com a publicização no sítio eletrônico das planilhas de controle e realização de consultas públicas para todos os casos peticionados ao amparo do CAT. É relevante informar que a SE-Camex realizou dois seminários "tira-dúvidas" com o setor privado, com interatividade e transmissão ao vivo pela internet, como forma de melhor divulgar junto aos atores privados e sociedade brasileira os mecanismos de alteração tarifária.
 17. Sobre acesso por terceiros, é válido informar que é conferido acesso às versões públicas dos pleitos apresentados pelo setor privado e às manifestações no âmbito da consulta pública apresentadas em caráter público.
18. A transparência sobre o acompanhamento da fase processual é possível via coluna "Situação do Pleito", nas planilhas de acompanhamento presentes na seção "Pleitos de Alteração Tarifária em Análise" do site da Camex. Para além de tal possibilidade, o resumo das deliberações do Gecex são objeto de publicação no sítio eletrônico, bem como as Atas do Comitê, quando aprovadas. As Atas do CAT também são publicadas no sítio eletrônico da CAMEX na medida em que todos os casos de uma reunião sejam deliberados pelo Gecex.
 (...) 
20. Quanto à transparência em relação à fase de análise do Mercosul, é valido informar que nas mencionadas planilhas de acompanhamento constam informações sobre o resumo do tratamento dos casos nos Bloco. Além disso, no próprio sítio eletrônico do Mercosul é possível acompanhar o andamento dos casos via Atas de seus órgãos colegiados. As atas e documentações anexas podem ser encontradas no endereço eletrônico https://documentos.mercosur.int/, no qual é possível encontrar os registros relativos às reuniões da Comissão de Comércio do Mercosul - CCM (acompanhamento de casos de desabastecimento) , CT-1 e demais foros do Mercosul.
21. Por fim, é importante notar que não houve comentários em relação ao serviço de alterações de alíquotas de imposto de importação por parte do Conselho de Usuários de Serviços Públicos, iniciativa de controle social capitaneada pela CGU e Ouvidorias dos Ministérios na agenda de transparência. (Grifos nossos) 
180.	A publicidade dos pleitos de alteração tarifária em andamento mencionada pelos gestores pode ser confirmada acessando o sítio eletrônico da Camex . 
181.	As planilhas estão categorizadas em: 
a)	Alterações da Nomenclatura Comum do Mercosul (NCM) e/ou da Tarifa Externa Comum (TEC) ;
b)	Pleitos de Desabastecimento (Resolução GMC 49/19) ;
c)	Pleitos da Lista Brasileira de Exceções à TEC (Letec) ;
d)	Pleitos da Lista de Exceções de Bens de Informática e Telecomunicações e de Bens de Capital (Lebit/BK) ;
e)	Pleitos da Lista Covid; e
f)	Alterações da NCM e/ou TEC no âmbito do Mercosul (CT-1) .
182.	O conteúdo dessas planilhas varia entre as categorias, mas em geral todas informam: número do processo no Sistema Eletrônico de Informações (SEI) , data de protocolo, NCM, produto (descrição na TEC) , pleiteante, alíquota TEC, alíquota atual, alíquota pleiteada, situação do pleito e o setor envolvido (saúde/indústria/agricultura) .
183.	Apenas a planilha contendo os pleitos de alterações da NCM e/ou TEC traz o campo com a consulta pública (número e data) e manifestação (número do processo) .
184.	A respeito da publicidade dos pleitos em andamento, a Strat cumpre plenamente sua atribuição: receber os pleitos e dar publicidade ao recebimento e ao estágio de seu processamento, constante do inc. II do art. 7º do RI do CAT.
185.	Inclusive, foi a partir das informações constantes destas planilhas que a equipe de auditoria selecionou os processos para realização dos procedimentos de auditoria e, posteriormente, solicitou aos gestores o acesso a tais processos.
186.	Ocorre que os processos constantes das planilhas supramencionadas contêm apenas o formulário preenchido pela pleiteante e as manifestações de terceiros interessados, quando existente. Não consta nestes processos: as notas técnicas da Strat, as atas de reunião do CAT nem do Gecex, tampouco suas respectivas decisões.
187.	A equipe de auditoria, então, questionou os gestores acerca da ausência de documentos nos processos inicialmente selecionados. Os gestores prontamente apresentaram uma nova planilha que correlaciona os processos inicialmente solicitados com outros processos contendo os documentos faltantes, conforme consta na Tabela 9, Tabela 10 e Tabela 11, referentes aos pleitos enquadrados nos casos de desabastecimento, Letec e alterações permanentes da TEC/NCM, respectivamente.
Tabela 9 - Processos complementares aos processos de pleitos de alteração tarifária nos casos de desabastecimento
[...]
Fonte: Ofício SEI 248265/2022/ME, Anexo Planilha Pleitos (não digitalizável) (peça 34) 
Tabela 10 - Processos complementares aos processos de pleitos de alteração tarifária da Letec
[...]
Fonte: Ofício SEI 248265/2022/ME, Anexo Planilha Pleitos (não digitalizável) (peça 34) 
Tabela 11 - Processos complementares aos processos de pleitos de alteração tarifária permanente da TEC/NCM
[...]
Fonte: Ofício SEI 248265/2022/ME, Anexo Planilha Pleitos (não digitalizável) (peça 34) 
188.	Observa-se das tabelas acima que, para cada processo de pleito de alteração tarifária constante do sítio eletrônico da Camex, existem, pelo menos, outros três processos: um para a nota técnica da Strat, um para a reunião do CAT (pauta, ata de reunião e eventuais notas técnicas complementares) e um para a reunião do Gecex (agenda, voto, lista de presença, ata de reunião e despacho) .
189.	Porém, esses três processos extras não estão disponíveis no sítio eletrônico da Camex e não há forma de o usuário externo saber de sua existência sem ter de requerer à unidade. Em suma, a SE-Camex não dá transparência aos três processos subsequentes ao pleito de alteração tarifária.
190.	O interessado em acompanhar o processo e seus respectivos documentos necessita seguir os seguintes passos, segundo a Cartilha do Usuário Externo do Sistema Eletrônico de Informações (SEI) do Ministério da Economia :
ACESSO EXTERNO PARA ACOMPANHAMENTO 
Para a solicitação de acesso externo para mero acompanhamento do processo e seus respectivos documentos que estão sendo produzidos, o interessado deve entrar em contato diretamente com a unidade onde o processo se encontra em andamento, ou seja, não há necessidade de cadastro pelo usuário externo no SEI/ME (salvo em situações específicas definidas pelas unidades responsáveis pelo assunto de que trata o processo) . 
Quando a unidade realizar a disponibilização, o interessado receberá um e-mail contendo link para acompanhar o andamento do processo, bem como para visualizar o conteúdo dos documentos disponibilizados. (grifos nossos) 
191.	Portanto, depreende-se da leitura da cartilha do Ministério da Economia que os interessados em acompanhar os processos de pleitos de alteração tarifária necessitam contactar a SE-Camex para, primeiramente, identificar todos os processos SEI que contêm os documentos necessários ao entendimento do pleito de alteração tarifária objeto de acompanhamento. Em seguida, requerer à SE-Camex o respectivo acesso a tais processos.
192.	A situação encontrada pela equipe de auditoria está em desconformidade ao estabelecido no Decreto 10.242/2020, que instituiu o CAT, que determina que as informações sobre os pleitos deverão ser disponibilizadas publicamente pela SE-Camex, de forma a proporcionar transparência aos pleitos e às análises aos interessados. Ou seja, não é suficiente que os pleitos estejam disponíveis, mas que as análises subsequentes também estejam.
193.	Igualmente, contraria o art. 8º da Lei de Acesso à Informação (Lei 12.527/2011) que determina ser dever dos órgãos e entidades públicas promover, independentemente de requerimentos, a divulgação em local de fácil acesso, no âmbito de suas competências, de informações de interesse coletivo ou geral por eles produzidas ou custodiadas.
194.	Por fim, entende-se que a vedação de divulgação antecipada de informações sobre deliberações ou resoluções que ainda estejam em fase preparatória ou de finalização, antes que ocorra a expedição de ofício ou a publicação dos respectivos atos administrativos pela SE-Camex, constante do RI do Gecex (art. 16 da Resolução Gecex 1/2020) , não se aplica aos processos SEI relacionados à reunião do Gecex após finalizada a deliberação. Razão pela qual deve ser dada transparência das análises realizadas conforme a lei supracitada.
Efeitos
195.	A transparência ativa nos processos de trabalho da Camex é importante para toda a sociedade, pois, embora a Camex não seja em sentido estrito uma agência reguladora, sua atuação na formulação, adoção, implementação e coordenação de políticas e de atividades relacionadas ao comércio exterior influencia diretamente a economia brasileira. 
196.	Ao decidir acerca das alíquotas de imposto de importação incidentes, a Camex altera o equilíbrio entre oferta e demanda, modifica a estrutura de investimentos do setor produtivo, afeta cadeias industriais e a competitividade e facilita ou dificulta o acesso a bens e serviços pela sociedade brasileira. De certa forma, poder-se-ia afirmar que a Camex regula o comércio exterior no Brasil por meio das alterações tarifárias.
197.	A própria extrafiscalidade do imposto de importação corrobora esse entendimento, uma vez que essa característica pode ser entendida como o emprego do imposto como instrumento de intervenção ou regulação pública.
198.	Assim, a atuação da Camex pode ser prejudicada de maneira análoga ao que pode acontecer nas agências reguladoras na chamada teoria da captura regulatória, que é um fenômeno que ocorre quando há distorção do interesse público em favor do interesse privado, motivada pela enorme pressão do poder econômico das empresas reguladas e de grupos de interesses, afetando de forma evidente a imparcialidade das agências reguladoras. Isso ocorre quando a agência perde sua condição de autoridade comprometida com a realização do interesse coletivo e passa a reproduzir atos destinados a legitimar a consecução de interesses privados dos segmentos regulados.
199.	No caso específico da Camex, os setores produtivos detêm maior poder econômico e grau de organização do que os consumidores em geral. Desta forma, há maior incentivo desses agentes econômicos em pressionar a atuação da Camex a seu favor. 
200.	Para ilustrar essa situação, imaginemos que determinado setor pleiteie aumento tarifário de 20% sobre determinado bem que produza. Caso a Camex defira o pedido, aumentar-se-ia o custo de aquisição dos bens importados, permitindo que as empresas do setor possam ampliar sua margem de lucro até seu preço final se aproximar do preço do bem importado. 
201.	Para o consumidor final, individualmente esse aumento pode ser irrisório se for um bem de baixo custo e com baixo consumo, uma caneta, por exemplo. O incentivo para questionar ou pleitear redução de alíquota deste bem seria muito baixo para o consumidor final diante do custo.
202.	Porém, para os setores protegidos o aumento da alíquota permitiria menor concorrência e maior lucro. Portanto, o benefício de um eventual aumento da tarifa é concentrado em poucos agentes, enquanto o prejuízo derivado deste mesmo aumento é diluído por toda sociedade, afetando levemente cada indivíduo.
203.	Essa distorção natural entre incentivo e benefício para as partes afetadas, favorece que os setores produtivos invistam em proteção tarifária em detrimento de aumentar sua competitividade. A força protecionista é superior à capacidade de mobilização da sociedade. Para que o interesse coletivo seja protegido dos interesses privados é que a atuação da Camex deve ser preservada.
204.	Uma das formas de mitigar o risco de captura da Camex é por meio do controle social, que é a participação da sociedade na administração pública, com objetivo de acompanhar e fiscalizar as ações do Estado. Inclusive, o desenvolvimento do controle social é uma das diretrizes da Lei de Acesso à Informação (inc. V do art. 3º da Lei 12.527/2011) .
205.	Portanto, as deficiências detectadas na transparência e publicidade das informações e documentos relacionados aos pleitos de alteração tarifária dificultam o acesso por parte dos cidadãos, dos interessados e dos órgãos de controle, prejudicando tanto controle social quanto o controle interno e externo da atuação da Camex, que pode causar perda de credibilidade do processo de alteração tarifária.
Proposta de encaminhamento
206.	Pelas considerações realizadas, propõe-se:
a)	Recomendar à Secretária-Executiva da Câmara de Comércio Exterior (Camex) , com fundamento no art. 11 da Resolução-TCU 315/2020, que promova, independentemente de requerimentos, o acesso aos processos de pleitos de alteração tarifárias, inclusive as manifestações de terceiros, as notas técnicas da Subsecretaria de Estratégia Comercial (Strat) e as decisões do Comitê de Alterações Tarifárias (CAT) e do Comitê-Executivo de Gestão (Gecex) , nos termos do art. 8º da Lei de Acesso à Informação e do art. 7º do Decreto 10.242/2020.
Potenciais benefícios de controle externo
207.	A promoção da transparência ativa nos pleitos de alteração tarifária reduz o risco de ocorrência de fraude e corrupção, incrementa o controle governamental interno e externo sobre a gestão da Camex, incrementa o controle social, aumenta a credibilidade da gestão nas políticas de alteração tarifária do imposto de importação.
3.1.5.	As decisões dos colegiados (CAT e Gecex) são motivadas, com indicação dos fatos e dos fundamentos jurídicos
208.	A equipe de auditoria identificou em fase preliminar que haveria os riscos inerentes relacionados à ausência de elementos essenciais à decisão do CAT e do Gecex, tais como respaldo legal e justificativa, e que suas manifestações sobre os pleitos poderiam desconsiderar as análises técnica preliminares realizadas pela Strat, o que poderia reduzir a credibilidade das decisões da Camex, prejudicando o atingimento dos objetivos da política de comércio exterior.
Critério e metodologia
209.	Segundo a Lei 9.784/1999, que regula o processo administrativo no âmbito da Administração Pública Federal, nos processos administrativos serão observados, entre outros, os critérios de indicação dos pressupostos de fato e de direito que determinarem a decisão (inciso VII do parágrafo único do art. 2º) .
210.	Na mesma lei, consta que os atos administrativos deverão ser motivados, com indicação dos fatos e dos fundamentos jurídicos, quando: neguem, limitem ou afetem direitos ou interesses (inc. I) e imponham ou agravem deveres, encargos ou sanções (inc. II) .
211.	Ademais, são diretrizes da governança pública, entre outros, manter processo decisório orientado pelas evidências, pela conformidade legal, pela qualidade regulatória, pela desburocratização e pelo apoio à participação da sociedade (inc. VIII do art. 4º do Decreto 9.203/2017) .
212.	Portanto, para avaliar se as análises dos pleitos de alteração tarifárias ocorrem de modo regular, conforme normas e princípios que regulam as políticas públicas, é necessário identificar se as decisões dos colegiados são motivadas, com indicação dos fatos e dos fundamentos jurídicos.
Situação encontrada
213.	A equipe de auditoria questionou os gestores acerca da transparência das manifestações e decisões do CAT e do Gecex, se possuem esclarecimentos ou justificativas para as tomadas de decisão e se as decisões são respaldadas e explicitam a fundamentação legal.
214.	Os gestores responderam :
19. As deliberações do Gecex se baseiam nas recomendações do CAT, que são provenientes de Notas Técnicas que fundamentam os posicionamentos de mérito elevados à consideração dos Comitês. Sobre a fundamentação legal, quando as alterações tarifárias são materializadas em Resoluções do Gecex, no preâmbulo estão citadas as fundamentações no âmbito do direito brasileiro e/ou internacional. É importante ressaltar que as minutas de Resolução são apreciadas individualmente pela Procuradoria Geral da Fazenda Nacional que emite Parecer sobre a juridicidade das propostas de normativos. (grifos nossos) .
215.	Também foi questionado se existe a possibilidade de o CAT não concordar com as avaliações prévias realizadas pela Strat. Os gestores afirmaram que :
34. Sim, existe a possibilidade de o CAT não acompanhar o posicionamento expresso na Nota Técnica apresentada pela Subsecretaria de Estratégia Comercial. Em tais hipóteses, que ocorrem em baixíssima frequência na prática, o CAT aprecia o posicionamento técnico do órgão que informa sua não concordância, que também dever ser fundamento e apresentado por escrito (grifos nossos) .
216.	Os gestores informaram ainda que discordâncias entre as notas técnicas da Strat e as decisões do CAT ocorrem com baixíssima frequência.
217.	Adicionalmente, a equipe questionou quais seriam as razões que levariam o Gecex a decidir de maneira contrária ao proposto pelo CAT e solicitou que citassem alguns exemplos caso houvesse ocorrido discordância. 
218.	Os gestores alegaram que o Gecex segue na ampla maioria dos casos as recomendações do CAT :
43. Como visto, o Gecex segue na ampla maioria dos casos as recomendações do CAT. Os episódios de decisão contrária podem ser divididos em dois grupos, a saber: 1) recomendações do CAT que não foram pautadas ou então foram retiradas pauta/objeto de pedido de vista no Gecex; 2) recomendações do CAT que foram "moduladas" pelo Gecex. 
44. Do 1º grupo podemos citar o caso das sardinhas em conserva, NCM 1604.13.10. Conforme ata da 11ª Reunião Ordinária do CAT, ocorrida em 26 de fevereiro de 2021, o pleito sobre a exclusão do produto sardinha em conserva - NCM 1604.13.10 - esteve em debate na pauta do CAT desde agosto de 2020. Encerradas as discussões técnicas em dita ocasião, persistiram duas posições divergentes a respeito da redução tarifária para o produto: a SE-Camex sugeriu tarifa intermediária para o pleito em questão ou um cronograma de desgravação, ao passo que o Ministério da Agricultura, Pecuária e Abastecimento (MAPA) afirmou não ser possível flexibilizar sua posição pela manutenção da alíquota de 32% para o produto. Recorda-se, ademais, que, por ocasião de sua 180ª Reunião Ordinária do Gecex, de 17 de março de 2021, constou do material submetido ao Comitê a Nota Informativa SEI nº 5873/2021/ME, na qual constava registrada o dissenso técnico sobre o pleito, a ser pacificado pelo Gecex. Na reunião supramencionada, todavia, o pleito não foi deliberado, permanecendo pendente de uma decisão expressa do órgão. 
45. Do segundo grupo, podemos citar o caso do Poli (acrilato de sódio) , NCM 3906.90.44. O pleito era de retirada da Letec (redução efetiva de 12% - alíquota Letec - para 2% - alíquota TEC) . O CAT não chegou a uma proposta de unanimidade, mas colocou como opções a) manutenção do patamar de 8% (proposta SEPEC) ou b) redução da alíquota de 8% para 6% (proposta SE-Camex) . O Gecex acabou decidindo por 7%, um patamar intermediário. 
46. Outro caso relevante foi o das bicicletas, NCM 8712.00.10. O Gecex seguiu, inicialmente, a recomendação do CAT de exclusão da Letec, Resolução Gecex nº 159, de 17 de fevereiro de 2021. A decisão, no entanto, foi reformada posteriormente pelo próprio Gecex, Resolução Gecex nº 170, de 18 de março de 2021. A motivação para a nova decisão pode ser depreendida da ata da 180ª Reunião Ordinária do Gecex, como segue:
"O item foi apresentado pela representante da SEPEC, (...) que destacou alguns pontos que foram trazidos pela Nota Técnica SEI nº 11901/2021/ME. Destacou que a exclusão abrupta das bicicletas da LETEC apresenta riscos de desmobilização de investimentos produtivos estabelecidos e em curso, especialmente no Polo Industrial de Manaus, ocasionando a perda de empregos em um momento em que a economia enfrenta dificuldades na geração de novas posições de trabalho em decorrência da pandemia do novo corona vírus. Ademais, reforçou a ideia de ampla gradualidade face à necessidade de período de recuperação dos impactos da atual pandemia. Assim, a representante informou que a alteração sugerida seria para uma alíquota de 31,5%, seguindo o padrão de redução de 10% que está sendo aplicado a outros produtos. O representante da SEFAZ questionou a fundamentação para nova alteração e a motivação do valor de 31,5%. O Presidente do Gecex Substituto, Marcelo Pacheco dos Guaranys, explicou que o Ministro tem orientado a fazer uma redução de tarifas de forma gradual, transversal, com previsibilidade e que, no momento, há uma janela para iniciar esse movimento de redução de 10% de forma transversal. Assim, complementou que o governo decidiu reverter a decisão anterior sobre a bicicleta, restabelecendo a alíquota de 35%, e ao mesmo tempo aplicou às bicicletas a mesma redução anunciada nas tarifas de bens de capital e de informática. O governo reduziu essas alíquotas em 10%. Pela lógica, os 35% das bicicletas caíram a 31,5% - uma diferença de 3,5 pontos porcentuais. ... Decisão: O Item 4.5 foi aprovado por consenso." (grifos nossos) 
219.	Observa-se dos exemplos trazidos pelos gestores que os casos de discordâncias ou o tema fica pendente de uma decisão ou busca-se um ponto médio para atender os dissensos entre participantes, o que é bastante positivo, uma vez que incorpora as distintas perspectivas das unidades representadas no comitê.
220.	Para verificar a ocorrência de decisões não fundamentadas dos colegiados da Camex, a equipe de auditoria selecionou trinta pleitos de alteração tarifária, sendo dez referente a casos de desabastecimento, dez referentes à Letec e dez referentes a alterações permanentes da TEC/NCM.
221.	Observou-se que em todos os pleitos que havia decisões de alteração tarifária dos colegiados (CAT e Gecex) suas decisões basearam-se nas evidências e análises apresentadas nas notas técnicas da Strat. As poucas divergências que ocorreram foram pontuais e diziam respeito apenas à intensidade da medida (exemplo: se a cota para importação seria de cinquenta toneladas ou vinte toneladas) , não ao mérito da decisão (exemplo: nota técnica indeferiu e os colegiados reverteram a decisão, e vice-versa) . 
222.	Diante do exposto, conclui-se que as decisões dos colegiados (CAT e Gecex) são motivadas, com indicação dos fatos e dos fundamentos jurídicos e baseiam-se em evidências trazidas pelas notas técnicas da Strat.
3.2.	As políticas de alteração tarifária do imposto de importação estão bem estruturadas em termos de dimensões de governança e de gestão?
223.	O presente capítulo busca analisar como estão estruturadas dimensões relevantes de governança e de gestão da política de alteração tarifária do imposto de importação relacionada com a TEC e suas exceções, tais como: formulação de diretrizes e estratégia para a tomada de decisão sobre pleitos de alteração tarifária, coordenação com outras políticas que promovam barreiras de importação, monitoramento e avaliação de prazos e metas sobre os efeitos das alterações tarifárias. Também foi produzido análise sobre o cumprimento do plano de integridade do Ministério da Economia em relação a políticas tarifárias geridas pela Camex.
224.	Quanto à avaliação do planejamento estratégico, primeiramente, foi elaborada a seguinte questão de auditoria: a governança da TEC e suas exceções possuem processo de planejamento estratégico estruturado com a formulação de diretrizes estratégicas? Como será visto, as diretrizes estratégicas são elementos fundamentais para uma atuação transparente, no sentido da existência de regras claras, e consistente, no sentido de padronização e uniformização das decisões realizadas, dos gestores ao deliberar sobre alterações tarifárias de II.
225.	Um segundo aspecto relevante do planejamento estratégico relaciona-se com a averiguação de como estão estruturadas as dimensões de governança de coordenação e supervisão. Para avaliar essas dimensões, a equipe de auditoria, previamente, definiu o escopo das ações de coordenação e supervisão que deveriam ser objeto de averiguação, dada a grande quantidade e profundidade das políticas de comércio exterior. Assim, ficou definido que tais dimensões seriam avaliadas em termos da coordenação da gestão da TEC e de suas exceções com outras políticas que também atuassem sobre, ou impactassem, tarifas de II (políticas antidumping e renúncias de receita por meio de II, tal como o ex-tarifário) e políticas não-tarifárias que também impactassem nos níveis de importação.
226.	Foram analisadas também o monitoramento e a avaliação da política de alteração tarifária. Essas dimensões são fundamentais dada a natureza das medidas de alteração tarifária que potencialmente podem durar por anos. Desta forma, por exemplo uma medida de elevação de alíquota de II, que gerou proteção a um determinado mercado no passado, devido à escolha de se incentivar o desenvolvimento de determinado setor, pode ser revista ao longo do tempo. Essa revisão para ser viabilizada necessita que as funções de acompanhamento, monitoramento e avaliação disponibilizem informações para os tomadores de decisão sobre os resultados das medidas.
227.	Um ponto importante a ser considerado nas análises das funções de acompanhamento, monitoramento e avaliação das políticas de alteração tarifária do II, relaciona-se à função extrafiscal deste tributo. O objetivo do poder público ao instituir um tributo dessa natureza é fundamentalmente intervir numa situação social ou econômica, no caso específico do II, é controlar o comércio internacional brasileiro, podendo, às vezes, servir de barreira protetiva da economia nacional e outras de estímulo à importação de determinada espécie de bem.
228.	Por essa razão, é uma política pública diferente das convencionais, em que o governo aloca recursos para obter determinado resultado. Aqui, a política pública consiste na própria variação das alíquotas, o que altera o equilíbrio entre oferta e demanda de determinado bem, consequentemente, aumentando ou diminuindo a arrecadação das receitas federais. Neste caso, não necessariamente um aumento de arrecadação resultará em maior benefício à sociedade, uma vez que a imposição de barreiras tarifárias prejudica o acesso aos bens e serviços importados, aumentando os custos e/ou reduzindo a qualidade dos bens e serviços disponibilizados à população.
229.	Portanto, o aumento da alíquota de II eleva o custo de aquisição dos bens importados para os consumidores (grupo disperso e desorganizado) ao passo que aumenta a competitividade dos fornecedores nacionais deste bem (grupo concentrado e organizado) . Este impacto na economia, além de gerar arrecadação tributária, beneficia o grupo dos fornecedores de setores protegidos. 
230.	Como exemplo, apesar de terem sido aferidas receitas de R$ 65.2 bilhões de II  (Receita Federal, 2021) , estima-se que o impacto extrafiscal desse tributo aos setores beneficiados possa chegar à R$ 171,2 bilhões  (IPEA, 2021) . Esses impactos extrafiscais representam estimativa de quanto a sociedade estaria "transferindo" para cada setor de atividade por meio do sobrepreço pago pelo produto vendido no mercado doméstico em função da existência de tarifas de importação. Por essa razão é muito relevante observar se os gestores acompanham, por meio de metas e indicadores, esses e outros impactos extrafiscais do II.
231.	Finalmente, também é objetivo do presente capítulo avaliar se a gestão da Camex e do Ministério da Economia estão realizando ações de controle de conformidade no âmbito de seu plano de integridade . A dimensão de governança de integridade busca avaliar o comportamento dos gestores e dos servidores que operacionalizam as políticas públicas. Assim, a integridade representa insumo essencial que auxilia no combate de desvios e fraudes, portanto é importante averiguar se tais ações estão sendo realizadas de forma adequada e célere.
3.2.1.	Necessidade de formulação de diretrizes e estratégia de políticas de comércio exterior, em diferentes níveis de gestão, com vistas a aumentar a inserção econômica internacional
232.	Foi detectado, inicialmente, insuficiente grau de formalização de diretrizes e da estratégia para a política de comércio exterior com vistas a lograr um maior nível de inserção econômica do país. Por sua vez, em termos mais específicos, também foi identificada a insuficiência do grau de formalização de diretrizes para política de alteração tarifária do imposto de importação. Assim, não foram encontrados documentos e normas que forneçam direcionamento estratégico nem para o nível mais geral de política de comércio exterior nem para o nível mais específico de política de alteração tarifária. 
233.	A existência de diretrizes e estratégias é fundamental para a estruturação de uma política que seja ao mesmo tempo transparente, participativa e coordenada. O processo decisório de alteração de alíquotas e estabelecimento de cotas de importação seria beneficiado pela existência de regras claras, que se traduzam em decisões uniformizadas e padronizadas e que incentivem a participação de terceiros interessados por meio da aplicação consistente de princípios e objetivos buscados pela política de comércio exterior vigente.
Critérios e metodologia
234.	O art. 2º do Dec. 9.203/2017, que dispõe sobre a política de governança da administração pública federal direta, autárquica e fundacional, considera que a governança pública é representada pelo conjunto de mecanismos de liderança, estratégia e controle. Esse dispositivo ressalta a importância do estabelecimento de estratégia para a estruturação de importantes dimensões de governança, tais como a implantação, a avaliação e o monitoramento, que serão objeto de análise em seções mais a frente, o que demonstra a centralidade da estratégia para o desenho da política.
235.	Já o art. 5º do Dec. 9.203/2017 estabelece que a estratégia compreende mecanismos para o exercício da governança pública, tais como a definição de diretrizes, de objetivos, de planos e de ações, além de critérios de priorização e alinhamento entre organizações e partes interessadas, para que os serviços e produtos de responsabilidade da organização alcancem o resultado pretendido.
236.	Por sua vez, conforme o art. 1º do Dec. 10.044/2019, a Camex, do Ministério da Economia, tem por objetivo a formulação, a adoção, a implementação e a coordenação de políticas e de atividades relativas ao comércio exterior de bens e serviços. Essas atribuições da Camex, possuem como princípios subjacentes a promoção do aumento da produtividade da economia brasileira e da competitividade internacional do País.
237.	Assim, a Camex tem por objetivo a formulação e a coordenação de políticas de comércio exterior em vários níveis. Seja no nível mais amplo, em que as diversas políticas de comércio exterior devem alcançar coerência, tanto em termos verticais (tais como a coerência com planos setoriais e nacionais) como em termos horizontais (coerência com outras políticas com objetivos ou efeitos similares) . 
238.	Em termos mais gerais, foi designado ao Conselho de Estratégia Comercial (CEC) , por meio do inciso I do art. 3º do Decreto 10.044/2019, a competência de propor a estratégia e as diretrizes da política de comércio exterior com vistas à inserção do País na economia internacional. Esse nível mais amplo de formulação de diretrizes de política pública possui o papel essencial de nortear as políticas mais específicas de comércio exterior.
239.	Por meio de diretrizes e estratégia claramente formuladas será possível orientar as políticas mais específicas de comércio exterior, como é o caso das políticas de alteração de tarifas de imposto de importação, bem como detalhar a maneira como o país poderá se inserir melhor internacionalmente, com vistas a alcançar maiores níveis de produtividade e competitividade de seus setores produtivos.
240.	Por sua vez, em um nível mais específico, compete ao Comitê-Executivo de Gestão (Gecex) , núcleo executivo colegiado da Camex, conforme o inciso II do art. 7º do Decreto 10.044/2019, a competência de formular diretrizes de políticas de importação e exportação, tais como a política tarifária de imposto de importação.
241.	Destaca-se, também, que segundo os incisos I, II e III do art. 84 do Decreto 9.745/2019 compete à Subsecretaria de Estratégia Comercial (STRAT) da Secretaria Executiva da Camex, em termos mais operacionais, a proposição de estratégias de inserção internacional, a formulação de propostas de revisão da estrutura tarifária e a análise, o processamento e a recomendação de encaminhamento de alterações tarifárias.
242.	Assim, a atuação conjunta dos órgãos colegiados da Camex, com a respectiva participação da Secretaria Executiva da Camex, deveria assegurar que fossem formuladas diretrizes e estratégias para diferentes níveis de política de comércio exterior. Para nortear a atuação dos gestores responsáveis pelo processo decisório e pela condução da política tarifária de imposto de importação. Como veremos, contudo, essas diretrizes e estratégia ainda não foram institucionalizadas nem para o nível mais geral nem para o nível mais específico.
Inexistência de guias, normas ou documentos que promovam tanto a institucionalização de diretrizes de política de comércio exterior como a institucionalização de diretrizes da política de alteração tarifária de imposto de importação
243.	A ausência de institucionalização, por meio de normativos ou outros documentos tais como guias ou referenciais, de estratégia e diretrizes de política de comércio exterior foi detectada por meio de entrevistas e pela Nota Informativa SEI 23971/2022/ME  envidados para os gestores. 
244.	Assim, foi demandado aos gestores da Secretaria Executiva da Camex (SE-Camex) quais seriam as principais diretrizes de política de comércio exterior que norteariam as decisões do Comitê de Alterações Tarifárias (CAT) , órgão colegiado da Camex responsável por análises técnicas dos pleitos de alteração tarifária. Mais especificamente foram dadas algumas sugestões ou opções de documentos para servirem de respostas, como são os casos da: 
	a) estratégia e diretrizes de comércio exterior previstas no art. 3º do Decreto 10.044/2019, caso já estivessem sido estabelecidas; e 
	b) diretrizes estratégicas presentes no Programa 2211 do PPA 2020-2023, ou outros.
245.	Em resposta, os gestores afirmaram que o Comitê de Alterações Tarifárias (CAT) , responsável pela avaliação técnico-política dos pleitos de alterações tarifárias, teria sua atuação orientada pelas diretrizes do Programa 2211 contidas no inciso XIX do art. 3º da Lei 13.971/2019 que instituiu o PPA 2020-2023, não se mencionando nada a respeito da estratégia e diretrizes de comércio exterior previstas nos arts. 3º e 7º do Decreto 10.044/2019.
246.	Desta forma, ficou evidenciado que o CEC não propôs a estratégia e as diretrizes da política de comércio exterior, com vistas à inserção do país na economia internacional, conforme estabelecido no inciso I do art. 3º do Decreto 10.044/2019. Os gestores utilizam as diretrizes do PPA 2020-2023, que substituem a estratégia e diretrizes de comércio exterior previstas no art. 3º do Dec. 10.044/2019, dado que essas últimas ainda não foram estabelecidas.
247.	Destaca-se que as diretrizes do Programa 2211, contidas no inciso XIX do art. 3º da Lei 13.971/2019, preveem a simplificação e a progressividade do sistema tributário, a melhoria do ambiente de negócios, o estímulo à concorrência e a maior abertura da economia nacional ao comércio exterior, priorizando o apoio às micro e pequenas empresas e promovendo a proteção da indústria nacional em grau equivalente àquele praticado pelos países mais industrializados. 
248.	As mencionadas diretrizes do PPA, apesar de úteis, idealmente deveriam ser complementadas pelas diretrizes previstas nos arts. 3º e 7º do Decreto 10.044/2019 que poderiam contribuir no sentido de detalhar melhor a modo de como fazer para alcançar os objetivos da política de comércio exterior vigente. A política de alteração tarifária do imposto de importação se beneficiária tanto da formulação de diretrizes e estratégias gerais de comércio exterior previstas no art. 3º, como pela formulação de diretrizes, específicas, relacionadas com a política de alteração tarifária previstas no art. 7º.
249.	Por sua vez, foi demandado à Secretaria-Executiva da Câmara de Comércio Exterior do Ministério da Economia (SE-Camex) , por meio da questão V do Ofício 0078/2022-TCU/SecexDesenvolvimento , critérios mínimos que são empregados para embasamento das notas técnicas relativas às medidas de alteração tarifária do imposto de importação. Por seu turno, a SE-Camex respondeu as questões do mencionado Ofício por meio da Nota Informativa SEI 33708/2022/ME .
250.	Foi também perguntado se os itens e critérios empregados nas análises estavam de alguma forma formalizados (se fazem parte de alguma norma ou documento) . Em resposta, não foi dado nenhum tipo de indicação de que tenha havido formalização em norma ou documento com critérios ou itens de análise que auxiliassem os gestores na análise dos pleitos de alteração tarifária. 
251.	Os gestores apresentaram os passos, não formalizados, que são realizados para análise dos pleitos: a) informar o número o processo para o mecanismo solicitado, dados do pleito, informações sobre o (s) produto (s) , conformando-se breve resumo do pleito; b) em segundo lugar, são analisadas as manifestações apresentadas nas consultas públicas; c) em terceiro lugar, são analisadas estatísticas de comércio exterior afetas ao caso e análise do grau de utilização da quotas de importação concedidas, bem como sobre a produção nacional e o consumo nacional aparente, construídas de forma inovadora pela SE/Camex a partir de registros administrativos do próprio governo, a saber, via extrações de bases de notas fiscais eletrônicas fornecidas pela Secretaria Especial da Receita Federal do Brasil - SRFB; d) por fim, outras fontes de informações podem ser utilizadas, bem como análises econômicas complementares serem realizadas.
252.	Apesar de positiva a existência das etapas de análise de pleitos apresentadas acima, deve-se destacar, primeiramente, que esses passos não substituem a necessidade de institucionalização de diretrizes e estratégia dado que em nenhum deles são especificados critérios de priorização e alinhamento entre organizações e partes interessadas, para que os serviços e produtos de responsabilidade da organização alcancem o resultado pretendido. 
253.	Ademais, a formalização desses passos traria importantes benefícios para a transparência das regras e dos princípios a serem utilizados na tomada de decisão, bem como incentivaria a participação de terceiros que teriam melhor expectativa sobre os benefícios da participação caso as regras fossem mais claras.
254.	Na próxima subseção, avalia-se se os preceitos contidos no Programa 2211 do PPA 2020-2023, e que são utilizados como diretrizes pelos gestores conforme Nota Informativa SEI 23971/2022/ME, são suficientes para substituir a criação de diretrizes e estratégia, conforme previsto no Dec. 10.044/2019.
O princípio de Inserção Econômica Internacional, presente no PPA 2020-2023, poderia ser complementado pelas diretrizes e estratégia previstas no Decreto 10.044/2019 no sentido de melhor orientar a atuação dos gestores na administração de pleitos de alteração tarifária
255.	Como o Programa 2211 do PPA 2020-2023 foi o documento utilizado como fornecedor de diretrizes e estratégia para o processo de alteração tarifária do II, faz-se necessário avaliar se essas são suficientes para substituir a institucionalização proposta pelo Decreto 10.044/2019.
256.	Antes de falar das limitações do Programa 2211 do PPA 2020-2023 , deve ser ressaltado que esse programa possui as seguintes diretrizes que são úteis para a gestão de pleitos de alteração tarifária: a) simplificação e a progressividade do sistema tributário; b) melhoria do ambiente de negócios; c) estímulo à concorrência e a maior abertura da economia nacional ao comércio exterior; d) priorização de micro e pequenas empresas; e) promoção da proteção da indústria nacional em grau equivalente àquele praticado por países industrializados.
257.	Observa-se que o Programa 2211 do PPA 2020-2023 possui relevantes princípios que trazem importantes contribuições para a gestão da política tarifária de II, principalmente em termos da simplificação do sistema tributário, do combate à concentração de mercado e da maior abertura da economia nacional ao comércio exterior, apesar de contar também com o preceito potencialmente contraditório de que a promoção da proteção da indústria nacional deve se realizar em grau equivalente àquele praticado por países industrializados.
258.	Por sua parte, o Programa 2211 não é capaz de orientar os gestores em relação a importantes aspectos relacionados com o processo decisório dos pleitos de alteração tarifária, tais como: 
a) critérios que pudessem aumentar grau de padronização das decisões, seja por meio do desenvolvimento de parâmetros técnicos claros ou seja por meio do estabelecimento da necessidade de acompanhamento da coerência das análises; 
b) critérios que pudessem definir melhor o escopo das análises e os agentes econômicos envolvidos, seja por meio da melhor definição de impactos econômicos de relevância a serem objeto de análise ou seja pela definição dos agentes econômicos pertencentes às cadeias de produção dos produtos envolvidos (fornecedores, consumidores intermediários de insumos e consumidores finais) ; 
c) critérios de acompanhamento da manutenção da necessidade de continuidade da medida, principalmente para setores que já vêm sendo protegidos por longo período; 
d) designação de responsabilidades de geração de dados para aferição de impactos econômicos decorrentes das alterações tarifárias, distribuição de responsabilidades entre pleiteantes, terceiros interessados e governo sobre a obtenção de dados e informações que permitam aferir os impactos sobre as cadeias produtivas objeto do pleito de alteração tarifária.
259.	A ausência de institucionalização de diretrizes e estratégia provoca a falta de uniformização das decisões. A não uniformização das decisões traz insegurança jurídica para os pleitos e seus respectivos participantes. Por essa razão é muito importante o estabelecimento de diretrizes claras e precisas que façam com que decisões similares sejam tratadas de forma uniforme e padronizada.
260.	Um segundo impacto da falta de diretrizes estratégicas relaciona-se com a falta de transparência e desincentivos para participação de terceiros interessados. Regras claras, que permitam a terceiros interessados saber de suas reais possibilidades de defesa de seus interesses, incentivam à participação de novos pleiteantes e de terceiros interessados.
261.	Outro efeito importante, do estabelecimento de diretrizes sobre a participação de terceiros interessados, refere-se à consideração de impactos econômicos sobre todos os agentes econômicos envolvidos na cadeia produtiva do produto objeto do pleito de alteração tarifária. A consideração ampla dos impactos incentiva a participação de outros agentes econômicos, além da empresa pleiteante, dado que os demais participantes se sentiram mais motivados para participação nos pleitos cujos interesses também sejam considerados.
Figura 1 - Necessidade de estabelecimento de diretrizes para o processo decisório sobre os pleitos de alteração tarifária
 
262.	Outros efeitos interessantes da institucionalização das diretrizes, é a maior vinculação e responsabilização dos gestores, que nessa condição possuem regras mais claras para a tomada de decisões. Essa clareza de regras também facilita os controles sociais e aqueles exercidos pelos órgãos de controle.
263.	O estabelecimento de diretrizes claras e institucionalizadas também podem contribuir para a modificação de medidas de alteração tarifária que já tenham alcançado os impactos planejados e a cessação de medidas com potencial geração de impactos não programados. Esses efeitos serão alcançados caso as dimensões de monitoramento e avaliação sejam aperfeiçoadas no sentido de fornecer informações atualizadas para retroalimentação da política.
264.	A presente seção abordou as forças e as fraquezas da utilização exclusiva do Programa 2211 do PPA 2020-2023 como instrumento de fornecimento de diretrizes estratégicas para a atuação dos gestores da política de alteração tarifária da TEC e de suas exceções. Foi avaliado que apesar de importantes contribuições, esse Plano não oferece diretrizes que permitiriam uma melhor padronização das decisões, uma definição de escopo mais clara e uma gestão mais atualizada das medidas que foram tomadas há muito tempo.
Propostas de encaminhamento
265.	Pelas considerações realizadas, propõe-se:
a)	Recomendar ao Conselho de Estratégia Comercial da Camex, com fundamento no art. 11 da Resolução-TCU 315/2020, que elabore a estratégia e as diretrizes da política de comércio exterior, conforme previsto nos artigos 1º, caput, 3º, inc. I, do Decreto 10.044/2019.; 
b)	Recomendar ao Comitê-Executivo de Gestão da Câmara de Comércio Exterior (Camex) , com fundamento no art. 11 da Resolução-TCU 315/2020, que formule diretrizes da política tarifária de importação e de exportação, conforme previsto nos artigos 1º, caput, e 7º, inc. II, do Decreto 10.044/2019.
Potenciais benefícios de controle externo
266.	Os benefícios da institucionalização de diretrizes e estratégias de comércio exterior ocorrem em diferentes partes da política de alteração tarifária de II. Primeiramente, almeja-se uma maior padronização da tomada de decisões devido ao fato de as regras se tornarem mais transparentes e objetivas. 
267.	A transparência, por sua vez, auxilia também no fomento do controle social e do controle exercido por órgãos especializados que desfrutam de regras mais claras para balizar suas ações. Essa maior transparência e controle geram dois potenciais benefícios para a política: a) maior accountability; b) maior eficácia em alcançar os objetivos de comércio exterior contidos em diretrizes e na estratégia a ser institucionalizada.
268.	Um terceiro benefício da institucionalização, seria a melhor mensuração dos impactos sobre a economia e sobre os agentes econômicos envolvidos. A tomada de decisão governamental estaria fortalecida caso a análise dos impactos abarcasse a totalidade dos agentes econômicos pertencentes às cadeias produtivas impactadas pela medida de alteração tarifária. O fomento da completude da análise teria o benefício subjacente de fomentar a participação de agentes econômicos que se sentiriam mais propensos a fazer parte do processo com a perspectiva de ter seus interesses contemplados.
269.	Um quarto grupo de benefícios está associado à atualização de medidas antigas de alteração tarifária. Caso sejam promulgadas diretrizes para acompanhamento, monitoramento e avaliação, que permitam aferir os impactos das medidas em diferentes momentos desde sua implantação, será possível revisar medidas cujos efeitos já não produzem os resultados almejados.
3.2.2.	Fragilidades de coordenação entre a política de alterações tarifárias no âmbito da TEC e de suas exceções com outras políticas que promovam barreiras tarifárias ou não tarifárias à importação
270.	A equipe de auditoria observou a necessidade de maior coordenação e supervisão entre a TEC e suas exceções e demais políticas, tarifárias e não tarifárias que incidem sobre a importação de mercadorias, pelo fato de existirem falhas e lacunas nos procedimentos de gestão e de controle que garantam que as medidas tomadas por uma das políticas não sejam ofuscadas ou ampliadas de forma não planejada pelas demais políticas.
Critérios e metodologia
271.	A liderança pública representa um dos mecanismos de governança pública previsto no art. 2º do Dec. 9.203/2017. Por sua vez, o inciso IV do art. 4º desse mesmo decreto considera que são diretrizes da governança pública a articulação de instituições e a coordenação de processos com vistas a melhorar a integração entre os diferentes níveis e esferas do setor público, com vistas a gerar, preservar e entregar valor público.
272.	Por seu lado, compete à Camex, segundo o art. 1º do Dec. 10.044/2019, à coordenação de políticas e de atividades relativas ao comércio exterior de bens e serviços. Por sua vez, compete à Secretaria Executiva da Camex a coordenação de grupos técnicos intragovernamentais, a partir dos quais elaborará e promoverá estudos e propostas sobre matérias de competência da Camex, a serem submetidas ao Gecex.
273.	 Em relação à presente auditoria, as atribuições da Camex sobre coordenação e supervisão serão avaliadas em termos de políticas de comércio exterior mais próximas da TEC e de suas exceções. A proximidade será definida em termos de políticas que afetam à importação, tais como as que incidam sobre impostos de importação, como é o caso de gastos tributários (drawback e ex-tarifário) e da política antidumping, ou que incidam sobre aspectos que impactem nas condições de importação de produtos (como é o caso das políticas não tarifárias, que possuem como exemplo as regras fitossanitárias) .
274.	Em tese a coordenação e a supervisão poderiam ser checadas sobre todas as políticas de comércio exterior. Contudo, a equipe de auditoria decidiu centrar os esforços na conexão com políticas mais próximas, deixando as conexões de caráter mais macro fora da análise. 
275.	As estruturas e processos de coordenação de políticas, conforme o Referencial de Controle de Benefícios Tributários , busca avaliar a coerência da política objeto da presente auditoria, primeiramente em termos verticais, por meio do alinhamento com os objetivos governamentais expressos nos documentos de planejamento gerais e específicos da função de governo. Observou-se da análise da seção anterior, sobre institucionalização de diretrizes estratégicas, que ainda não foram emitidas guias ou documentos para orientação do processo decisório sobre medidas de alteração tarifária. Foi constatado que o único documento empregado para orientação das decisões é o PPA 2020-2023, que se mostrou, conforme análise acima, insuficiente como mecanismo de orientação do processo de alteração tarifária.
276.	Destaca-se que o termo benefício tributário, presente no título do Referencial de Controle de Benefícios Tributários, representa conceito amplo que abrange concomitantemente benefícios tributários concedidos pelo Sistema Tributário de Referência (STR) (e.g. - TEC e suas exceções) bem como benefícios ou gastos tributários ou renúncias de receitas concedidos fora do STR (e.g. - drawback e ex-tarifários) . Por essa razão, o mencionado Referencial abrange em seu escopo a política de alteração tarifária objeto da presente auditoria.
277.	Por sua vez, o objetivo dessa seção é o de avaliação das dimensões de coordenação e de supervisão em termos horizontais. Esse tipo de coordenação busca integrar determinada política com outros instrumentos que contribuam para o alcance dos resultados similares ou complementares, tendo como objetivo evitar a sobreposição ou contraposição entre os diferentes instrumentos.
278.	A relevância da avaliação da coordenação horizontal reside no fato de que os agentes econômicos, em alguns casos, fazem uso das diferentes políticas públicas de forma estratégica. Essa atuação estratégica pode ser evidenciada, por exemplo, pelo Anexo B da Cartilha Antidumping (CNI, 2013) , que trata das alternativas possíveis ao requerimento de medidas antidumping. Nesse documento, a CNI instrui as empresas e seus consultores em caso de concluírem que um dos elementos necessários à aplicação das medidas antidumping não estejam presentes, que existem uma série de alternativas que podem ser utilizadas para conferir proteção à indústria nacional, sendo que estre elas estão: i) as alterações permanentes da TEC; ii) alterações temporárias ou das exceções da TEC.
279.	O comportamento estratégico apresentado acima, apesar de poder ser legítimo, demonstra a necessidade de o setor público também atuar de forma estratégica no sentido de implementar medidas de coordenação e de supervisão que visem integrar diferentes políticas públicas que geram impactos ou produzem resultados similares.
280.	Além do comportamento estratégico mencionado, outro fator que reforça à necessidade de ações de coordenação e supervisão, entre políticas próximas ou que possuam objetivos complementares, refere-se à possibilidade de que as medidas de uma política se contraponham aos objetivos almejados pela outra política ou se reforcem em uma magnitude maior do que a inicialmente almejada. Exemplo de efeitos contraditórios entre diferentes políticas pode ser encontrado nas palestras realizada no Webinar: Medidas não Tarifárias e Efeitos sobre o Comércio Exterior  , que ocorreu em 19/10/2021, que, entre outros temas, tratou da magnitude dos impactos das medidas não-tarifárias em relação aos impactos de medidas tarifárias.
281.	No referido Webinar, foi comentado que as tarifas médias de imposto de importação, no momento da realização do evento, se situavam na ordem de 13%, sendo que o "equivalente ad valorem" dessas barreiras, que representa um indicador que permite a comparação entre as magnitudes das medidas não tarifárias em relação às medidas tarifárias, representou um impacto de duas até três vezes maiores do que as alterações tarifárias. Essa relevância dos impactos gerados por medidas não tarifárias leva a conclusão da necessidade de se buscar um maior nível de integração com as medidas tarifárias, sob o risco de uma política ofuscar por completo as medidas tomadas pela outra. Essa situação torna necessário o tratamento de todas as políticas que afetam às importações de forma conjunta, caso se almeje atacar o problema na sua integridade.
282.	Tendo abordado a relevância do fomento da coordenação horizontal entre políticas, será avaliado na próxima subseção a forma como a Camex exerce as funções de coordenação e supervisão, avaliando se estão sendo implementados controles e medidas com vistas a assegurar a apropriada integração entre as diferentes políticas. 
Fragilidade do mecanismo de coordenação da TEC e de suas execuções em relação às demais políticas que imponham barreiras à importação podendo levar a resultados diferentes do planejado, ou por vezes contraditórios.
283.	Inicialmente, foi detectada pela equipe de auditoria desconsideração nas notas técnicas, que analisam os pleitos de alteração tarifária no âmbito da TEC e de suas exceções, de avaliação da participação das empresas pleiteantes em outras políticas públicas que também alterem as alíquotas de imposto de importação ou que interfiram de forma direta em importações. Também foi observada a realização não sistemática de consulta de dados sobre a participação e sobre os efeitos de outras políticas que também impactem em alterações de tarifas de importação.
284.	A equipe de auditoria requisitou à Secretaria-Executiva da Câmara de Comércio Exterior do Ministério da Economia (SE-Camex) , por meio das questões IX e X do Ofício 0078/2022-TCU/SecexDesenvolvimento , informações sobre a operacionalização, gestão e governança de importantes aspectos da política de alteração tarifária da TEC e de suas exceções. Por seu turno, a SE-Camex respondeu aos questionamentos por meio da Nota Informativa SEI 33708/2022/ME .
285.	Foi demandado à Camex, na questão IX do mencionado ofício, a descrição das estruturas e dos mecanismos empregados para realização das ações de coordenação e de supervisão das políticas que incidem sobre o grau de abertura da economia (TEC e sua exceções, gastos tributários relacionados ao imposto de importação e política antidumping e barreiras não-tarifárias) . 
286.	Em resposta, os gestores afirmaram que a estrutura colegiada da Camex representa local privilegiado para ações de coordenação e supervisão de políticas públicas de comércio exterior. Ressaltaram também que os órgãos deliberativos da Camex possuem representantes de diversos ministérios, o que permite que a política pública seja avaliada sob múltiplas óticas. Ademais, disseram os gestores que existe a previsão de que outros órgãos possam ser convidados quando haja a necessidade de que sejam debatidos temas específicos.
287.	Outro questionamento realizado à Camex, referiu-se à existência de documentos ou estudos que avaliassem o resultado geral da intervenção pública sobre produtos importados sobre às políticas públicas que impactem no grau de abertura da economia. 
288.	A intenção da pergunta foi a de aferir se estavam sendo acompanhados os resultados conjuntos ou agregados de diferentes políticas que possuem a capacidade de influenciar nos níveis de importação de mercadoria, seja por ações tarifárias ou seja por ações não tarifárias.
289.	Em resposta, os gestores afirmaram que o Ministério da Economia desde 2020 publica o Anuário do Comércio Exterior Brasileiro, que representa esforço no sentido mencionado.
290.	Também foram mencionados o estudo "Acordos Comerciais e Abertura Comercial: Estimativas e Evidências", a "Nota Técnica 9232", que justificou a segunda rodada de redução transversal de NCMs grafadas na TEC como BIT ou BK, e a "Nota Técnica 22358", páginas 4-6, que justificou a segunda rodada de redução excepcional da maior parte das alíquotas aplicadas pelo Brasil.
291.	A estrutura colegiada da Camex, de fato, consiste em local institucionalmente privilegiado para ações de coordenação e supervisão de políticas públicas de comércio exterior. Contudo, não se deve desconsiderar o fato de que os mencionados colegiados atuam principalmente nas etapas de formulação da política e na decisão sobre alteração de alíquotas ou concessão de cotas de importação. Por sua vez, por serem em grande parte formados por funcionários de alto escalão ou por Ministros, os colegiados da Camex não executam importantes aspectos relacionados à operacionalização da política de alteração tarifária.
292.	Essa característica, apesar de positiva em termos do poder para a tomada de decisão, desconsidera que muitas das ações de coordenação e supervisão ocorrem em nível mais técnico. Ou seja, são técnicos do Ministério da Economia que realizam análises sobre os pleitos de alteração tarifárias, sendo que os componentes dos órgãos colegiados tomam decisões baseadas nas análises e nos pareceres dos mencionados técnicos.
293.	Assim, a boa característica de centralização das decisões nos órgãos colegiados da Camex em termos do favorecimento de ações relacionadas com coordenação nas etapas de formulação e concessão, devem ser complementadas por medidas de supervisão que instruam os níveis operacionais ou técnicos a realizarem ações que promovam à integração entre diferentes políticas. 
Proposta de encaminhamento
294.	Pelas considerações realizadas, propõe-se:
a)	 Recomendar à Câmara de Comércio Exterior (Camex) , com fundamento no art. 11 da Resolução-TCU 315/2020, que leve em consideração, ao avaliar pleitos de alteração tarifária ou de concessão de cotas de importação no âmbito da Tarifa Externa Comum (TEC) e de suas exceções, a participação dos pleiteantes em outras políticas públicas que impactem em barreiras à importação, conforme previsto nos artigos 1º, caput, do Decreto 10.044/2019.
Potenciais benefícios de controle externo
295.	O combate à falta de integração e de coordenação entre políticas tarifárias e não tarifárias que incidem sobre o processo de importação possui o potencial de gerar benefícios para a totalidade das políticas envolvidas. 
296.	Primeiramente, a mencionada integração auxilia na asseguração do alcance de resultados planejados, evitando contradições entre as políticas, o que leva a uma maior eficácia e efetividade. De nada adiante, por exemplo a TEC diminuir alíquotas de imposto de importação, se, concomitantemente, as políticas não tarifárias elevam barreiras com magnitudes de duas a três vezes mais intensas, medidas pelo indicador "equivalente ad valorem".
297.	Em segundo lugar, existe benefício no combate à atuação estratégica ou oportunística em que empresas ao terem seus pleitos recusados por determinada política tentam a aprovação por uma outra. Nesse caso devem ser separadas as aspirações legítimas das aspirações oportunísticas. A maior integração permite, por exemplo, checar se uma mesma empresa é beneficiária de mais de uma política ou se uma empresa que não teve o seu pleito atendido por uma política se ela não deveria ter também o seu pedido recusado pela outra política, contribuindo para uma atuação mais coerente das políticas públicas.
3.2.3.	Fragilidades no monitoramento e na avaliação dos efeitos dos pleitos de alteração tarifária no âmbito da TEC e suas exceções ao longo do tempo
298.	Em relação à dimensão de monitoramento, observou-se fragilidades na realização, ao longo do período de vigência das medidas de alteração tarifária, de atividades relacionadas com essa dimensão na TEC e em suas exceções. A realização dessas atividades permitiria aos gestores avaliar se os impactos das alterações tarifárias estão ocorrendo dentro das expectativas criadas e se existiriam possibilidades de aperfeiçoamento.
299.	Verificou-se, também, a não produção de indicadores e metas e de estudos com a finalidade de medir os impactos econômicos extrafiscais das alterações de alíquotas de imposto de importação. Recordando que as estimativas dos impactos extrafiscais (R$ 171,2 bilhões - IPEA, 2021) do imposto de importação são muito mais relevantes do que os impactos fiscais (R$ 65.2 bilhões de II - Receita Federal, 2021) . A ausência de avaliação priva a política de informações valiosas sobre os impactos das medidas sobre os agentes econômicos pertencentes à cadeia de produção da mercadoria objeto da alteração de alíquota.
Critérios e metodologia
300.	O inciso I do art. 6º do Dec. 9.203/2017 considera que mecanismos, instâncias e práticas de governança incluem no mínimo: a) as formas de acompanhamento de resultados; b) as soluções para melhoria do desempenho das organizações; e c) os instrumentos de promoção do processo decisório fundamentado em evidências.
301.	Conforme o inciso VI do art. 17 do Dec. 10.044/2019, compete à Secretaria-Executiva da Camex o acompanhamento, quanto a prazos e metas, da implementação e do cumprimento das deliberações e das diretrizes estabelecidas pelo Gecex, incluídas aquelas cometidas aos demais colegiados da Camex.
302.	O Referencial de Controle de Benefícios Tributários, por sua vez, estabelece, para que uma política pública esteja bem desenhada, a necessidade de definição de estruturas e processos de monitoramento e avaliação sistemáticos de benefícios fiscais tais como a política de alteração tarifária de impostos de comércio exterior. Por seu turno, o mesmo Referencial defende a necessidade de definição de estruturas e processos de gestão em que a Receita Federal seja responsável pelos aspectos tributários dos benefícios fiscais e seja indicado o órgão responsável e eventual corresponsável pela supervisão, acompanhamento e avaliação dos resultados alcançados. Finalmente, o Referencial propõe a normatização da política de benefícios fiscais de forma a disciplinar as etapas de instituição, acompanhamento e controle dos resultados.
Análise das ações de monitoramento da TEC e de suas exceções durante o período de vigência das medidas de alteração tarifária
303.	Em relação ao estabelecimento de estruturas de monitoramento, a equipe de auditoria requisitou à Secretaria-Executiva da Câmara de Comércio Exterior do Ministério da Economia (SE-Camex) , por meio da questão XII do Ofício 0078/2022-TCU/SecexDesenvolvimento , informações sobre monitoramento da política de alteração tarifária da TEC e de suas exceções. Por seu turno, a SE-Camex respondeu às questões do mencionado Ofício por meio da Nota Informativa SEI 33708/2022/ME .
304.	Assim, na questão XII foi solicitada informação sobre a existência de processo de trabalho para acompanhamento específico de setores que são objeto de proteção por longo período na TEC, ao exemplo do setor têxtil e o setor automotivo. Em resposta, foi informado o desconhecimento, por parte dos gestores, de acompanhamento setorial conforme questionado. Todavia, foi respondido que a Secretaria Especial de Produtividade e Competitividade (Sepec) do Ministério da Economia, bem como a Secretaria de Comércio Exterior (Secex) se incumbiram de negociar acordos comerciais no que tange ao setor automotivo. 
305.	Pelas respostas enviadas, depreende-se que não existem ações sistematizadas e contínuas de monitoramento de produtos pertencentes a setores da economia que a longo tempo possuem alíquotas elevadas de imposto de importação. 
306.	O acompanhamento dos impactos nas alíquotas da TEC e de suas exceções é relevante, pois possibilita aos gestores propor ao Mercosul alterações nas listas tarifárias, na medida em que os impactos não atendam mais aos efeitos programados, relativos ao momento em que as alterações foram efetuadas.
Análise das ações de avaliação da TEC e de suas exceções tendo em vista o caráter extrafiscal do imposto de importação
307.	O inciso VI do art. 17 do Dec. 10.044/2019 estabelece que compete à Secretaria-Executiva da Camex a avaliação quanto a prazos e metas, da implementação e do cumprimento das deliberações e das diretrizes estabelecidas pelo Comitê-Executivo de Gestão, incluídas aquelas atribuídas aos demais colegiados da Camex.
308.	O Referencial de Controle de Benefícios Tributários, por seu turno, apresenta uma série de critérios que devam ser seguidos para que uma política pública seja corretamente desenhada em termos da dimensão de avaliação. Primeiramente, ele propõe a definição de estruturas e processos de monitoramento e avaliação sistemáticos para políticas tais como a de alteração tarifária de impostos de comércio exterior.
309.	Estruturas e processos sistemáticos sugerem que as ações de avaliação não devem ser esporádicas e descontinuadas. Dada a relevância das informações sobre impactos das políticas para a retroalimentação e aperfeiçoamento das ações executadas, a avaliação deve ser efetuada periodicamente, nos setores da TEC e de suas exceções escolhidos por critérios de relevância econômica estabelecidos pelos gestores. 
310.	O Referencial também sugere, em relação à definição de estruturas e processos, que a Receita Federal seja responsável pelos aspectos tributários dos incentivos fiscais, o que já ocorre, e que seja indicado o órgão responsável e eventual corresponsável pela supervisão, acompanhamento e avaliação dos resultados alcançados pelo benefício tributário. 
311.	Para o caso da gestão da TEC e de suas exceções será importante a indicação de órgão responsável pela supervisão e avaliação dos resultados alcançados pelo benefício tributário, considerando que essa política possuí caráter extrafiscal e que representa um benefício fiscal concedido no âmbito do sistema tributário de referência (STR) . 
312.	Em relação ao estabelecimento de estruturas de avaliação, a equipe de auditoria requisitou à Secretaria-Executiva da Câmara de Comércio Exterior do Ministério da Economia (SE-Camex) , por meio das questões XI e XIII do Ofício 0078/2022-TCU/SecexDesenvolvimento , informações sobre indicadores, metas e estudos para a realização de avaliação da política de alteração tarifária da TEC e de suas exceções. Por seu turno, a SE-Camex respondeu as questões do mencionado Ofício por meio da Nota Informativa SEI 33708/2022/ME .
313.	Logo, na questão XI foi demandado informações sobre a existência de indicadores e metas para acompanhamento do grau de abertura da economia provocado por política tarifárias e não tarifárias. Em resposta, os gestores afirmaram que os indicares e metas que são acompanhados são aqueles no âmbito do monitoramento do PPA, no que tange ao Programa 2211 - Inserção Econômica Internacional, cujo objetivo é o de alcançar maior inserção do Brasil na economia internacional.
314.	Deve ser destacado que o único indicador que é acompanhado pelo Programa 2211 do PPA 2020-2023 é o indicador de "Corrente de Comércio Exterior [ (x+m) /PIB]", em que x = exportações e m = importações. Ou seja, o indicador mede a soma das exportações e das importações como proporção do PIB. 
315.	Esse indicador, apesar de relevante, informa muito pouco sobre aspectos essenciais da extrafiscalidade da TEC e de suas exceções, tais como: a) os benefícios da proteção tarifária usufruídos pelos setores e palas empresas protegidos; b) os impactos sobre os fornecedores, consumidores intermediários e consumidores finais das medidas de alteração tarifária; c) os impactos sobre a produtividade, competitividade e inovação dos setores afetados pelas medidas; d) os impactos sobre a concentração (geração de monopólios ou oligopólios) relacionados com as medidas de alteração tarifária. 
316.	Assim, faz-se necessário desenvolver sistema de indicadores e metas que proporcione estudos consistentes que permitam avaliar os impactos relevantes da política de alteração tarifária.
317.	A questão XIII, por sua vez, demandou se existem estudos sobre a avaliação dos impactos extrafiscais da TEC e de suas exceções na Camex ou no Ministério da Economia. Em resposta, foi informado o desconhecimento sobre a existência de estudos sistematizados no que tange à avaliação dos impactos extrafiscais da TEC e de suas exceções na Camex ou no Ministério da Economia. Foi salientado pelos gestores, que a Secex do Ministério da Economia começou a publicar estudos de impacto a respeito de negociações internacionais. Apesar de salutar a iniciativa de publicação desses estudos, deve-se enfatizar que eles não são estritamente relacionados com a gestão da TEC e suas exceções. 
318.	Logo, mais uma vez, faz-se necessário a estruturação de área de avaliação para a política de alteração tarifária da TEC e de suas exceções. Deve ser destacado que atualmente, segundo a Nota Informativa SEI 23971/2022/ME  os gestores contam, no âmbito da Coordenação-Geral de Tarifas da Subsecretaria de Estratégia Comercial com seis servidores. Esse quantitativo de funcionários, apesar de considerado satisfatório para a análise de processos, deveria ser reforçado na ocasião de a Camex assumir mais intensivamente responsabilidades na área de avaliação de políticas.
319.	Além disso, deve-se ressaltar que a estruturação de área de avaliação representaria investimento que demandaria recursos para ser implementada. Contudo, esses custos potencialmente se compensariam, dada a magnitude dos impactos fiscais envolvidos com o imposto de importação, de cerca de R$ 65.2 bilhões de arrecadação- (Receita Federal, 2021) e de R$ 171,2 bilhões de extrafiscais (IPEA, 2021) . 
Boas práticas previstas no Referencial de Controle de Benefícios Tributários relacionadas à estruturação das dimensões de governança de acompanhamento, monitoramento e avaliação
320.	Segundo o Referencial de Controle de Benefícios Tributários , são boas práticas da operação e do monitoramento dos benefícios tributários: a) a categorização dos benefícios tributários; b) a gestão dos benefícios tributários que considere as diferentes necessidades de operação e monitoramento; c) a análise do uso dos incentivos fiscais pelos beneficiários, se os incentivos da política estão alcançando os objetivos previstos e se os riscos capazes de impedir o alcance dos objetivos estão sendo acompanhados. 
321.	Em termos da dimensão de avaliação, o Referencial de Controle de Benefícios Tributários  considerou os seguintes itens de boas práticas: a) dar transparência aos resultados alcançados e fornecer elementos para a tomada de decisão quanto à continuidade da política; b) periodicidade da avaliação, assim como indicadores a serem usados e forma de coleta de dados necessários devem estar previstos ainda no desenho e planejamento do benefício tributário, antes de sua implementação; c) avaliar dimensões de eficiência, eficácia e efetividade e se possível custos e benefícios da política.
322.	As mencionadas boas práticas, tanto de acompanhamento e monitoramento quanto em relação a atividades de avaliação são raramente realizadas para políticas extrafiscais pertencentes ao Sistema Tributário de Referência como é o caso da gestão da TEC e de suas exceções. Essa situação leva a que essas políticas possuam um baixo grau de transparência em relação aos resultados gerados.
323.	Deve ser destacado que no Brasil as políticas com maior grau de transparência são as financiadas por gastos diretos e que fazem parte do orçamento geral da União. Em segundo lugar, em termos de transparência, vêm as políticas de gastos tributários ou de renúncias de receitas que possuem documento intitulado "Demonstrativo de Gastos Tributários" em que é dada transparência sobre os valores tributários renunciados. Contudo, nem os gastos tributários nem os benefícios tributários pertencentes ao STR possuem demonstrativo que explicite os impactos extrafiscais ou econômicos dessas políticas, que na maioria dos casos superam em muito os impactos fiscais.
324.	Essa situação leva a necessidade de estruturação de atividades de monitoramento e avaliação principalmente para políticas que gerem impactos fiscais e extrafiscais de grande materialidade financeira e relevância econômica para os agentes afetados. 
Proposta de encaminhamento
325.	Dada a relevância de se fortalecer as áreas de monitoramento e de avaliação com vistas a possibilitar o acompanhamento das decisões e a retroalimentação da política de alteração tarifária, propõe-se:
a)	Recomendar à Câmara de Comércio Exterior (Camex) , com fundamento no art. 11 da Resolução-TCU 315/2020, que promova o acompanhamento e a avaliação, quanto a prazos e metas das alterações tarifárias de imposto de importação, conforme previsto no art. 1º, caput, e 17, inciso VI, do Decreto 10.044/2019.
Potenciais benefícios de controle externo
326.	Um primeiro benefício está associado com a estruturação de ações de monitoramento de medidas de alteração tarifária. Assim, o fortalecimento das ações de monitoramento proporcionaria um maior controle sobre os efeitos provocados pelas medidas, possibilitando a reversão de medidas que não provoquem os efeitos desejados ou que produzem efeitos contraditórios aos programados.
327.	Um segundo grupo de benefícios estaria associado com a estruturação da área de avaliação da política. A realização de avaliações contribuiria com o fomento da transparência sobre os resultados extrafiscais da política de alteração de alíquota de imposto de importação, estimulando o controle social e o controle exercido pelos órgãos de controle. A sociedade, como um todo, se beneficiária de possuir maiores informações sobre a eficácia e efetividade da política, com a possibilidade de alterações de rota caso os resultados não fossem os esperados. 
3.2.4.	Averiguação do nível de implementação Plano de Integridade do Ministério da Economia sobre ações relacionadas com políticas de alteração tarifária de Imposto de Importação
328.	Identificou-se a não promulgação de forma tempestiva da resolução de integridade pelo Gecex que trata do relacionamento com stakeholders externos no âmbito do programa de integridade das ações relacionadas ao Plano de Integridade (Programa Prevenir) , incluindo o monitoramento da execução da política de integridade.
Critérios e metodologia
329.	O inciso VI do art. 4º do Dec. 9.213/2017 prevê a implementação de controles internos fundamentados na gestão de risco, que privilegiará ações estratégicas de prevenção antes de processos sancionadores.
330.	Segundo o art. 19 do Dec. 9.213/2017, existe determinação para que os órgãos e as entidades da administração direta instituam programa de integridade com vistas à promoção, à detecção, à punição e ao combate de atos de fraude e corrupção. 
331.	No âmbito do Ministério da Economia, foi instituído o Plano de Integridade conhecido como Plano Prevenir, que tem, entre outras, ações de integridade relacionadas ao comércio exterior destinadas à Camex. 
332.	Assim, foram solicitadas à Camex informações sobre a implementação de ações listadas no Anexo IV do Plano de Integridade do Programa Prevenir, incluindo os diagnósticos e outros documentos que subsidiaram as ações realizadas ou planejadas. O interesse da análise residiu principalmente na execução de forma tempestiva de ações relacionadas com políticas tarifárias no âmbito do Programa Prevenir. Por seu turno, a SE-Camex respondeu às questões do mencionado Ofício por meio da Nota Informativa SEI 33708/2022/ME .
Análise das ações que foram definidas para lidar com potenciais riscos de conflitos de interesse na Camex previstas no Anexo I do Plano Prevenir
333.	Os gestores foram questionados sobre quais ações foram definidas para orientação de potenciais riscos de conflitos de interesse na Camex, conforme previsão expressa no Anexo I do Plano Prevenir (Ações das instâncias do Prevenir) também foram demandadas as datas de conclusão das ações. 
334.	Em resposta  , os gestores afirmaram que foram realizadas um conjunto de ações voltadas à agenda de integridade, segurança da informação, transparência e conflitos de interesses. 
335.	Primeiramente, realizaram-se ações de capacitação, bem como de sistematização de processos, a exemplo do fluxo dos pleitos de alterações tarifárias no portal de serviços do governo federal. Em segundo lugar, também foram realizadas ações de melhoria da governança dos colegiados da Camex, com o auxílio da Consultoria da CGU. Exemplos dessas ações foram a criação de site para monitoramento de riscos via sistema Ágatha. Essas ações, segundo os gestores, não foram formalizadas em maior nível de detalhamento no ciclo seguinte do Prevenir tendo em vista que já estavam sendo executadas ainda no curso da consultoria.
336.	Os gestores também destacaram a opção por priorizar apenas duas das recomendações do atual ciclo do Prevenir que possuem previsão de conclusão apenas para 2023. A justificativa dada pelos gestores, para essa priorização, foi o de atender às recomendações de caráter mais pontual no curto prazo e proteger as de caráter mais sistêmico (política de integridade e norma de relacionamento com stakeholders externos) para execução no médio prazo, dado o contexto eleitoral atual, o que não favorece o engajamento da alta administração em temas de governança mais complexos que não sejam afeitos à totalidade do Ministério, como é o caso da política de alteração tarifária.
337.	No contexto desses trabalhos, realizou-se também análise SWOT com vistas à identificação das principais fraquezas e ameaças. Foram detectadas como fraqueza os seguintes quesitos : a) CAT é parte de um processo de alteração tarifária; b) natureza consultiva pode não fortalecer a decisão/recomendação; c) pareceres dependentes de informações externas (pode ocasionar morosidade nas análises do CAT) ou incompletos (pode comprometer ou dificultar a análise pelo CAT) ; e d) medidas protelatórias para não decidir sobre determinado pleito. 
338.	Quanto às ameaças, os gestores identificaram: i) influência política; ii) pandemia; iii) alterações das recomendações; e iv) demora na decisão do âmbito do Mercosul. 
339.	Por fim, os gestores reportaram que muitas das vulnerabilidades levantadas no curso dos trabalhos foram equacionadas em conjunto com a CGU durante o trabalho de consultoria, o que deu a oportunidade de que o novo regimento interno do CAT já sanasse muitas das deficiências identificadas. 
340.	Verifica-se, portanto, que os gestores obtiveram algum progresso nas ações relativas ao plano de integridade. Observou-se, contudo, que não houve a promulgação da resolução de integridade por parte do Gecex, como era esperado para ocorrer em setembro de 2022 . A emissão da referida resolução constitui importante marco para a possibilitar a operacionalização de controles e outras medidas de gestão destinadas a mitigar os riscos mapeados.
Proposta de Encaminhamento
341.	Assim, propõem-se:
a)	 dar ciência ao Comitê-Executivo de Gestão (Gecex) da Câmara de Comércio Exterior (Camex) acerca da necessidade de promulgação de forma tempestiva da resolução de integridade prevista para ocorrer em setembro de 2022.
Potenciais benefícios de controle externo
342.	O benefício dessa ação é a potencial mitigação dos riscos de desvios e de inefetividade da política de alteração tarifária devido a não implementação tempestiva da política de integridade.
4.	Conclusão
343.	A auditoria teve como principal objetivo responder à questão fundamental de se existem formas de melhorar a governança e a gestão dos pleitos de alteração tarifária, relacionados à TEC e às suas exceções. Por meio dessas melhorias busca-se contribuir com o alcance dos objetivos da política tarifária em relação às necessidades de importação para o fomento da atividade produtiva, da inovação, da produtividade e da competitividade.
344.	A equipe de auditoria escolheu o processo que subsidia a decisão sobre alterações de alíquotas do Imposto de Importação (II) e de cotas de importação, que se dão nos órgãos e instâncias colegiadas da Camex, como fundamental para avaliação de aspectos de gestão e de governança que pudessem impactar a eficácia e a efetividade dos resultados.
345.	Primeiramente, foi auditada amostra de processos de pleitos de alteração tarifária de II e de concessão de cotas de importação, com o objetivo de certificar sobre aspectos de qualidade da gestão realizada pela SE-Camex. Foram avaliados tópicos como: a) cumprimento de prazos de análise; b) efetividade da manifestação de terceiros; c) respeito a critérios técnicos definidos; d) transparência dos pleitos para interessados; e) motivação jurídica das decisões. 
346.	Em segundo lugar, foram auditados tópicos relacionados com a governança, principalmente em termos do desenho da política. Foi avaliada se a gestão dos pleitos de alteração tarifária possuía coerência vertical, no sentido de respeitar ou seguir critérios ou princípios mais amplos de comércio exterior presentes em planos nacionais, setoriais e orçamentários ou outros documentos.
347.	Outro tipo de coerência auditada referiu-se à coerência horizontal dessa política com outras ações públicas que também produzem efeitos nas barreiras de importação, sejam impactos tarifários ou impactos não tarifários. Essa análise se mostrou relevante dado o risco de geração de duplicidades ou sobreposições, caso essa coerência não seja apropriadamente avaliada por parte dos gestores.
348.	Outras importantes dimensões de governança auditadas foram as ações de monitoramento e de avaliação realizada pelos gestores. As ações de monitoramento são fundamentais dado que as alíquotas de II perduram, em alguns casos, por décadas, sendo importante avaliar, periodicamente, se os efeitos almejados foram alcançados ou se faz necessárias novas alterações.
349.	A dimensão de avaliação, por sua vez, possui grande relevância dado o caráter extrafiscal do imposto de importação. Dessa forma, as alíquotas estabelecidas para esse tributo possuem objetivos que extrapolam às necessidades de arrecadação do Estado. Essas alíquotas, ao promoverem a proteção dos mercados afetados, produzem efeitos na economia que geram impactos em importantes dimensões do crescimento econômico, como são os casos da inovação, da produtividade e da competitividade. Logo, essa política deve fomentar a realização de avaliações periódicas em relação aos principais efeitos gerados pelas alterações tarifárias realizadas.
350.	Um último item de governança auditado foi o cumprimento tempestivo das ações previstas no Plano de Integridade do Ministério da Economia, sobre questões relacionadas com política tarifária. Esse Plano foi auditado dado que contém as principais ações do Ministério relativas à atuação dos controles internos com a finalidade de combater possíveis ações que buscam fraudar ou desviar recursos relacionados com as políticas públicas geridas.
351.	Assim, por meio de questões que permitiram avaliar a gestão e a governança da política, a auditoria detectou, por meio de achados de auditoria, possibilidades de aperfeiçoamento dos resultados que podem ser alcançados pela política tarifária no âmbito da Tarifa Externa Comum (TEC) e de suas exceções.
352.	A auditoria detectou, como primeiro achado, que a transparência dos processos de análise dos pleitos de alteração tarifária ocorreu em desconformidade com as leis e regulamentos aplicáveis à organização. Para chegar a essa conclusão, a equipe de auditoria, por meio de análise amostral, observou que os processos do SEI, disponibilizados no sítio eletrônico da Subsecretaria de Estratégia Comercial (Strat) , não continham todas as informações relacionadas ao pleito e às análises decorrentes, não sendo disponibilizadas nestes processos as análises técnicas da Strat, as decisões do CAT e do Gecex (Seção 3.1.4, tabelas 9 a 11, parágrafos 171 a 206) . 
353.	A desconformidade em relação à transparência dos pleitos de alteração tarifária contradiz o preceituado na Lei 12.527/2011 (Lei de Acesso à Informação) que considera dever dos órgãos e entidades públicas promover, independentemente de requerimentos, a divulgação em local de fácil acesso de informações de interesse coletivo ou geral por eles produzidas ou custodiadas. Por sua vez, o art. 7º do Decreto 10.242/2020, que instituiu o CAT, determina que informações sobre os pleitos deverão ser disponibilizadas publicamente pela Secretaria-Executiva da Camex da Secretaria Especial de Comércio Exterior e Assuntos Internacionais do Ministério da Economia, de forma a proporcionar transparência aos pleitos e às análises aos interessados.
354.	A falta de transparência, além de desincentivar a participação de terceiros interessados, provoca restrições ao exercício do controle social e ao exercício do controle governamental sobre a gestão. O cerceamento das ações de controle, por sua vez, pode gerar ambiente propício à fraude e à ineficiência administrativa. Assim, o fomento à transparência poderá gerar como benefícios esperados a maior e mais efetiva participação de terceiros interessados e o melhor controle social e governamental sobre a gestão com redução do risco de ocorrência de fraude e corrupção. Desta forma, seria ampliada a credibilidade da gestão das políticas de alteração tarifária de II (Seção 3.1.4, parágrafo 207) .
355.	O segundo achado da auditoria refere-se, portanto, à necessidade de institucionalização de diretrizes e de estratégia de política de comércio exterior e de diretrizes de política tarifária de importação e exportação com vistas a melhorar a gestão e a governança da política tarifária no âmbito da TEC e de suas exceções. A falta de formalização mencionada representa a principal deficiência de desenho da política de alteração tarifária do II e da concessão de cotas de importação encontrado pela auditoria (Seção 3.2.1, parágrafos 243 a 254) . 
356.	Segundo o art. 1º do Decreto 10.044/2019, compete à Camex a formulação e a implementação de políticas de comércio exterior. A formulação adequada da política deve levar em consideração o seu desenho adequado, no sentido de buscar coerência entre políticas amplas e políticas específicas. Já os arts. 3º de 7º do Decreto 10.044/2019 delegam aos órgãos colegiados da Camex a responsabilidade de proposição e formulação de diretrizes para o comércio exterior e para a política tarifária respectivamente. 
357.	Assim, como primeira característica de uma política bem desenhada, deve-se buscar a coerência vertical dessa política com planos nacionais, setoriais e orçamentários e documentos que forneçam diretrizes e estratégias que orientem a gestão dos processos de implementação, monitoramento e avaliação. Os gestores, caso possuam essas diretrizes e estratégia formalizadas, teriam maior facilidade de seguir os critérios e princípios gerando potencialmente decisões mais padronizadas (Seção 3.2.1, parágrafos 255 a 264) .
358.	A não institucionalização ou formalização de diretrizes e estratégia também dificulta o controle social e governamental sobre o seguimento, por parte dos gestores, dos critérios mais amplos da política de comércio exterior e dos critérios mais específicos da política de tarifação da importação, objeto da presente auditoria.
359.	Desse modo, os benefícios esperados da institucionalização de diretrizes e metas de comércio exterior e de política tarifária se estendem desde o fomento à participação de outros empresários nos pleitos de alteração tarifária, devido a maior transparência das regras do benefício, até aperfeiçoamentos na concessão, no monitoramento, na avaliação e no controle das medidas adotadas pelos gestores para gestão da política (Seção 3.2.1, parágrafos 266 a 269) .
360.	O terceiro achado de auditoria remete à desconsideração, na maioria dos pleitos avaliados, de análises do mecanismo de coordenação da TEC e de suas exceções em relação às demais políticas que imponham barreiras à importação nas notas técnicas que subsidiam as decisões de alteração tarifária. Essa não avaliação, por outro lado, é preocupante, dado que a Confederação Nacional das Indústrias (CNI) elaborou Cartilha Antidumping, na qual instrui as empresas e seus consultores, em caso de terem seus pleitos de alteração tarifária rejeitados, a pleitearem alterações tarifárias no âmbito da TEC e de suas exceções. 
361.	Assim, da mesma forma que o setor privado se organiza para pleitear alterações tarifárias, as políticas públicas também devem se coordenar com o objetivo de gerar os melhores resultados de suas políticas, vistas de forma conjunta (Seção 3.2.2, parágrafos 277 a 279) .
362.	Conforme o caput do art. 1º do Decreto 10.044/2019, compete à Camex a coordenação de políticas e de atividades relativas ao comércio exterior. Por seu turno, segundo o art. 17, VI, do Decreto 10.044/2019, é de responsabilidade da SE-Camex a coordenação de grupos técnicos intragovernamentais, a partir dos quais serão elaborados estudos e propostas sobre matérias de competência da Camex, a serem submetidas ao Gecex.
363.	A coordenação é fundamental para evitar duplicidades e sobreposições entre políticas com objetivos similares. Assim, exemplo de efeitos contraditórios entre diferentes políticas pode ser encontrado pela comparação entre medidas tarifárias e não-tarifárias sobre os mesmos produtos e setores, onde se observaram casos em que as barreiras não-tarifárias, medidas pelo indicador "equivalente ad valorem" foram de duas a três vezes mais intensas do que as tarifas médias de imposto de importação (Seção 3.2.2, parágrafos 280 e 281) . 
364.	Os principais benefícios esperados da implementação da maior coordenação entre políticas com efeitos ou objetivos similares seriam, primeiramente, a melhoria na coerência das políticas por meio ao combate de duplicidades e sobreposições de diferentes políticas públicas com efeitos similares, bem como maior eficiência na alteração de medidas que não produzem efeitos desejados ou produzem efeitos contraditórios ou não programados. Essa maior coerência entre políticas teria a capacidade de otimizar os impactos esperados da ação pública geral, devido ao acompanhamento sistêmico de todas as políticas em conjunto (Seção 3.2.2, parágrafos 295 a 297) .
365.	O quarto achado de auditoria refere-se a deficiências de monitoramento e avaliação da TEC e suas exceções. A função de monitoramento é fundamental para a boa implementação da política de alteração tarifária dado que os níveis de alíquotas adotados podem perdurar por anos. Essa durabilidade do estabelecimento de alíquotas confere ao monitoramento um papel essencial no sentido de fornecer informações sobre os efeitos das medidas adotadas. Por seu turno, a relevância da avaliação está associada com o caráter extrafiscal do benefício, sendo importante o acompanhamento de indicadores e da realização de análises que permitam aferir os impactos das medidas adotadas.
366.	Segundo o art. 2º, I, do Decreto 9.203/2017 considera-se governança pública o conjunto de mecanismos de liderança, estratégia e controle postos em prática para avaliar, direcionar e monitorar a gestão, com vistas à condução de políticas públicas e à prestação de serviços de interesse da sociedade. Já o art. 4º, III, do Decreto 9.203/2017 considera como diretrizes da governança pública o monitoramento do desempenho e avaliação da concepção, da implementação e dos resultados das políticas e das ações prioritárias para assegurar que as diretrizes estratégicas sejam observadas.
367.	A equipe de auditoria observou como principal causa para a realização insuficiente de ações de monitoramento e de avaliação a estruturação incompleta da política de alteração tarifária de imposto de importação, principalmente em relação aos seus aspectos extrafiscais. Essa estruturação incompleta produz como consequência a não valorização do acompanhamento das modificações dos impactos das medidas de alteração de alíquota de imposto de importação como ação fundamental para retroalimentação e alcance da efetividade da política (Seção 3.2.3, parágrafos 303 a 319) .
368.	Os benefícios esperados pela implementação efetiva das funções de monitoramento e avaliação são a maior eficiência na alteração de medidas que não produzem efeitos desejados ou produzem efeitos contraditórios aos programados. Em segundo lugar, ocorreria o fomento da transparência em relação aos resultados extrafiscais da política de alteração de alíquota de imposto de importação, estimulando o controle social e o controle exercido pelos órgãos de controle. Por último, o fomento dessas importantes dimensões de governança provocaria otimização dos impactos esperados da política devido ao acompanhamento e retroalimentação de seu desempenho (Seção 3.2.3, parágrafos 326 e 327) .
369.	Por fim, no quinto achado a equipe de auditoria detectou, em relação ao cumprimento do Plano Prevenir, a não promulgação de forma tempestiva da resolução de integridade por parte do Gecex.
370.	Conforme art. 19 do Decreto 9.203/2017, os órgãos e as entidades da administração pública federal devem instituir programa de integridade, com o objetivo de promover a adoção de medidas e ações institucionais destinadas à prevenção, à detecção, à punição e à remediação de fraudes e atos de corrupção. Com vistas ao cumprimento desse Decreto, o Ministério da Economia instituiu para os exercícios de 2021 e 2022 plano de integridade intitulado Plano Prevenir.
371.	A causa para a não promulgação tempestiva se relaciona com a não priorização por parte do Ministério da Economia do cumprimento de ações relacionadas com a atuação da Camex presentes no mencionado Plano (Seção 3.2.4, parágrafos 333 a 340) .
372.	O benefício esperado da promulgação da resolução mencionada seria a mitigação dos riscos de desvios e de inefetividade da política de alteração tarifária devido a não implementação tempestiva da política de integridade (Seção 3.2.4, parágrafo 342) .
373.	Logo, a auditoria procurou avaliar os principais aspectos da gestão e da governança da política de alteração tarifária e de concessão de cotas de importação no âmbito da TEC e de suas exceções. O objetivo foi o de aperfeiçoar o desenho, a implementação e a retroalimentação da política com vistas a contribuir com a otimização de seus resultados. Especial consideração foi dada à participação de todos os agentes das cadeias produtivas afetadas, com vistas a garantir a transparência e a equidade da atuação pública. Por seu turno, também foi dada grande relevância à confecção da estratégia e de diretrizes como forma de garantir que os princípios e critérios buscados pela política pública fossem alcançados.
5.	Propostas de encaminhamento
374.	Diante do exposto, submetem-se os autos à consideração superior, propondo: 
a)	Recomendar à Secretária-Executiva da Câmara de Comércio Exterior (Camex) , com fundamento no art. 11 da Resolução-TCU 315/2020, que promova, independentemente de requerimentos, o acesso aos processos de pleitos de alteração tarifárias, inclusive as manifestações de terceiros, as notas técnicas da Subsecretaria de Estratégia Comercial (Strat) e as decisões do Comitê de Alterações Tarifárias (CAT) e do Comitê-Executivo de Gestão (Gecex) , nos termos do art. 8º da Lei de Acesso à Informação e do art. 7º do Decreto 10.242/2020.
b)	Recomendar ao Conselho de Estratégia Comercial da Camex, com fundamento no art. 11 da Resolução-TCU 315/2020, que elabore a estratégia e as diretrizes da política de comércio exterior, conforme previsto nos artigos 1º, caput, 3º, inc. I, do Decreto 10.044/2019.
c)	Recomendar ao Comitê-Executivo de Gestão da Câmara de Comércio Exterior (Camex) , com fundamento no art. 11 da Resolução-TCU 315/2020, que formule diretrizes da política tarifária de importação e de exportação, conforme previsto nos artigos 1º, caput, e 7º, inc. II, do Decreto 10.044/2019.
d)	Recomendar à Câmara de Comércio Exterior (Camex) , com fundamento no art. 11 da Resolução-TCU 315/2020, que leve em consideração, ao avaliar pleitos de alteração tarifária ou de concessão de cotas de importação no âmbito da Tarifa Externa Comum (TEC) e de suas exceções, a participação dos pleiteantes em outras políticas públicas que impactem em barreiras à importação, conforme previsto nos artigos 1º, caput, do Decreto 10.044/2019.
e)	Recomendar à Câmara de Comércio Exterior (Camex) , com fundamento no art. 11 da Resolução-TCU 315/2020, que promova o acompanhamento e a avaliação, quanto a prazos e metas das alterações tarifárias de imposto de importação, conforme previsto no art. 1º, caput, e 17, inciso VI, do Decreto 10.044/2019.
f)	Dar ciência ao Comitê-Executivo de Gestão (Gecex) da Câmara de Comércio Exterior (Camex) acerca da necessidade de promulgação da resolução de integridade prevista para ocorrer em setembro de 2022;
g)	Nos termos do art. 8º da Resolução-TCU 315, de 2020, fazer constar, na ata da sessão em que estes autos forem apreciados, comunicação do relator ao colegiado no sentido de monitorar as recomendações contidas nos itens "a", "b", "c", "d", "e" e "f" desta deliberação."
17.	O corpo diretivo da SecexDesenvolvimento aquiesceu ao referido encaminhamento.
	É o relatório.

não há.

Não atuou.

AUDITORIA OPERACIONAL COM O OBJETIVO DE AVALIAR A GOVERNANÇA DA DEFINIÇÃO DA TARIFA EXTERNA COMUM (TEC) E DE SUAS EXCEÇÕES E A GESTÃO DOS PROCESSOS DE TRABALHO QUE SUBSIDIAM A DECISÃO SOBRE AS ALTERAÇÕES DE ALÍQUOTAS DO IMPOSTO DE IMPORTAÇÃO E DE COTAS DE IMPORTAÇÃO. DÉFICITS DE TRANSPARÊNCIA NA ANÁLISE DE PLEITOS DE ALTERAÇÕES DE ALÍQUOTAS. IMPROPRIEDADES NA GOVERNANÇA DA POLÍTICA DE COMÉRCIO EXTERIOR. NÃO PROMULGAÇÃO PELA CAMEX DE RESOLUÇÃO ESTIPULANDO AÇÕES DE INTEGRIDADE. RECOMENDAÇÕES E CIÊNCIA.

RELATÓRIO DE AUDITORIA (RA)

Secretaria de Controle Externo do Desenvolvimento Econômico (SecexDesen).

Cuidam os autos de auditoria operacional com o objetivo de avaliar a governança da definição da Tarifa Externa Comum (TEC) e de suas exceções e a gestão dos processos de trabalho que subsidiam a decisão sobre as alterações de alíquotas do Imposto de Importação e de cotas de importação.
2.	O presente trabalho centrou-se na análise da gestão da política tarifária de importação, dentro do escopo mencionado. Em nenhum momento, houve discussão quanto ao mérito das decisões tomadas, que se dão nos órgãos e instâncias colegiadas da Câmara de Comércio Exterior (Camex) .
II - Visão Geral do Objeto
3.	A TEC é um conjunto de tarifas sobre a importação, estabelecida em 1º de janeiro de 1995, vigente nos países-membros do Mercosul (Brasil, Argentina, Paraguai e Uruguai) , com base na Nomenclatura Comum do Mercosul (NCM) para produtos e serviços. Em suma, a TEC é o imposto de importação cobrado pelos países do Mercosul na importação de países de fora do bloco.
4.	Segundo as diretrizes estabelecidas, a TEC deve incentivar a competitividade dos Estados Partes e seus níveis tarifários devem contribuir para evitar a formação de oligopólios ou de reservas de mercado.
5.	Como é sabido, o Imposto de Importação (II) é um tributo federal que incide sobre mercadoria estrangeira e tem como fato gerador sua entrada no território nacional (art. 1º do Decreto-Lei 37/1966) . É um imposto seletivo, pois varia de acordo com o país de origem das mercadorias (devido aos acordos comerciais) e com as características do produto.  Por esse motivo, a Constituição Federal facultou ao Poder Executivo alterar as alíquotas do II, atendidas as condições e os limites estabelecidos em lei (§1º do art. 153) .
6.	A estrutura tarifária aprovada no Mercosul apresenta alíquotas de TEC crescentes de dois pontos percentuais de acordo com o grau de elaboração ao longo da cadeia produtiva: 
a)	matérias-primas: de 0 a 12%;
b)	bens de capital: de 12 a 16%; e 
c)	bens de consumo: de 18 a 20%.
7.	Não obstante esses valores, existem alguns mecanismos de ajustes das tarifas nacionais, por meio de Listas de Exceções, nas quais são estipuladas diferentes alíquotas a determinados produtos, por variados motivos. As principais são a Lista de Exceção à TEC (Letec) , os casos de desabastecimento e a Lista de Exceção de Bens de Informática e Telecomunicações (Lebit) . A Resolução Gecex 272/2021 e suas alterações definem as situações em que o Brasil não aplica a TEC.
8.	A competência para estabelecer as alíquotas do II é do Comitê-Executivo de Gestão (Gecex) , órgão da Câmara de Comércio Exterior (Camex) . Para tanto devem ser observadas as condições e os limites estabelecidos na Lei 3.244/1957, no Decreto-Lei 63/1966 e no Decreto-Lei 2.162/1984, conforme inc. IV do art. 7º do Decreto 10.044/2019.
9.	Na implementação da política de comércio exterior, a Camex observará, ainda, os compromissos internacionais firmados pelo Brasil, no âmbito da Organização Mundial do Comércio (OMC) , do Mercosul, da Associação Latino-Americana de Integração (Aladi) , dentre outros. O Decreto 10.044/2019 ainda estabelece que a Camex observará o papel do comércio exterior como instrumento indispensável para a promoção do crescimento da produtividade da economia nacional (art. 1º, §1º, inc. II) .
10.	A política de alteração de alíquota do II representa importante política econômica, com significativos impactos sobre a produtividade e a competitividade de setores produtivos, bem como sobre o poder de compra da população. Segundo estudos do Instituto de Pesquisa Econômica Aplicada (IPEA) , a proteção concedida a determinados segmentos tem materialidade econômica superior aos valores arrecadados pelo imposto de importação. Além dos benefícios financeiros, essas alterações tarifárias podem provocar impactos sobre a estrutura dos mercados, com a possibilidade da geração de concentrações de mercado.
Lista de Exceções à TEC (Letec) 
11.	A Letec é uma lista de mercadorias que podem ser objeto de alíquotas de imposto de importação inferiores ou superiores às da TEC. Todos os quatro países do Mercosul podem fazer uso dessas exceções desde que a TEC foi estabelecida, mas os valores dos tributos cobrados não podem ultrapassar os níveis tarifários consolidados na OMC.
12.	No Brasil, essa lista pode ter até cem códigos NCM e até vinte códigos podem ser alterados a cada seis meses (Decisão CMC 58/10) . A Letec atual inclui medicamentos, princípios ativos de medicamentos, fertilizantes, herbicidas e alguns tipos de automóveis, dentre outros itens.
13.	Por meio da Resolução Gecex 288/2021, o Brasil internalizou a Decisão CMC 11/2021, que havia estendido o prazo para que os membros do Bloco mantenham suas respectivas Letec - sendo que o Brasil pode mantê-la até 31/12/2028. O setor privado pode solicitar, por meio de formulário eletrônico disponível no portal de serviços do governo federal, a inclusão, exclusão, manutenção e alteração de produtos na Letec.
Lista de Exceções de Bens de Informática e de Telecomunicações e Bens de Capital (Lebit/BK) 
14.	A Lista de Exceção de Bens de Informática e de Telecomunicações e Bens de Capital (Lebit/BK) abrange os pleitos de alteração da alíquota do II de bens de informática, telecomunicações e de capital que não estejam contemplados no regime denominado "ex-tarifário". Esta lista contempla os bens dessa natureza sujeitos a alíquotas diferenciadas, quando não houver a produção nacional equivalente.
15.	O Brasil e a Argentina podem aplicar, até 31/12/2028, alíquota distinta da TEC, inclusive 0%, para as importações de bens de capital e de bens de informática e telecomunicações. Os pleitos de inclusão, manutenção e exclusão de produtos na Lebit/BK devem utilizar o mesmo formulário da Letec, podendo ser protocolados, a qualquer tempo, na Secretaria-Executiva da Câmara de Comércio Exterior.
Casos de Desabastecimento (Resolução GMC 49/19) 
16.	Trata-se de um mecanismo para adotar medidas transitórias e específicas, tendentes a garantir o abastecimento normal e fluido de produtos nos Estados Partes. As medidas que a Comissão de Comércio do Mercosul (CCM) aprovar consistirão em uma autorização para que o Estado Parte beneficiário adote uma redução temporária em relação à TEC que resulte em uma alíquota de 2% ou 0% para importação de um produto, por quantidade e prazo determinados.
17.	Tais reduções podem ser aplicadas simultaneamente a mais de cem códigos NCM. A solicitação da redução tarifária deverá ser realizada mediante apresentação de formulário básico, nos termos do modelo do Apêndice I do Anexo da Resolução GMC 49/19.
III - Questões de Auditoria
18.	Para a consecução do presente trabalho, a equipe da SecexAdministração elaborou as seguintes questões de auditoria:
a)	Questão 1: A análise dos pleitos de alteração tarifária ocorre de modo regular, conforme normas e princípios que regulam as políticas públicas?
b)	Questão 2: As políticas de alteração tarifária do imposto de importação estão bem estruturadas?
IV - Desenvolvimento da fiscalização, achados e conclusões
19.	Ao longo dos trabalhos, a equipe da SecexDesenvolvimento descreveu a estrutura hierárquica interna da Câmara de Comércio Exterior (Camex) , assim como os seus diversos processos de trabalho, voltados à análise dos pleitos recebidos da sociedade civil até a decisão a respeito da inclusão, manutenção ou exclusão de determinados produtos nas listas de exceção da TEC.
20.	As peças 16 a 19 contêm os Mapas de Processos de Alterações Permanentes da TEC/NCM, da Letec, da Lebit/BK e da Lista de desabastecimento.
21.	Além disso, os auditores da unidade técnica traçaram um breve e interessante panorama da evolução histórica da política tarifária brasileira relacionada ao comércio internacional. Em conclusão, constatou-se que as tarifas praticadas no país se mantiveram virtualmente estáticas, especialmente neste século, contrariando a tendência global de redução tarifária, especialmente para bens intermediários e bens de capital.
22.	Não obstante essa característica predominante de buscar proteger a indústria nacional, a equipe de fiscalização apontou que essas medidas não foram capazes de reverter o fenômeno da desindustrialização. Desde 2004, quando a indústria da transformação representou 17,8% do PIB, há perda gradual de sua participação tanto no PIB quanto nas exportações, chegando a 11,3%, em 2021, sinalizando o esgotamento de um padrão de respostas às dificuldades da indústria baseado em proteção e subsídio.
23.	No que se refere à primeira questão de auditoria, a equipe de fiscalização concluiu que os pleitos de alteração tarifária são analisados em tempo hábil, que a manifestação de terceiros é efetiva, que as análises seguem critérios técnicos definidos e que as decisões dos colegiados são motivadas, com indicação dos fatos e dos fundamentos jurídicos.
24.	A única inconsistência verificada foi o déficit de transparência dos pleitos de alteração tarifária. Conforme os auditores da unidade técnica, os processos administrativos disponibilizados pelos gestores não continham todas as informações e documentos relativos ao exame da matéria pela Camex, estando ausentes as notas técnicas da Subsecretaria de Estratégia Comercial (Strat) , as atas de reunião do Comitê de Alterações Tarifárias (CAT) e do Comitê-Executivo de Gestão (Gecex) e as respectivas decisões. 
25.	Após questionar essa ausência, a equipe apurou que tais elementos constavam de processos complementares, os quais não eram informados nem estavam disponíveis no sítio eletrônico da Camex, de modo que não havia como o usuário externo saber de sua existência sem ter de requerer à unidade. Em suma, a conclusão da SecexDesenvolvimento é que a SE-Camex não dá transparência aos processos subsequentes ao pleito de alteração tarifária.
26.	Diante desse quadro, acolho a proposta trazida pela unidade técnica, para que seja recomendada à Secretária-Executiva da Câmara de Comércio Exterior (Camex) que assegure aos interessados, independentemente de requerimentos, o acesso aos processos de pleitos de alteração tarifárias, inclusive as manifestações de terceiros, as notas técnicas da Subsecretaria de Estratégia Comercial (Strat) e as decisões do Comitê de Alterações Tarifárias (CAT) e do Comitê-Executivo de Gestão (Gecex) , nos termos do art. 8º da Lei de Acesso à Informação e do art. 7º do Decreto 10.242/2020.
27.	Sobre a segunda questão de auditoria, a equipe de auditoria verificou se a governança da definição da Tarifa Externa Comum (TEC) possuía um processo de planejamento estratégico estruturado a partir da formulação de diretrizes estratégicas, adoção de práticas de coordenação e supervisão, bem como de monitoramento e avaliação da política de alteração tarifária. Além disso, os auditores examinaram se a gestão da Camex e do Ministério da Economia estava realizando ações de controle de conformidade no âmbito de seu plano de integridade.
28.	Com relação ao primeiro aspecto, identificou-se, inicialmente, que a Camex, do então denominado Ministério da Economia, era responsável pela formulação, adoção, implementação e coordenação de políticas e de atividades relativas ao comércio exterior de bens e serviços, por força do Decreto 10.044/2019.
29.	 Não obstante, a equipe de auditoria apurou que não houve a institucionalização de estratégia e diretrizes de política de comércio exterior, por meio de normativos, guias ou referenciais, com vistas a lograr um maior nível de inserção econômica do país. No caso, não foram encontrados documentos e normas que fornecessem o direcionamento estratégico nem para o nível mais geral de política de comércio exterior nem para o nível mais específico de política de alteração tarifária.
30.	No curso dos trabalhos, os gestores pontuaram que a avaliação técnico-política dos pleitos de alterações tarifária era orientada pelas diretrizes do Programa 2211 contidas no inciso XIX do art. 3º da Lei 13.971/2019 que instituiu o PPA 2020-2023.
31.	Apesar de tais diretivas serem úteis, concordo com a assertiva dos auditores da SecexDesenvolvimento de que elas "idealmente deveriam ser complementadas pelas diretrizes previstas nos arts. 3º e 7º do Decreto 10.044/2019 que poderiam contribuir no sentido de detalhar melhor a modo de como fazer para alcançar os objetivos da política de comércio exterior vigente".
32.	Isso porque o Programa 2211 não é capaz de orientar os gestores em relação a importantes aspectos relacionados com o processo decisório dos pleitos de alteração tarifária, tais como: 
a) 	critérios que pudessem aumentar grau de padronização das decisões, seja por meio do desenvolvimento de parâmetros técnicos claros ou seja por meio do estabelecimento da necessidade de acompanhamento da coerência das análises; 
b) 	critérios que pudessem definir melhor o escopo das análises e os agentes econômicos envolvidos, seja por meio da melhor definição de impactos econômicos de relevância a serem objeto de análise ou seja pela definição dos agentes econômicos pertencentes às cadeias de produção dos produtos envolvidos (fornecedores, consumidores intermediários de insumos e consumidores finais) ; 
c) 	critérios de acompanhamento da manutenção da necessidade de continuidade da medida, principalmente para setores que já vêm sendo protegidos por longo período; e
d) 	designação de responsabilidades de geração de dados para aferição de impactos econômicos decorrentes das alterações tarifárias, distribuição de responsabilidades entre pleiteantes, terceiros interessados e governo sobre a obtenção de dados e informações que permitam aferir os impactos sobre as cadeias produtivas objeto do pleito de alteração tarifária.
33.	A ausência de institucionalização de diretrizes e estratégias pode prejudicar a uniformidade das decisões e constituir um fator de desincentivo para participação de terceiros interessados na formatação da política tarifária nacional. 
34.	Por outro lado, o estabelecimento de diretrizes claras e institucionalizadas pode contribuir para a modificação de medidas de alteração tarifária que já tenham alcançado os impactos planejados e a cessação de medidas com potencial geração de impactos não programados. Como bem acentuou a equipe de auditoria, esses efeitos serão alcançados caso as dimensões de monitoramento e avaliação sejam aperfeiçoadas no sentido de fornecer informações atualizadas para retroalimentação da política.	
35.	Sendo assim, acompanho a proposta da unidade técnica de recomendar:
a)	ao Conselho de Estratégia Comercial da Camex, que elabore a estratégia e as diretrizes da política de comércio exterior, conforme previsto nos artigos 1º, caput, 3º, inc. I, do Decreto 10.044/2019; e 
b)	ao Comitê-Executivo de Gestão da Câmara de Comércio Exterior (Camex) , que formule diretrizes da política tarifária de importação e de exportação, conforme previsto nos artigos 1º, caput, e 7º, inc. II, do Decreto 10.044/2019.
36.	Ainda a propósito da segunda questão de auditoria, os auditores da SecexDesenvolvimento destacaram a existência de outras políticas que afetam a importação, tais como as que incidem sobre impostos de importação, como é o caso de gastos tributários (drawback e ex-tarifário) , de medidas antidumping ou que incidam sobre aspectos que impactem nas condições de importação de produtos (como é o caso das políticas não tarifárias, que possuem como exemplo as regras fitossanitárias) .
37.	Nesse contexto, é importante a coordenação entre essas diversas políticas, a fim de que o objetivo buscado por uma delas não seja neutralizado pelas outras, ou ainda, que haja certa coerência quanto às estratégias e ações no âmbito da política tarifária de promoção do comércio internacional.
38.	Segundo o art. 1º do Dec. 10.044/2019, compete à Camex a coordenação de políticas e de atividades relativas ao comércio exterior de bens e serviços. Por sua vez, incumbe à Secretaria Executiva da Camex a coordenação de grupos técnicos intragovernamentais, a partir dos quais elaborará e promoverá estudos e propostas sobre matérias de competência da Camex, a serem submetidas ao Gecex.
39.	A equipe de fiscalização verificou, nas notas técnicas que analisam os pleitos de alteração tarifária no âmbito da TEC e de suas exceções, a falta de avaliação da participação das empresas pleiteantes em outras políticas públicas que também alterem as alíquotas de imposto de importação ou que interfiram de forma direta em importações. Também foi observada a realização não sistemática de consulta de dados sobre a participação e sobre os efeitos de outras políticas que também impactem em alterações de tarifas de importação.
40.	Quanto à atuação da Camex, os auditores da unidade técnica avaliaram como positiva a centralização das decisões nos órgãos colegiados do órgão em termos do favorecimento de ações relacionadas com coordenação nas etapas de formulação e concessão. Não obstante, pontuaram que essa atuação deveria ser complementada por medidas de supervisão que instruíssem os níveis operacionais ou técnicos a realizarem ações que promovam a integração entre diferentes políticas.
41.	Com isso, acolho a proposta de recomendar à Camex que leve em consideração, ao avaliar pleitos de alteração tarifária ou de concessão de cotas de importação no âmbito da Tarifa Externa Comum (TEC) e de suas exceções, a participação dos pleiteantes em outras políticas públicas que impactem em barreiras à importação, conforme previsto nos artigos 1º, caput, do Decreto 10.044/2019.
42.	Em acréscimo, julgo pertinente acrescentar recomendação para que a Camex adote medidas de supervisão que instruam os níveis operacionais ou técnicos a realizarem ações que promovam a integração entre diferentes políticas relativas ao comércio exterior de bens e serviços. Essa medida me parece necessária, à vista da constatação aludida no item 40 supra.
43.	Em relação à dimensão de monitoramento, foram observadas fragilidades no acompanhamento dos efeitos das alterações tributárias no âmbito da TEC e de suas exceções, ao longo do período de vigência das medidas. Ademais, foram verificadas a não produção de indicadores e metas e de estudos com a finalidade de medir os impactos econômicos extrafiscais das alterações de alíquotas de imposto de importação.
44.	Quanto ao primeiro achado, a equipe de auditoria apurou que não existem ações sistematizadas e contínuas de monitoramento de produtos pertencentes a setores da economia que a longo tempo possuem alíquotas elevadas de imposto de importação. Esse acompanhamento se mostra relevante, uma vez que possibilita proposta de mudanças, caso os impactos não atendam mais aos efeitos programados, relativos ao momento em que as alterações foram efetuadas.
45.	No tocante ao segundo achado mencionado no item 42 retro, os gestores afirmaram que os indicadores e metas acompanhados são aqueles previstos no PPA, no que tange ao Programa 2211 - Inserção Econômica Internacional, cujo objetivo é o de alcançar maior inserção do Brasil na economia internacional.
46.	Em suma, a Camex realiza o monitoramento do indicador de "Corrente de Comércio Exterior [ (x+m) /PIB]", em que x = exportações e m = importações, de modo que o indicador mede a soma das exportações e das importações como proporção do PIB. 
47.	Entendo, em linha de consonância com a equipe de fiscalização, que esse indicador, apesar de relevante, informa muito pouco sobre aspectos essenciais da extrafiscalidade da TEC e de suas exceções, tais como: a) os benefícios da proteção tarifária usufruídos pelos setores e pelas empresas protegidos; b) os impactos sobre os fornecedores, consumidores intermediários e consumidores finais das medidas de alteração tarifária; c) os impactos sobre a produtividade, competitividade e inovação dos setores afetados pelas medidas; e d) os impactos sobre a concentração (geração de monopólios ou oligopólios) relacionados com as medidas de alteração tarifária.
48.	Dessa forma, julgo adequado recomendar à Camex que desenvolva sistema de indicadores e metas que proporcione estudos consistentes que permitam avaliar os impactos relevantes da política de alteração tarifária.
49.	Os auditores da unidade técnica verificaram, ainda, a necessidade de estruturação de área de avaliação para a política de alteração tarifária da TEC e de suas exceções, conforme as boas práticas de monitoramento contidas no Referencial de Controle de Benefícios Tributários.
50.	Com isso, faço uma pequena alteração na recomendação proposta pela SecexDesenvolvimento, a fim de que a Câmara de Comércio Exterior (Camex) promova o acompanhamento e a avaliação, quanto a prazos e metas das alterações tarifárias de imposto de importação, conforme previsto no art. 1º, caput, e 17, inciso VI, do Decreto 10.044/2019 e consoante as premissas indicadas no item anterior.
51.	Por fim, a equipe de auditoria constatou que não houve a promulgação pelo Gecex de resolução que tratasse das ações definidas no Plano de Integridade (Programa Prevenir) , incluindo o monitoramento da execução da política de integridade.
52.	Segundo o art. 19 do Decreto 9.213/2017, foi determinado aos órgãos e entidades da administração direta que instituíssem programa de integridade com vistas à promoção, à detecção, à punição e ao combate de atos de fraude e corrupção. No âmbito do Ministério da Economia, foi criado o Plano de Integridade conhecido como Plano Prevenir, que estipulou, entre outras, ações de integridade relacionadas ao comércio exterior destinadas à Camex.
53.	À vista da não implementação da medida especificada no item 51 supra, acolho a proposta da unidade técnica para que seja expedida ciência ao Comitê-Executivo de Gestão (Gecex) da Câmara de Comércio Exterior (Camex) acerca da necessidade de promulgação da resolução de integridade prevista para ocorrer em setembro de 2022, no âmbito do Programa Prevenir.
54.	Com isso, entendo que a auditoria cumpriu os objetivos buscados, de servir como diagnóstico do estado atual da estrutura de governança da definição da Tarifa Externa Comum (TEC) e de suas exceções e da gestão dos processos de trabalho que subsidiam a decisão sobre as alterações de alíquotas do Imposto de Importação e de cotas de importação.
55.	Em tempo, gostaria de enaltecer o trabalho realizado pelos auditores Hugo Leonardo Vilela Gouveia, Melchior Sawaya Neto (coordenador) , Rodrigo Schafhauser (supervisor) e Andreia Rocha Bello de Oliveira, na condição de Secretária da SecexDesenvolvimento.
56.	Diante de todo o exposto, VOTO por que seja adotada a deliberação que ora submeto a este Colegiado.
TCU, Sala das Sessões, em 25 de janeiro de 2023.
BENJAMIN ZYMLER 
Relator